# 3. Metodología

El presente estudio corresponde a un **análisis exploratorio de datos
(EDA) de corte longitudinal**, basado en registros administrativos de
mortalidad en Estados Unidos durante el periodo 1999–2017. El enfoque
metodológico combina estadística descriptiva, análisis de series de
tiempo y modelado predictivo.

## 3.1. Fuente de datos y preprocesamiento:

El conjunto contiene registros anuales de mortalidad por causa y estado,
incluyendo la tasa ajustada por edad (*age-adjusted death rate*), que
estandariza las tasas eliminando el efecto de diferencias en la
estructura etaria entre poblaciones, permitiendo comparaciones entre
estados y años.

El preprocesamiento incluyó estandarización de nombres de variables,
corrección de formatos numéricos inconsistentes, conversión de tipos de
datos y filtrado del periodo 1999–2017.

## 3.2. Estadística descriptiva:

Como punto de partida se construyeron diagramas de barras comparativos
para analizar la distribución porcentual de las causas de muerte de
1999 - 2017 y gráficos de líneas para identificar la evolución temporal
de las tasas ajustadas por causa a nivel nacional. Estas visualizaciones
permiten detectar tendencias, cambios en el ranking de causas y
variaciones en la carga relativa de cada enfermedad a lo largo del
período.

## 3.3. Análisis de series de tiempo:

Se aplicaron las siguientes técnicas para evaluar el comportamiento
temporal de las series de mortalidad:

-   Estacionariedad: Se evaluó mediante la **prueba de Dickey-Fuller
    Aumentada (ADF)**, cuya hipótesis nula establece que la serie tiene
    raíz unitaria (no estacionaria). Un valor p \< 0.05 indica
    estacionariedad, requisito para la aplicación de modelos ARIMA.

-   ACF y PACF: Se analizaron las funciones de autocorrelación (ACF)
    y autocorrelación parcial (PACF) para identificar patrones de
    dependencia temporal y orientar la selección de parámetros del
    modelo.

## 3.4. Análisis geográfico:

Se calcularon tasas ajustadas promedio por estado para identificar
disparidades territoriales. Se construyeron **mapas coropléticos
interactivos** con `leaflet` y visualizaciones comparativas de los
estados con mayor y menor carga de mortalidad, consistente con el
gradiente geográfico documentado en la literatura.

## 3.6. Modelo predictivo – ARIMA:

Para proyectar tendencias futuras se implementó un modelo
ARIMA(p,d,q), definido por tres parámetros: orden autoregresivo (p),
el grado de diferenciación (d) y el orden de media móvil (q). La
selección de parámetros óptimos se realizó mediante el **criterio de
información de Akaike (AIC)**. La validación se realizó mediante
análisis de residuos y la prueba de Ljung-Box, cuya hipótesis nula
establece independencia de los residuos un p-value \> 0.05 confirma que
el modelo no dejó estructura sin capturar. Las proyecciones cubren
2018–2022 para West Virginia.

## 3.7. Herramientas Computacionales

```{r setup, include=FALSE}
knitr::opts_chunk$set(
  echo    = TRUE,
  message = FALSE,
  warning = FALSE,
  fig.width  = 10,
  fig.height = 6,
  dev = "png",
  dpi = 150
)
```

```{r librerias}
# librerías necesarias
library(tidyverse)
library(skimr)
library(janitor)
library(RColorBrewer)
library(viridis)
library(patchwork)
library(scales)
library(knitr)
library(usmap)
library(grid)
library(leaflet)
library(dplyr)
library(tidyr)
library(htmltools)
library(tigris)
library(sf)
library(ggplot2)
library(htmlwidgets)
```

El procesamiento y análisis de los datos se realizó utilizando el
lenguaje de programación R (versión 4.4.1) y el entorno de
desarrollo RStudio. Las principales librerías empleadas fueron:

-   `tidyverse`: para manipulación, transformación y visualización de
    datos.

-   `skimr`: para resúmenes descriptivos rápidos.

-   `janitor`: para limpieza de nombres de columnas.

-   `RColorBrewer` y `viridis`: para paletas de colores en
    visualizaciones.

-   `patchwork`: para combinar múltiples gráficos.

-   `scales`: para formateo de ejes numéricos.

-   `usmap`: para la creación de mapas coropléticos.

-   `grid.`: sistema gráfico subyacente en R; `gridExtra` proporciona
    funciones para organizar múltiples gráficos en una cuadrícula,
    como `grid.arrange()`.

-   `leaflet`: para crear mapas interactivos con zoom, capas y ventanas
    emergentes.

-   `dplyr`: para manipulación de datos (filtrar, seleccionar, agrupar,
    resumir, etc.).

-   `tidyr`: para ordenar y transformar datos entre formato ancho y
    largo. htmltools: para generar y manipular código HTML desde R, útil
    en widgets y etiquetas.

-   `tigris`: para descargar y manejar datos geoespaciales de EE.UU.
    (límites de estados, condados, etc.).

-   `sf`: para trabajar con datos espaciales (simple features) y
    realizar operaciones geométricas.

-   `htmlwidgets`: para utilizar widgets de JavaScript (como leaflet,
    plotly, DT) en R y documentos R Markdown.

## 3.8. Carga y limpieza de datos

```{r carga_datos}

datos <- read_csv("NCHS_Leading_Causes.csv")
```

```{r limpieza}
datos <- datos %>% clean_names()

datos <- datos %>%
  mutate(
    anio = as.numeric(year),
    causa = cause_name,
    estado = state,
    muertes = as.numeric(deaths),
    tasa_ajustada = as.numeric(age_adjusted_death_rate)
  ) %>%
  filter(
    estado == "United States",
    anio >= 1999 & anio <= 2017
  ) %>%
  select(anio, causa, muertes, tasa_ajustada)

totales_anuales <- datos %>%
  filter(causa == "All causes") %>%
  select(anio, muertes)

cat("\nTotales nacionales por año:\n")
print(totales_anuales %>%
        mutate(muertes = comma(muertes)))

totales_causa <- datos %>%
  filter(causa != "All causes") %>%
  group_by(causa) %>%
  summarise(
    total_1999_2017 = sum(muertes, na.rm = TRUE),
    .groups = "drop"
  ) %>%
  arrange(desc(total_1999_2017))

cat("\nTotal acumulado por causa (1999–2017):\n")
print(totales_causa %>%
        mutate(total_1999_2017 = comma(total_1999_2017)))
```

```{r, echo=TRUE, warning=FALSE, message=FALSE}
datos_comp <- datos %>%
  filter(anio %in% c(1999, 2017),
         causa != "All causes") %>%
  group_by(anio) %>%
  mutate(
    total_anual = sum(muertes),
    porcentaje = (muertes / total_anual) * 100
  ) %>%
  ungroup()

orden_causas <- datos_comp %>%
  filter(anio == 2017) %>%
  arrange(desc(porcentaje)) %>%
  pull(causa)

datos_comp$causa <- factor(datos_comp$causa, levels = orden_causas)

ggplot(datos_comp, aes(x = causa,
                       y = porcentaje,
                       fill = factor(anio))) +
  geom_col(position = position_dodge(width = 0.8)) +
  geom_text(aes(label = paste0(round(porcentaje,1), "%")),
            position = position_dodge(width = 0.8),
            hjust = -0.2,
            size = 3) +
  coord_flip() +
  scale_y_continuous(labels = function(x) paste0(x, "%"),
                     expand = expansion(mult = c(0, 0.1))) +
  scale_fill_brewer(palette = "Blues") +
  labs(title = "Comparación porcentual de muertes por causa",
       subtitle = "1999 vs 2017 – Total Nacional",
       x = "Causa de muerte",
       y = "Porcentaje del total anual",
       fill = "Año") +
  theme_minimal(base_size = 12)
```

Interpretación: El gráfico muestra cómo han cambiado las principales
causas de muerte entre 1999 y 2017 mientras enfermedades como suicidio,
diabetes, enfermedad renal y respiratorias crónicas bajaron en
proporción, otras como influenza, neumonía, accidentes, derrames
cerebrales y especialmente Alzheimer aumentaron, reflejando el impacto
del envejecimiento poblacional; cáncer se mantuvo estable alrededor del
29%, pero las enfermedades cardíacas crecieron fuertemente de 31.1% a
38.1%, consolidándose como la principal causa de muerte en 2017.

## 3.9. Variables del Dataset

El dataset original contiene las siguientes variables:

```{r, echo=FALSE}
library(kableExtra)

tabla_variables <- data.frame(
  `Columna original` = c("Year", "113 Cause Name", "Cause Name", "State", "Deaths", "Age-adjusted Death Rate"),
  Descripción = c("Año de registro de la defunción", 
                  "Código de la causa según ICD-10", 
                  "Nombre descriptivo de la causa de muerte", 
                  "Estado de residencia del fallecido",
                  "Número de muertes", 
                  "Tasa de mortalidad ajustada por edad (por 100,000 habitantes)"),
  `Nombre en el análisis` = c("anio", "causa_codigo", "causa", "estado", "muertes", "tasa_ajustada"),
  `Tipo de dato` = c("Numérico (entero)", 
                     "Texto", 
                     "Texto", 
                     "Texto", 
                     "Numérico (entero)", 
                     "Numérico continuo (double)"),
  check.names = FALSE
)

tabla_variables %>%
  kbl(
    caption = "Variables del dataset original y su correspondencia en el análisis",
    
       
        align = "lccc",
      booktabs = TRUE) %>%
  kable_styling(
    bootstrap_options = c("striped", "hover"), 
    full_width = FALSE, 
    position = "center",
    font_size = 12
  ) %>%
  row_spec(0, background = "#04376F", color = "white", bold = TRUE) %>% 
  column_spec(1, width = "5cm", background = "#f8f9fa") %>%
  column_spec(2, width = "8cm", background = "#f8f9fa") %>%
  column_spec(3, width = "4cm", background = "#f8f9fa") %>%
  column_spec(4, width = "4cm", background = "#f8f9fa")
```

Para facilitar el análisis, las variables fueron renombradas en el
entorno de trabajo
como: `anio`, `causa_codigo`, `causa`, `estado`, `muertes` y `tasa_ajustada`.
No se incluyen variables demográficas como sexo o grupo etario, por lo
que el análisis se centra en las dimensiones temporal, geográfica y de
ranking.
