# Metodología

El presente estudio corresponde a un análisis exploratorio de datos
(EDA) de corte longitudinal, basado en registros administrativos de
mortalidad en Estados Unidos durante el periodo 1999–2017. El enfoque
metodológico combina estadística descriptiva, análisis de series de
tiempo y modelado predictivo.

## Fuente de datos y preprocesamiento:

El conjunto contiene registros anuales de mortalidad por causa y estado,
incluyendo la tasa ajustada por edad (*age-adjusted death rate*), que
estandariza las tasas eliminando el efecto de diferencias en la
estructura etaria entre poblaciones, permitiendo comparaciones entre
estados y años.

El preprocesamiento incluyó estandarización de nombres de variables,
corrección de formatos numéricos inconsistentes, conversión de tipos de
datos y filtrado del periodo 1999–2017.

## Estadística descriptiva:

Como punto de partida se construyeron diagramas de barras comparativos
para analizar la distribución porcentual de las causas de muerte de
1999 - 2017 y gráficos de líneas para identificar la evolución temporal
de las tasas ajustadas por causa a nivel nacional. Estas visualizaciones
permiten detectar tendencias, cambios en el ranking de causas y
variaciones en la carga relativa de cada enfermedad a lo largo del
período.

## Análisis de series de tiempo:

Se aplicaron las siguientes técnicas para evaluar el comportamiento
temporal de las series de mortalidad:

-   Estacionariedad: Se evaluó mediante la prueba de Dickey-Fuller
    Aumentada (ADF), cuya hipótesis nula establece que la serie tiene
    raíz unitaria (no estacionaria). Un valor p \< 0.05 indica
    estacionariedad, requisito para la aplicación de modelos ARIMA.

-   ACF y PACF: Se analizaron las funciones de autocorrelación (ACF)
    y autocorrelación parcial (PACF) para identificar patrones de
    dependencia temporal y orientar la selección de parámetros del
    modelo.

## Análisis geográfico:

Se calcularon tasas ajustadas promedio por estado para identificar
disparidades territoriales. Se construyeron mapas coropléticos
interactivos con `leaflet` y visualizaciones comparativas de los
estados con mayor y menor carga de mortalidad, consistente con el
gradiente geográfico documentado en la literatura.

## Modelo predictivo – ARIMA:

Para proyectar tendencias futuras se implementó un modelo
ARIMA(p,d,q), definido por tres parámetros: orden autoregresivo (p),
el grado de diferenciación (d) y el orden de media móvil (q). La
selección de parámetros óptimos se realizó mediante el criterio de
información de Akaike (AIC). La validación se realizó mediante
análisis de residuos y la prueba de Ljung-Box, cuya hipótesis nula
establece independencia de los residuos un p-value \> 0.05 confirma que
el modelo no dejó estructura sin capturar. Las proyecciones cubren
2018–2022 para West Virginia.

## Herramientas Computacionales

```{r setup, include=FALSE}
knitr::opts_chunk$set(
  echo    = TRUE,
  message = FALSE,
  warning = FALSE,
  fig.width  = 10,
  fig.height = 6,
  dev = "png",
  dpi = 150
)
```

```{r librerias, include=FALSE}
# librerías necesarias
library(tidyverse)
library(skimr)
library(janitor)
library(RColorBrewer)
library(viridis)
library(patchwork)
library(scales)
library(knitr)
library(usmap)
library(grid)
library(leaflet)
library(dplyr)
library(tidyr)
library(htmltools)
library(tigris)
library(sf)
library(ggplot2)
library(htmlwidgets)
```

El procesamiento y análisis de los datos se realizó utilizando el
lenguaje de programación R (versión 4.4.1) y el entorno de
desarrollo RStudio. Las principales librerías empleadas fueron:

-   `tidyverse`: para manipulación, transformación y visualización de
    datos.

-   `skimr`: para resúmenes descriptivos rápidos.

-   `janitor`: para limpieza de nombres de columnas.

-   `RColorBrewer` y `viridis`: para paletas de colores en
    visualizaciones.

-   `patchwork`: para combinar múltiples gráficos.

-   `scales`: para formateo de ejes numéricos.

-   `usmap`: para la creación de mapas coropléticos.

-   `grid.`: sistema gráfico subyacente en R; `gridExtra` proporciona
    funciones para organizar múltiples gráficos en una cuadrícula,
    como `grid.arrange()`.

-   `leaflet`: para crear mapas interactivos con zoom, capas y ventanas
    emergentes.

-   `dplyr`: para manipulación de datos (filtrar, seleccionar, agrupar,
    resumir, etc.).

-   `tidyr`: para ordenar y transformar datos entre formato ancho y
    largo. htmltools: para generar y manipular código HTML desde R, útil
    en widgets y etiquetas.

-   `tigris`: para descargar y manejar datos geoespaciales de EE.UU.
    (límites de estados, condados, etc.).

-   `sf`: para trabajar con datos espaciales (simple features) y
    realizar operaciones geométricas.

-   `htmlwidgets`: para utilizar widgets de JavaScript (como leaflet,
    plotly, DT) en R y documentos R Markdown.

## Variables del Dataset

El dataset original contiene las siguientes variables:

```{r tabla_variables, echo=FALSE}
library(kableExtra)

tabla_variables <- data.frame(
  `Columna original` = c("Year", "113 Cause Name", "Cause Name", "State", "Deaths", "Age-adjusted Death Rate"),
  Descripción = c("Año de registro de la defunción", 
                  "Código de la causa según ICD-10", 
                  "Nombre descriptivo de la causa de muerte", 
                  "Estado de residencia del fallecido",
                  "Número de muertes", 
                  "Tasa de mortalidad ajustada por edad (por 100,000 habitantes)"),
  `Nombre en el análisis` = c("anio", "causa_codigo", "causa", "estado", "muertes", "tasa_ajustada"),
  `Tipo de dato` = c("Numérico (entero)", 
                     "Texto", 
                     "Texto", 
                     "Texto", 
                     "Numérico (entero)", 
                     "Numérico continuo (double)"),
  check.names = FALSE
)

tabla_variables %>%
  kbl(
    caption = "Variables del dataset original y su correspondencia en el análisis",
    align = "lccc",
    booktabs = TRUE) %>%
  kable_styling(
    bootstrap_options = c("striped", "hover"), 
    full_width = FALSE, 
    position = "center",
    font_size = 12
  ) %>%
  row_spec(0, background = "#04376F", color = "white", bold = TRUE) %>% 
  column_spec(1, width = "5cm", background = "#f8f9fa") %>%
  column_spec(2, width = "8cm", background = "#f8f9fa") %>%
  column_spec(3, width = "4cm", background = "#f8f9fa") %>%
  column_spec(4, width = "4cm", background = "#f8f9fa")
```

Para facilitar el análisis, las variables fueron renombradas en el
entorno de trabajo como: `anio`, `causa_codigo`, `causa`, `estado`,
`muertes` y `tasa_ajustada`. No se incluyen variables demográficas como
sexo o grupo etario, por lo que el análisis se centra en las dimensiones
temporal, geográfica y de ranking.
