# Análisis de Ranking: Cambios en la Posición de las Causas de Muerte
El ranking de causas de muerte no es estático. Analizar cómo cambia la
posición relativa de cada causa a lo largo del tiempo permite
identificar qué enfermedades ganan o pierden importancia en la carga de
mortalidad.

## Ranking de causas por año
```{r, echo=TRUE, warning=FALSE, message=FALSE}
top10_tasas <- datos %>%
  filter(causa != "All causes") %>%
  group_by(causa) %>%
  summarise(tasa_promedio = mean(tasa_ajustada, na.rm = TRUE)) %>%
  arrange(desc(tasa_promedio)) %>%
  slice_head(n = 10) %>%
  pull(causa)

# 2. Calcular tasa nacional promedio por año 
datos_tasas_nac <- datos %>%
  filter(causa %in% top10_tasas) %>%
  group_by(anio, causa) %>%
  summarise(tasa_nac = mean(tasa_ajustada, na.rm = TRUE), .groups = "drop")

# 3. Verificar rango de tasas
print(paste("Rango de tasas:", min(datos_tasas_nac$tasa_nac), "-", max(datos_tasas_nac$tasa_nac)))


colores_set1 <- brewer.pal(9, "Set1")
colores_10 <- c(colores_set1, "#333333")  # añadimos gris oscuro para la décima causa
causas_ordenadas <- sort(unique(datos_tasas_nac$causa))
colores_asignados <- setNames(colores_10[1:length(causas_ordenadas)], causas_ordenadas)


ggplot(datos_tasas_nac, aes(x = anio, y = tasa_nac, color = causa)) +
  geom_line(size = 1.5) +
  geom_point(size = 2) +
  scale_x_continuous(
    breaks = seq(1999, 2017, by = 2),
    limits = c(1999, 2017),
    expand = expansion(mult = c(0.01, 0.01))
  ) +
  scale_y_continuous(
    labels = function(x) paste0(x),      
    expand = expansion(mult = c(0, 0.05))
  ) +
  scale_color_manual(values = colores_asignados) +
  labs(
    title = "Evolución de las tasas de mortalidad ajustadas por edad",
    subtitle = "Promedio nacional para las 10 causas principales (1999-2017)",
    x = "Año",
    y = "Tasa por 100,000 habitantes",
    color = "Causa"
  ) +
  theme_minimal(base_size = 12) +
  theme(
    legend.position = "right",
    legend.text = element_text(size = 9),
    legend.key.width = unit(1, "cm"),
    plot.title = element_text(face = "bold", size = 16, hjust = 0.5),
    plot.subtitle = element_text(size = 12, hjust = 0.5, color = "gray40"),
    axis.title = element_text(face = "bold"),
    axis.text.x = element_text(angle = 45, hjust = 1, size = 10),
    axis.text.y = element_text(size = 10),
    panel.grid.minor = element_blank()
  )
```

Interpretación: La gráfica de la evolución de las tasas de
mortalidad ajustadas por edad entre 1999 y 2017 evidencia que las dos
principales causas de muerte enfermedades cardíacas y cáncer
presentan las tasas más altas, aunque ambas muestran una tendencia
descendente sostenida, lo que sugiere avances en prevención y
tratamiento. En contraste, las lesiones no intencionales exhiben un
incremento progresivo, reflejando un cambio en factores sociales y
ambientales. Otras causas como diabetes, enfermedades
renales, influenza/neumonía y CLRD se mantienen
relativamente estables o con ligeras disminuciones, mientras que el
Alzheimer destaca por un aumento gradual, vinculado al
envejecimiento poblacional. En conjunto, el análisis confirma una
transición epidemiológica: reducción en enfermedades crónicas
tradicionales, pero crecimiento en causas relacionadas con la longevidad
y accidentes, lo que plantea nuevos retos para la salud pública.

## Cambios en el ranking: 1999 vs 2017
```{r, echo=TRUE, warning=FALSE, message=FALSE}
library(dplyr)
library(knitr)
library(kableExtra)

if (!exists("datos_nacional")) {
  datos_nacional <- datos %>%
    filter(causa != "All causes") %>%
    group_by(anio, causa) %>%
    summarise(muertes = sum(muertes, na.rm = TRUE), .groups = "drop")
}

# 1. Calcular ranking por año (excluyendo "All causes")
ranking_anual <- datos_nacional %>%
  group_by(anio) %>%
  mutate(rank = rank(-muertes, ties.method = "min")) %>%
  ungroup()

# 2. Extraer rankings de 1999 y 2017
rank_1999 <- ranking_anual %>%
  filter(anio == 1999) %>%
  select(causa, rank_1999 = rank, muertes_1999 = muertes)

rank_2017 <- ranking_anual %>%
  filter(anio == 2017) %>%
  select(causa, rank_2017 = rank, muertes_2017 = muertes)

# 3. Unir y calcular cambios
cambios_ranking <- inner_join(rank_1999, rank_2017, by = "causa") %>%
  mutate(
    cambio_rank = rank_2017 - rank_1999,
    cambio_muertes = muertes_2017 - muertes_1999,
    pct_cambio = (muertes_2017 - muertes_1999) / muertes_1999 * 100,
    cambio_formateado = case_when(
      cambio_rank < 0 ~ paste0("▲ ", abs(cambio_rank)),
      cambio_rank > 0 ~ paste0("▼ ", cambio_rank),
      TRUE ~ "="
    ),
    dir_cambio = case_when(
      cambio_rank < 0 ~ "up",
      cambio_rank > 0 ~ "down",
      TRUE ~ "same"
    ),
    dir_pct = case_when(
      pct_cambio > 0 ~ "up",
      pct_cambio < 0 ~ "down",
      TRUE ~ "same"
    )
  ) %>%
  arrange(desc(abs(cambio_rank)), rank_1999)

tabla_cambios <- cambios_ranking %>%
  select(causa, rank_1999, rank_2017, cambio_formateado, pct_cambio) %>%
  mutate(pct_cambio = round(pct_cambio, 1)) %>%
  rename(
    "Causa" = causa,
    "Rank 1999" = rank_1999,
    "Rank 2017" = rank_2017,
    "Cambio" = cambio_formateado,
    "Variación %" = pct_cambio
  )

tabla_cambios %>%
  kable(
    caption = "Cambios en el ranking de causas de muerte (1999-2017)",
    
    
    align = c("l", "c", "c", "c", "r"),
    escape = FALSE
  ) %>%
  kable_styling(
    bootstrap_options = c("striped", "hover", "condensed"),
    full_width = FALSE,
    position = "center",
    font_size = 12
  ) %>%
  column_spec(4, 
    color = ifelse(cambios_ranking$dir_cambio == "up", "green",
                   ifelse(cambios_ranking$dir_cambio == "down", "red", "gray")),
    bold = ifelse(cambios_ranking$cambio_rank != 0, TRUE, FALSE)
  ) %>%
  column_spec(5, 
    color = ifelse(cambios_ranking$dir_pct == "up", "red",
                   ifelse(cambios_ranking$dir_pct == "down", "green", "black")),
    bold = ifelse(abs(cambios_ranking$pct_cambio) > 10, TRUE, FALSE)
  ) %>%
  row_spec(0, background = "#04376B", color = "white", bold = TRUE)
```

Interpretacion: La tabla de cambios en el ranking de causas de
muerte (1999-2017) evidencia transformaciones importantes en el perfil
epidemiológico: las enfermedades cardíacas y el cáncer se
mantienen como las dos principales causas, aunque con variaciones
porcentuales moderadas (-10.7% y +9.0% respectivamente). En contraste,
las lesiones no intencionales suben del puesto 5 al 3 con un
incremento del 73.7%, y el Alzheimer asciende del 8 al 6
con un aumento notable del 172.6%, reflejando el impacto del
envejecimiento poblacional. Por otro lado, causas como el stroke
bajan del 3 al 5 (-12.5%) y la influenza/neumonía del 7
al 8 (-12.6%), mostrando menor peso relativo. Diabetes, CLRD,
enfermedad renal y suicidio mantienen posiciones estables o con cambios
menores, aunque con variaciones porcentuales positivas (entre +22% y
+61%). Descenso en algunas enfermedades tradicionales, pero un
crecimiento marcado en condiciones asociadas a la longevidad y a
factores externos como accidentes.
