# Análisis de Ranking: Cambios en la Posición de las Causas de Muerte
El ranking de causas de muerte no es estático. Analizar cómo cambia la
posición relativa de cada causa a lo largo del tiempo permite
identificar qué enfermedades ganan o pierden importancia en la carga de
mortalidad.

## Ranking de causas por año
```{r, echo=TRUE, warning=FALSE, message=FALSE}
top10_tasas <- datos %>%
  filter(causa != "All causes") %>%
  group_by(causa) %>%
  summarise(tasa_promedio = mean(tasa_ajustada, na.rm = TRUE)) %>%
  arrange(desc(tasa_promedio)) %>%
  slice_head(n = 10) %>%
  pull(causa)

# 2. Calcular tasa nacional promedio por año 
datos_tasas_nac <- datos %>%
  filter(causa %in% top10_tasas) %>%
  group_by(anio, causa) %>%
  summarise(tasa_nac = mean(tasa_ajustada, na.rm = TRUE), .groups = "drop")

# 3. Verificar rango de tasas
print(paste("Rango de tasas:", min(datos_tasas_nac$tasa_nac), "-", max(datos_tasas_nac$tasa_nac)))


colores_set1 <- brewer.pal(9, "Set1")
colores_10 <- c(colores_set1, "#333333")  # añadimos gris oscuro para la décima causa
causas_ordenadas <- sort(unique(datos_tasas_nac$causa))
colores_asignados <- setNames(colores_10[1:length(causas_ordenadas)], causas_ordenadas)


ggplot(datos_tasas_nac, aes(x = anio, y = tasa_nac, color = causa)) +
  geom_line(size = 1.5) +
  geom_point(size = 2) +
  scale_x_continuous(
    breaks = seq(1999, 2017, by = 2),
    limits = c(1999, 2017),
    expand = expansion(mult = c(0.01, 0.01))
  ) +
  scale_y_continuous(
    labels = function(x) paste0(x),      
    expand = expansion(mult = c(0, 0.05))
  ) +
  scale_color_manual(values = colores_asignados) +
  labs(
    title = "Evolución de las tasas de mortalidad ajustadas por edad",
    subtitle = "Promedio nacional para las 10 causas principales (1999-2017)",
    x = "Año",
    y = "Tasa por 100,000 habitantes",
    color = "Causa"
  ) +
  theme_minimal(base_size = 12) +
  theme(
    legend.position = "right",
    legend.text = element_text(size = 9),
    legend.key.width = unit(1, "cm"),
    plot.title = element_text(face = "bold", size = 16, hjust = 0.5),
    plot.subtitle = element_text(size = 12, hjust = 0.5, color = "gray40"),
    axis.title = element_text(face = "bold"),
    axis.text.x = element_text(angle = 45, hjust = 1, size = 10),
    axis.text.y = element_text(size = 10),
    panel.grid.minor = element_blank()
  )
```

Interpretación: La gráfica deja ver dos dinámicas simultáneas que no
deben leerse por separado. Por un lado, las enfermedades cardíacas
caen de forma pronunciada —de aproximadamente 267 a 165 por 100,000—,
lo que representa la reducción más significativa del período en
términos absolutos; esta caída es atribuible a políticas sostenidas de
prevención cardiovascular, expansión del acceso a estatinas y mejoras
en la atención del infarto agudo. El cáncer, en cambio, apenas varía
(de ~200 a ~163), señal de que los avances oncológicos compensan el
incremento poblacional de riesgo, pero sin lograr una reducción comparable.

Por otro lado, las lesiones no intencionales —que en 1999 eran la
quinta causa— exhiben una aceleración desde 2014 que rompe la tendencia
del resto de causas. Este quiebre no es aleatorio: coincide con el
auge de las sobredosis por opioides sintéticos como el fentanilo en
el mercado ilegal. Que una causa ligada a factores sociales y de
política de drogas supere en crecimiento a todas las enfermedades
crónicas es la señal más relevante del período y la que más debería
orientar la respuesta de salud pública.

El Alzheimer merece mención aparte: su crecimiento no obedece a un
empeoramiento epidemiológico sino a la combinación del envejecimiento
de los *baby boomers* y a mejoras en el diagnóstico que antes
clasificaban estas muertes bajo otras causas. Su ascenso en el
ranking es real, pero parte de él es un efecto estadístico que
conviene no sobreinterpretar.

## Cambios en el ranking: 1999 vs 2017
```{r, echo=TRUE, warning=FALSE, message=FALSE}
library(dplyr)
library(knitr)
library(kableExtra)

if (!exists("datos_nacional")) {
  datos_nacional <- datos %>%
    filter(causa != "All causes") %>%
    group_by(anio, causa) %>%
    summarise(muertes = sum(muertes, na.rm = TRUE), .groups = "drop")
}

# 1. Calcular ranking por año (excluyendo "All causes")
ranking_anual <- datos_nacional %>%
  group_by(anio) %>%
  mutate(rank = rank(-muertes, ties.method = "min")) %>%
  ungroup()

# 2. Extraer rankings de 1999 y 2017
rank_1999 <- ranking_anual %>%
  filter(anio == 1999) %>%
  select(causa, rank_1999 = rank, muertes_1999 = muertes)

rank_2017 <- ranking_anual %>%
  filter(anio == 2017) %>%
  select(causa, rank_2017 = rank, muertes_2017 = muertes)

# 3. Unir y calcular cambios
cambios_ranking <- inner_join(rank_1999, rank_2017, by = "causa") %>%
  mutate(
    cambio_rank = rank_2017 - rank_1999,
    cambio_muertes = muertes_2017 - muertes_1999,
    pct_cambio = (muertes_2017 - muertes_1999) / muertes_1999 * 100,
    cambio_formateado = case_when(
      cambio_rank < 0 ~ paste0("▲ ", abs(cambio_rank)),
      cambio_rank > 0 ~ paste0("▼ ", cambio_rank),
      TRUE ~ "="
    ),
    dir_cambio = case_when(
      cambio_rank < 0 ~ "up",
      cambio_rank > 0 ~ "down",
      TRUE ~ "same"
    ),
    dir_pct = case_when(
      pct_cambio > 0 ~ "up",
      pct_cambio < 0 ~ "down",
      TRUE ~ "same"
    )
  ) %>%
  arrange(desc(abs(cambio_rank)), rank_1999)

tabla_cambios <- cambios_ranking %>%
  select(causa, rank_1999, rank_2017, cambio_formateado, pct_cambio) %>%
  mutate(pct_cambio = round(pct_cambio, 1)) %>%
  rename(
    "Causa" = causa,
    "Rank 1999" = rank_1999,
    "Rank 2017" = rank_2017,
    "Cambio" = cambio_formateado,
    "Variación %" = pct_cambio
  )

tabla_cambios %>%
  kable(
    caption = "Cambios en el ranking de causas de muerte (1999-2017)",
    
    
    align = c("l", "c", "c", "c", "r"),
    escape = FALSE
  ) %>%
  kable_styling(
    bootstrap_options = c("striped", "hover", "condensed"),
    full_width = FALSE,
    position = "center",
    font_size = 12
  ) %>%
  column_spec(4, 
    color = ifelse(cambios_ranking$dir_cambio == "up", "green",
                   ifelse(cambios_ranking$dir_cambio == "down", "red", "gray")),
    bold = ifelse(cambios_ranking$cambio_rank != 0, TRUE, FALSE)
  ) %>%
  column_spec(5, 
    color = ifelse(cambios_ranking$dir_pct == "up", "red",
                   ifelse(cambios_ranking$dir_pct == "down", "green", "black")),
    bold = ifelse(abs(cambios_ranking$pct_cambio) > 10, TRUE, FALSE)
  ) %>%
  row_spec(0, background = "#04376B", color = "white", bold = TRUE)
```

Interpretación: La tabla confirma que la estabilidad en el tope del
ranking es engañosa: que las enfermedades cardíacas y el cáncer
permanezcan en primero y segundo lugar no significa que el perfil
epidemiológico no haya cambiado. Las cardíacas caen un 10.7% en
muertes absolutas —la única causa del top 5 que baja— mientras que el
cáncer sube 9%, una diferencia significativa entre dos condiciones
que comparten el podio.

El dato más revelador no es el de la causa más letal sino el del mayor
crecimiento: el Alzheimer sube un **172.6%**, más del doble de muertes
en 18 años. Esto supera con creces cualquier otra causa y plantea una
pregunta incómoda: ¿se están destinando recursos suficientes a la
investigación y cuidado de enfermedades neurodegenerativas, dado que
ya representan la sexta causa y siguen escalando?

Las lesiones no intencionales, con un incremento del 73.7%, también
superan el promedio. Su salto del puesto 5 al 3 no es solo un
reordenamiento estadístico —desplaza al stroke, que desciende con
reducción real de muertes del 12.5%—, lo que indica que las mejoras
en el manejo del ACV conviven con un deterioro en las condiciones que
generan accidentes y sobredosis.
