# 7. Distribución por causas principales (top 10)

```{r, echo=TRUE, warning=FALSE, message=FALSE}
library(knitr)
library(kableExtra)
library(scales)

top10_causas <- data.frame(
  causa = c("Heart disease", "Cancer", "Unintentional injuries",
            "CLRD", "Stroke", "Diabetes",
            "Alzheimer's disease", "Kidney disease",
            "Influenza and pneumonia", "Suicide"),
  total_muertes = c(326637, 281998, 247735,
                    207523, 192144, 170364,
                    144783, 143719,
                    53128, 48875)
)

top10_causas %>%
  mutate(total_muertes = scales::comma(total_muertes)) %>%
  rename("Causa" = causa,
         "Total de muertes" = total_muertes) %>%
  kable(
    caption = "Top 10 causas de muerte en EE.UU. (1999–2017)",
    
    
    align = c("l", "r")
  ) %>%
  kable_styling(
    bootstrap_options = c("striped", "hover", "condensed"),
    full_width = FALSE,
    position = "center",
    font_size = 12
  ) %>%
  row_spec(0, background = "#04376B", color = "white", bold = TRUE) %>%
  column_spec(1, width = "25em") %>%
  footnote(
    general = "Datos del CDC - Leading Causes of Death",
    general_title = "Fuente:",
    footnote_as_chunk = TRUE
  )
```

---

```{r, echo=TRUE, warning=FALSE, message=FALSE, fig.width=10, fig.height=6}
library(ggplot2)
library(scales)

top10_graf <- data.frame(
  causa = c("Heart disease", "Cancer", "Unintentional injuries",
            "CLRD", "Stroke", "Diabetes",
            "Alzheimer's disease", "Kidney disease",
            "Influenza and pneumonia", "Suicide"),
  total_muertes = c(326637, 281998, 247735,
                    207523, 192144, 170364,
                    144783, 143719,
                    53128, 48875)
) %>%
  arrange(total_muertes) %>%
  mutate(causa = factor(causa, levels = causa))

ggplot(top10_graf, aes(x = causa, y = total_muertes, fill = total_muertes)) +
  geom_bar(stat = "identity", width = 0.7, show.legend = FALSE) +
  geom_text(aes(label = scales::comma(total_muertes)), 
            hjust = -0.1, size = 3.5, fontface = "bold") +
  scale_fill_gradient(low = "#A6CEE3", high = "#1F4E79") +
  scale_y_continuous(
    labels = scales::comma,
    expand = expansion(mult = c(0, 0.15))
  ) +
  coord_flip() +
  labs(
    title = "Top 10 Causas de Muerte en EE.UU.",
    subtitle = "Total acumulado de muertes (1999–2017)",
    x = NULL,
    y = "Número de Muertes",
    caption = "Fuente: CDC - Leading Causes of Death"
  ) +
  theme_minimal(base_size = 12) +
  theme(
    plot.title = element_text(face = "bold", size = 16, hjust = 0.5),
    plot.subtitle = element_text(size = 12, hjust = 0.5, color = "gray30"),
    plot.caption = element_text(size = 9, color = "gray50", hjust = 1),
    axis.title = element_text(face = "bold"),
    axis.text.y = element_text(size = 11),
    panel.grid.major.y = element_blank(),
    panel.grid.minor = element_blank()
  )
```

Interpretación: La tabla y el gráfico muestran la distribución
acumulada de muertes por causa en EE.UU. entre 1999 y 2017. Las
enfermedades cardíacas lideran con más de 326,000 muertes totales,
seguidas por el cáncer (282,000) y las lesiones no intencionales
(247,000), consolidándose como las tres principales causas de
mortalidad en el período. Las enfermedades respiratorias crónicas
(CLRD), el stroke y la diabetes ocupan el rango intermedio,
mientras que el Alzheimer, la enfermedad renal, la influenza y
neumonía y el suicidio cierran el top 10. Este panorama confirma
el peso estructural de las enfermedades crónicas en la mortalidad
estadounidense y sienta las bases para el análisis de las tendencias
temporales y geográficas desarrollado en las secciones siguientes.
