# 8. Series de tiempo por causa

## 8.1. Causa vs Año

```{r, echo=TRUE, warning=FALSE, message=FALSE}
library(scales)
tasas_nacional <- datos %>%
  filter(causa != "All causes") %>%
  group_by(anio, causa) %>%
  summarise(tasa_promedio = mean(tasa_ajustada, na.rm = TRUE), .groups = "drop")

ggplot(tasas_nacional, aes(x = anio, y = tasa_promedio)) +
  geom_line(color = "#2171B5", size = 0.9) +
  geom_point(color = "#2171B5", size = 1, alpha = 0.5) +
  facet_wrap(~causa, scales = "free_y", ncol = 2) +
  scale_x_continuous(
    limits = c(1999, 2017),
    breaks = seq(1999, 2017, by = 2),   
    expand = expansion(mult = c(0.02, 0.02))
  ) +
  scale_y_continuous(labels = comma) +
  labs(
    title = "Evolución de las tasas de mortalidad ajustadas por edad",
    subtitle = "Cada panel muestra una causa (promedio nacional 1999-2017)",
    x = "Año",
    y = "Tasa por 100,000 habitantes"
  ) +
  theme_minimal(base_size = 11) +
  theme(
    strip.text = element_text(face = "bold", size = 9, color = "black"),
    strip.background = element_rect(fill = "#F0F7FF", color = NA),
    plot.title = element_text(face = "bold", size = 16, hjust = 0.5),
    plot.subtitle = element_text(size = 11, hjust = 0.5, color = "gray30"),
    plot.caption = element_text(size = 9, color = "gray50", hjust = 1),
    axis.title = element_text(face = "bold"),
    axis.text.x = element_text(angle = 45, hjust = 1, size = 7),
    axis.text.y = element_text(size = 7),
    panel.grid.minor = element_blank(),
    panel.spacing = unit(1, "lines")
  )
```

Interpretación: La gráfica de la evolución de las tasas de
mortalidad ajustadas por edad muestra cómo han cambiado las
principales causas de muerte entre 1999 y 2017. Se observa un patrón
claro: las enfermedades cardíacas y el cáncer presentan las
tasas más altas pero con una tendencia descendente, lo que refleja
avances en prevención y tratamiento; en contraste, el Alzheimer y
las lesiones no intencionales muestran un aumento sostenido,
vinculado al envejecimiento poblacional y a factores sociales. Otras
causas como diabetes, enfermedad renal, influenza/neumonía y CLRD se
mantienen relativamente estables o con ligeras variaciones. Es relevante
porque evidencia una transición epidemiológica: mientras algunas
enfermedades crónicas tradicionales disminuyen, emergen con fuerza
nuevas amenazas asociadas a la longevidad y a riesgos externos, lo que
plantea retos estratégicos para la salud pública y la planificación de
políticas sanitarias.

```{r boxplots_semestre, fig.width=12, fig.height=8}
library(tidyverse)
library(scales)

tasas_semestre <- datos %>%
  filter(causa != "All causes") %>%
  mutate(
    semestre_periodo = case_when(
      anio >= 1999 & anio <= 2008 ~ "1er semestre\n(1999–2008)",
      anio >= 2009 & anio <= 2017 ~ "2do semestre\n(2009–2017)"
    )
  ) %>%
  filter(!is.na(semestre_periodo))

# mediana por semestre y causa para el facet
orden_causas_box <- tasas_semestre %>%
  group_by(causa) %>%
  summarise(mediana_global = median(tasa_ajustada, na.rm = TRUE)) %>%
  arrange(desc(mediana_global)) %>%
  pull(causa)

tasas_semestre$causa <- factor(tasas_semestre$causa, levels = orden_causas_box)

ggplot(tasas_semestre, aes(x = semestre_periodo,
                           y = tasa_ajustada,
                           fill = semestre_periodo)) +
  geom_boxplot(
    width = 0.55,
    outlier.shape = 21,
    outlier.size = 1.8,
    outlier.fill = "white",
    outlier.color = "#E74C3C",
    alpha = 0.85
  ) +
  facet_wrap(~causa, scales = "free_y", ncol = 3) +
  scale_fill_manual(values = c(
    "1er semestre\n(1999–2008)" = "#AEC6CF",
    "2do semestre\n(2009–2017)" = "#2C3E50"
  )) +
  scale_y_continuous(labels = comma) +
  labs(
    title = "Distribución de la tasa ajustada de mortalidad por semestre del período",
    subtitle = "Comparación 1999–2008 vs. 2009–2017 para cada causa principal",
    x = NULL,
    y = "Tasa por 100,000 habitantes",
    fill = "Semestre"
  ) +
  theme_minimal(base_size = 11) +
  theme(
    strip.text = element_text(face = "bold", size = 8.5),
    strip.background = element_rect(fill = "#F0F7FF", color = NA),
    plot.title = element_text(face = "bold", size = 15, hjust = 0.5),
    plot.subtitle = element_text(size = 11, hjust = 0.5, color = "gray30"),
    plot.caption = element_text(size = 9, color = "gray50", hjust = 1),
    legend.position = "top",
    axis.text.x = element_text(size = 8),
    panel.spacing = unit(0.8, "lines"),
    panel.grid.minor = element_blank()
  )
```

Los boxplots muestran dos tendencias opuestas: Heart disease, Cancer,
Stroke y Diabetes reducen sus tasas entre el primer semestre 1999–2008
y el segundo 2009–2017, reflejando mejoras en prevención y tratamiento.
En cambio, Unintentional injuries, Alzheimer's y Suicide aumentan,
vinculadas al envejecimiento poblacional y la crisis de opioides.

## 8.2. Heatmap de muertes absolutas por causas y años
```{r, echo=TRUE, warning=FALSE, message=FALSE}
causas_todas <- datos_nacional %>%
  filter(causa != "All causes") %>%
  distinct(causa) %>%
  pull(causa)

# Filtrar datos para el heatmap 
datos_heatmap <- datos_nacional %>%
  filter(causa %in% causas_todas) %>%
  select(anio, causa, muertes)

# Verificar el rango de años y muertes
print(paste("Años en el heatmap:", min(datos_heatmap$anio), "-", max(datos_heatmap$anio)))
print(paste("Rango de muertes:", 
            min(datos_heatmap$muertes), "-", 
            max(datos_heatmap$muertes)))

ggplot(datos_heatmap, aes(x = anio, 
                         y = reorder(causa, muertes, sum),
                         fill = muertes)) +
  geom_tile(color = "white", linewidth = 0.1) +
  scale_fill_gradientn(
    colours = c("#DCE6F1", "#6C8EBF", "#1A3A5C"),
    trans = "sqrt",   
    name = "Número de muertes",
    labels = comma
  ) +
  scale_x_continuous(
    breaks = seq(1999, 2017, by = 2),  
    expand = expansion(mult = c(0.01, 0.01))
  ) +
  labs(
    title = "Intensidad de muertes absolutas por causa y año",
    subtitle = "Celdas más oscuras indican mayor número de muertes (1999-2017)",
    x = "Año",
    y = "Causa"
  ) +
  theme_minimal(base_size = 11) +
  theme(
    plot.title = element_text(face = "bold", size = 16, hjust = 0.5, color = "#1A3A5C"),
    plot.subtitle = element_text(size = 11, hjust = 0.5, color = "gray30"),
    axis.text.x = element_text(angle = 45, hjust = 1, size = 8),
    axis.text.y = element_text(size = 9),
    legend.title = element_text(color = "#1A3A5C"),
    legend.text = element_text(color = "#1A3A5C"),
    legend.position = "right",
    legend.key.height = unit(1.5, "cm"),
    panel.grid = element_blank()
  )
```

Interpretación: Se observa que enfermedades cardíacas y
cáncer son las causas con mayor intensidad (celdas más oscuras,
superando las 600 mil muertes anuales), manteniéndose como líderes en
todo el período. En contraste, causas como suicidio, enfermedad
renal y influenza/neumonía aparecen con tonos más claros,
reflejando menor volumen absoluto de muertes. El Alzheimer y las
lesiones no intencionales muestran un aumento progresivo en la
intensidad, lo que coincide con el envejecimiento poblacional y cambios
sociales. Este patrón es relevante porque permite identificar no solo
las causas dominantes, sino también aquellas que están creciendo en
importancia relativa, aportando evidencia para orientar políticas de
salud pública hacia la prevención de enfermedades crónicas y la
reducción de muertes evitables.

## 8.3. Análisis Geográfico: Disparidades por Estado

Las tasas de mortalidad no se distribuyen de manera homogénea en el
territorio estadounidense. Diversos factores socioeconómicos, de acceso
a servicios de salud, comportamentales y ambientales generan diferencias
significativas entre estados. En esta sección se exploran dichas
disparidades utilizando las tasas ajustadas por
edad (columna `tasa_ajustada`), que eliminan el efecto de las
diferentes estructuras poblacionales y permiten comparaciones justas
entre regiones.

## 8.3.1. Mapeo - Número de muertes de 1999 a 2017 por estados

```{r mapa_muertes, warning=FALSE, message=FALSE, out.width="100%"}
library(dplyr)
library(readr)
library(stringr)
library(janitor)
library(plotly)

datos_limpios <- read_csv("NCHS_Leading_Causes.csv") %>%
  clean_names() %>%
  mutate(
    year   = as.numeric(year),
    state  = str_trim(state),
    deaths = as.numeric(deaths)
  ) %>%
  filter(
    cause_name == "All causes",
    state      != "United States",
    year >= 1999, year <= 2017,
    !is.na(deaths)
  )

state_abbrev <- tibble::tibble(
  state = c("Alabama","Alaska","Arizona","Arkansas","California","Colorado",
            "Connecticut","Delaware","Florida","Georgia","Hawaii","Idaho",
            "Illinois","Indiana","Iowa","Kansas","Kentucky","Louisiana",
            "Maine","Maryland","Massachusetts","Michigan","Minnesota",
            "Mississippi","Missouri","Montana","Nebraska","Nevada",
            "New Hampshire","New Jersey","New Mexico","New York",
            "North Carolina","North Dakota","Ohio","Oklahoma","Oregon",
            "Pennsylvania","Rhode Island","South Carolina","South Dakota",
            "Tennessee","Texas","Utah","Vermont","Virginia","Washington",
            "West Virginia","Wisconsin","Wyoming","District of Columbia"),
  code  = c("AL","AK","AZ","AR","CA","CO","CT","DE","FL","GA","HI","ID",
            "IL","IN","IA","KS","KY","LA","ME","MD","MA","MI","MN","MS",
            "MO","MT","NE","NV","NH","NJ","NM","NY","NC","ND","OH","OK",
            "OR","PA","RI","SC","SD","TN","TX","UT","VT","VA","WA","WV",
            "WI","WY","DC")
)

datos_plot1 <- datos_limpios %>%
  left_join(state_abbrev, by = "state") %>%
  filter(!is.na(code)) %>%
  mutate(
    label = paste0(state, "<br>Muertes: ", format(deaths, big.mark = ",")),
    year  = as.character(year)
  )

plot_geo(datos_plot1, locationmode = "USA-states", frame = ~year) %>%
  add_trace(
    z          = ~deaths,
    locations  = ~code,
    text       = ~label,
    hoverinfo  = "text",
    colorscale = list(
      list(0,    "#f7fbff"),
      list(0.14, "#deebf7"),
      list(0.28, "#c6dbef"),
      list(0.43, "#9ecae1"),
      list(0.57, "#6baed6"),
      list(0.71, "#2171b5"),
      list(1,    "#08306b")
    ),
    zmin     = min(datos_limpios$deaths, na.rm = TRUE),
    zmax     = max(datos_limpios$deaths, na.rm = TRUE),
    colorbar = list(
      title     = "N\u00famero de<br>muertes",
      titlefont = list(color = "#1A3A5C"),
      tickfont  = list(color = "#1A3A5C")
    ),
    marker = list(line = list(color = "#444444", width = 0.8))
  ) %>%
  layout(
    geo = list(
      scope     = "usa",
      showlakes = FALSE,
      lakecolor = "white",
      bgcolor   = "rgba(0,0,0,0)"
    ),
    paper_bgcolor = "rgba(0,0,0,0)",
    font  = list(family = "Segoe UI, Arial, sans-serif", color = "#1A3A5C"),
    title = list(
      text = "N\u00famero de muertes por estado \u2014 EE.UU. (1999\u20132017)",
      font = list(color = "#1A3A5C", size = 13)
    )
  ) %>%
  animation_opts(
    frame      = 800,
    transition = 400,
    easing     = "linear",
    redraw     = FALSE
  ) %>%
  animation_slider(
    currentvalue = list(prefix = "A\u00f1o: ", font = list(color = "#1A3A5C"))
  ) %>%
  animation_button(
    x = 0, xanchor = "left",
    y = -0.08, yanchor = "bottom",
    label = "\u25b6 Reproducir"
  )
```

*Este mapa interactivo muestra la evolución anual del número total de
muertes (en miles) para cada estado de EE.UU. entre 1999 y 2017. Al
deslizar el control superior, se puede observar cómo la cargas de
mortalidad se ha desplazado geográficamente a lo largo del tiempo. Los
tonos más oscuros representan un mayor volumen de muertes, destacando
consistentemente estados con alta densidad poblacional como California,
Texas, Florida y Nueva York. La herramienta emergente (popup)
proporciona el valor exacto en miles al hacer clic sobre cada estado,
permitiendo comparaciones precisas entre años y regiones.*

## 8.3.2 Mapeo – Tasa de mortalidad ajustada por edad de 1999 a 2017 por estados

```{r mapa_tasa, warning=FALSE, message=FALSE, out.width="100%"}
library(dplyr)
library(readr)
library(stringr)
library(janitor)
library(plotly)

datos_limpios2 <- read_csv("NCHS_Leading_Causes.csv") %>%
  clean_names() %>%
  mutate(
    year                    = as.numeric(year),
    state                   = str_trim(state),
    age_adjusted_death_rate = as.numeric(age_adjusted_death_rate)
  ) %>%
  filter(
    cause_name == "All causes",
    state      != "United States",
    year >= 1999, year <= 2017,
    !is.na(age_adjusted_death_rate)
  )

state_abbrev <- tibble::tibble(
  state = c("Alabama","Alaska","Arizona","Arkansas","California","Colorado",
            "Connecticut","Delaware","Florida","Georgia","Hawaii","Idaho",
            "Illinois","Indiana","Iowa","Kansas","Kentucky","Louisiana",
            "Maine","Maryland","Massachusetts","Michigan","Minnesota",
            "Mississippi","Missouri","Montana","Nebraska","Nevada",
            "New Hampshire","New Jersey","New Mexico","New York",
            "North Carolina","North Dakota","Ohio","Oklahoma","Oregon",
            "Pennsylvania","Rhode Island","South Carolina","South Dakota",
            "Tennessee","Texas","Utah","Vermont","Virginia","Washington",
            "West Virginia","Wisconsin","Wyoming","District of Columbia"),
  code  = c("AL","AK","AZ","AR","CA","CO","CT","DE","FL","GA","HI","ID",
            "IL","IN","IA","KS","KY","LA","ME","MD","MA","MI","MN","MS",
            "MO","MT","NE","NV","NH","NJ","NM","NY","NC","ND","OH","OK",
            "OR","PA","RI","SC","SD","TN","TX","UT","VT","VA","WA","WV",
            "WI","WY","DC")
)

datos_plot2 <- datos_limpios2 %>%
  left_join(state_abbrev, by = "state") %>%
  filter(!is.na(code)) %>%
  mutate(
    tasa_label = paste0(state, "<br>Tasa ajustada: ",
                        round(age_adjusted_death_rate, 1), " por 100,000"),
    year = as.character(year)
  )

plot_geo(datos_plot2, locationmode = "USA-states", frame = ~year) %>%
  add_trace(
    z          = ~age_adjusted_death_rate,
    locations  = ~code,
    text       = ~tasa_label,
    hoverinfo  = "text",
    colorscale = list(
      list(0,    "#f7fbff"),
      list(0.14, "#deebf7"),
      list(0.28, "#c6dbef"),
      list(0.43, "#9ecae1"),
      list(0.57, "#6baed6"),
      list(0.71, "#2171b5"),
      list(1,    "#08306b")
    ),
    zmin     = min(datos_limpios2$age_adjusted_death_rate, na.rm = TRUE),
    zmax     = max(datos_limpios2$age_adjusted_death_rate, na.rm = TRUE),
    colorbar = list(
      title     = "Tasa ajustada<br>por 100,000",
      titlefont = list(color = "#1A3A5C"),
      tickfont  = list(color = "#1A3A5C")
    ),
    marker = list(line = list(color = "#444444", width = 0.8))
  ) %>%
  layout(
    geo = list(
      scope     = "usa",
      showlakes = FALSE,
      lakecolor = "white",
      bgcolor   = "rgba(0,0,0,0)"
    ),
    paper_bgcolor = "rgba(0,0,0,0)",
    font  = list(family = "Segoe UI, Arial, sans-serif", color = "#1A3A5C"),
    title = list(
      text = "Tasa de mortalidad ajustada por edad \u2014 EE.UU. (1999\u20132017)",
      font = list(color = "#1A3A5C", size = 13)
    )
  ) %>%
  animation_opts(
    frame      = 800,
    transition = 400,
    easing     = "linear",
    redraw     = FALSE
  ) %>%
  animation_slider(
    currentvalue = list(prefix = "A\u00f1o: ", font = list(color = "#1A3A5C"))
  ) %>%
  animation_button(
    x = 0, xanchor = "left",
    y = -0.08, yanchor = "bottom",
    label = "\u25b6 Reproducir"
  )
```

## 8.3.3. Estados con mayor y menor mortalidad

```{r, echo=TRUE, warning=FALSE, message=FALSE}

library(dplyr)
library(kableExtra)

anio_seleccionado <- 2017

tasas_estado <- datos_limpios %>%
  filter(cause_name == "All causes",
         year == anio_seleccionado) %>%
  group_by(state) %>%
  summarise(
    tasa = mean(age_adjusted_death_rate, na.rm = TRUE),
    .groups = "drop"
  ) %>%
  arrange(desc(tasa))

# Top 5 y Bottom 5
top5 <- tasas_estado %>% slice_head(n = 5)
bottom5 <- tasas_estado %>% slice_tail(n = 5)

tabla_top <- top5 %>%
  mutate(`Tasa` = round(tasa, 1)) %>%
  select(Estado = state, `Tasa por 100,000 hab.` = Tasa)

tabla_bottom <- bottom5 %>%
  mutate(`Tasa` = round(tasa, 1)) %>%
  select(Estado = state, `Tasa por 100,000 hab.` = Tasa)
```

```{r, echo=FALSE, warning=FALSE, message=FALSE}
kable(
    caption = "Estados con mayor tasa de mortalidad – 2017",
    tabla_top) %>%
  kable_styling(bootstrap_options = c("striped", "hover"),
                full_width = FALSE) %>%
  row_spec(0, background = "#ADD8E6", color = "white", bold = TRUE)
```

```{r, echo=FALSE, warning=FALSE, message=FALSE}
kable(
    caption = "Estados con menor tasa de mortalidad – 2017",
    tabla_bottom) %>%
  kable_styling(bootstrap_options = c("striped", "hover"),
                full_width = FALSE) %>%
  row_spec(0, background = "#005AB5", color = "white", bold = TRUE)
```

```{r, echo=TRUE, warning=FALSE, message=FALSE, fig.width=12, fig.height=5}
library(ggplot2)
library(patchwork)

p_top <- ggplot(top5,
                aes(x = reorder(state, tasa),
                    y = tasa)) +
  geom_col(fill = "#ADD8E6", width = 0.6) +
  geom_text(aes(label = round(tasa, 1)),
            hjust = -0.2,
            size = 4,
            fontface = "bold") +
  coord_flip() +
  labs(
    title = paste("Estados con MAYOR tasa –", anio_seleccionado),
    x = NULL,
    y = "Tasa por 100,000 habitantes"
  ) +
  theme_minimal(base_size = 12) +
  scale_y_continuous(expand = expansion(mult = c(0, 0.25))) +
  theme(
    panel.grid.major.y = element_blank(),
    plot.title = element_text(face = "bold", hjust = 0.5)
  )

p_bottom <- ggplot(bottom5,
                   aes(x = reorder(state, -tasa),
                       y = tasa)) +
  geom_col(fill = "#1F78B4", width = 0.6) +
  geom_text(aes(label = round(tasa, 1)),
            hjust = -0.2,
            size = 4,
            fontface = "bold") +
  coord_flip() +
  labs(
    title = paste("Estados con MENOR tasa –", anio_seleccionado),
    x = NULL,
    y = NULL
  ) +
  theme_minimal(base_size = 12) +
  scale_y_continuous(expand = expansion(mult = c(0, 0.25))) +
  theme(
    panel.grid.major.y = element_blank(),
    plot.title = element_text(face = "bold", hjust = 0.5)
  )

p_top + p_bottom +
  plot_annotation(
    title = paste("Estados con tasas de mortalidad más altas y más bajas –", anio_seleccionado)
  )
```

Interpretación: La comparación de tasas de mortalidad en los estados
de EE. UU. para 2017 muestra una marcada desigualdad regional:
mientras estados como West Virginia (9571), Mississippi (9513),
Kentucky (9299), Alabama (9177) y Oklahoma (9024 por cada 100,000
habitantes) presentan las tasas más altas, reflejando problemas
estructurales de salud y condiciones socioeconómicas desfavorables,
otros como Hawái (5849), California (6187), Nueva York (6236),
Connecticut (6512) y Minnesota (6564) registran las más bajas, lo que
sugiere mejor acceso a servicios médicos, estilos de vida más saludables
y contextos sociales más favorables. Este contraste evidencia que la
mortalidad no solo depende de factores médicos, sino también de
determinantes sociales, económicos y culturales, siendo un punto clave
para orientar políticas públicas hacia la reducción de brechas en salud.
