# Series de tiempo por causa

## Causa vs Año

```{r, echo=TRUE, warning=FALSE, message=FALSE}
library(scales)
tasas_nacional <- datos %>%
  filter(causa != "All causes") %>%
  group_by(anio, causa) %>%
  summarise(tasa_promedio = mean(tasa_ajustada, na.rm = TRUE), .groups = "drop")

ggplot(tasas_nacional, aes(x = anio, y = tasa_promedio)) +
  geom_line(color = "#2171B5", size = 0.9) +
  geom_point(color = "#2171B5", size = 1, alpha = 0.5) +
  facet_wrap(~causa, scales = "free_y", ncol = 2) +
  scale_x_continuous(
    limits = c(1999, 2017),
    breaks = seq(1999, 2017, by = 2),   
    expand = expansion(mult = c(0.02, 0.02))
  ) +
  scale_y_continuous(labels = comma) +
  labs(
    title = "Evolución de las tasas de mortalidad ajustadas por edad",
    subtitle = "Cada panel muestra una causa (promedio nacional 1999-2017)",
    x = "Año",
    y = "Tasa por 100,000 habitantes"
  ) +
  theme_minimal(base_size = 11) +
  theme(
    strip.text = element_text(face = "bold", size = 9, color = "black"),
    strip.background = element_rect(fill = "#F0F7FF", color = NA),
    plot.title = element_text(face = "bold", size = 16, hjust = 0.5),
    plot.subtitle = element_text(size = 11, hjust = 0.5, color = "gray30"),
    plot.caption = element_text(size = 9, color = "gray50", hjust = 1),
    axis.title = element_text(face = "bold"),
    axis.text.x = element_text(angle = 45, hjust = 1, size = 7),
    axis.text.y = element_text(size = 7),
    panel.grid.minor = element_blank(),
    panel.spacing = unit(1, "lines")
  )
```

Interpretación: Los paneles facetados permiten ver algo que un gráfico
agregado ocultaría: cada causa tiene su propia "firma" temporal. Las
enfermedades cardíacas muestran la caída más pronunciada y consistente
de todo el período, con una forma casi lineal descendente que refleja
décadas de inversión en cardiología preventiva. El cáncer cae también,
pero a un ritmo más lento y con mayor variabilidad año a año, lo que
sugiere que los avances en oncología son heterogéneos por tipo de tumor.

El contraste más instructivo está entre el Alzheimer y la influenza/
neumonía: el primero sube de forma sostenida, el segundo baja y
presenta picos discretos en años de epidemia griega intensa (2003,
2008). Que la influenza baje estructuralmente mientras el Alzheimer
sube confirma que el sistema de salud ha priorizado la prevención de
enfermedades infecciosas, pero no tiene aún respuesta efectiva para
las neurodegenerativas.

Las lesiones no intencionales son el único panel con un quiebre
estructural claro: la serie es casi plana hasta 2013 y luego se dispara,
lo que impide modelarla como una tendencia continua. Cualquier
proyección de esta causa que no incorpore ese cambio de régimen
subestimaría el riesgo real.

```{r boxplots_semestre, fig.width=12, fig.height=8}
library(tidyverse)
library(scales)

tasas_semestre <- datos %>%
  filter(causa != "All causes") %>%
  mutate(
    semestre_periodo = case_when(
      anio >= 1999 & anio <= 2008 ~ "1er semestre\n(1999–2008)",
      anio >= 2009 & anio <= 2017 ~ "2do semestre\n(2009–2017)"
    )
  ) %>%
  filter(!is.na(semestre_periodo))

# mediana por semestre y causa para el facet
orden_causas_box <- tasas_semestre %>%
  group_by(causa) %>%
  summarise(mediana_global = median(tasa_ajustada, na.rm = TRUE)) %>%
  arrange(desc(mediana_global)) %>%
  pull(causa)

tasas_semestre$causa <- factor(tasas_semestre$causa, levels = orden_causas_box)

ggplot(tasas_semestre, aes(x = semestre_periodo,
                           y = tasa_ajustada,
                           fill = semestre_periodo)) +
  geom_boxplot(
    width = 0.55,
    outlier.shape = 21,
    outlier.size = 1.8,
    outlier.fill = "white",
    outlier.color = "#E74C3C",
    alpha = 0.85
  ) +
  facet_wrap(~causa, scales = "free_y", ncol = 3) +
  scale_fill_manual(values = c(
    "1er semestre\n(1999–2008)" = "#AEC6CF",
    "2do semestre\n(2009–2017)" = "#2C3E50"
  )) +
  scale_y_continuous(labels = comma) +
  labs(
    title = "Distribución de la tasa ajustada de mortalidad por semestre del período",
    subtitle = "Comparación 1999–2008 vs. 2009–2017 para cada causa principal",
    x = NULL,
    y = "Tasa por 100,000 habitantes",
    fill = "Semestre"
  ) +
  theme_minimal(base_size = 11) +
  theme(
    strip.text = element_text(face = "bold", size = 8.5),
    strip.background = element_rect(fill = "#F0F7FF", color = NA),
    plot.title = element_text(face = "bold", size = 15, hjust = 0.5),
    plot.subtitle = element_text(size = 11, hjust = 0.5, color = "gray30"),
    plot.caption = element_text(size = 9, color = "gray50", hjust = 1),
    legend.position = "top",
    axis.text.x = element_text(size = 8),
    panel.spacing = unit(0.8, "lines"),
    panel.grid.minor = element_blank()
  )
```

Los boxplots revelan algo más preciso que las series de tiempo: la
**dispersión dentro de cada subperíodo**. Heart disease y Cancer no solo
bajan de mediana entre el primer (1999–2008) y el segundo período
(2009–2017), sino que también reducen su variabilidad, lo que indica
que la mejora es consistente entre años, no impulsada por un par de
años atípicos. Stroke y Diabetes muestran un patrón similar.

En cambio, Unintentional injuries y Alzheimer no solo suben en
mediana sino que amplían su dispersión en el segundo período, señal de
que la tendencia ascendente se vuelve más irregular y difícil de
predecir. Para Unintentional injuries esto es atribuible a que la
epidemia de opioides no afectó a todos los estados por igual ni al
mismo tiempo, generando alta varianza entre unidades territoriales.
El suicidio sube en mediana pero mantiene dispersión contenida, lo que
sugiere un crecimiento más uniforme geográficamente.

## Heatmap de muertes absolutas por causas y años
```{r, echo=TRUE, warning=FALSE, message=FALSE}
causas_todas <- datos_nacional %>%
  filter(causa != "All causes") %>%
  distinct(causa) %>%
  pull(causa)

# Filtrar datos para el heatmap 
datos_heatmap <- datos_nacional %>%
  filter(causa %in% causas_todas) %>%
  select(anio, causa, muertes)

# Verificar el rango de años y muertes
print(paste("Años en el heatmap:", min(datos_heatmap$anio), "-", max(datos_heatmap$anio)))
print(paste("Rango de muertes:", 
            min(datos_heatmap$muertes), "-", 
            max(datos_heatmap$muertes)))

ggplot(datos_heatmap, aes(x = anio, 
                         y = reorder(causa, muertes, sum),
                         fill = muertes)) +
  geom_tile(color = "white", linewidth = 0.1) +
  scale_fill_gradientn(
    colours = c("#DCE6F1", "#6C8EBF", "#1A3A5C"),
    trans = "sqrt",   
    name = "Número de muertes",
    labels = comma
  ) +
  scale_x_continuous(
    breaks = seq(1999, 2017, by = 2),  
    expand = expansion(mult = c(0.01, 0.01))
  ) +
  labs(
    title = "Intensidad de muertes absolutas por causa y año",
    subtitle = "Celdas más oscuras indican mayor número de muertes (1999-2017)",
    x = "Año",
    y = "Causa"
  ) +
  theme_minimal(base_size = 11) +
  theme(
    plot.title = element_text(face = "bold", size = 16, hjust = 0.5, color = "#1A3A5C"),
    plot.subtitle = element_text(size = 11, hjust = 0.5, color = "gray30"),
    axis.text.x = element_text(angle = 45, hjust = 1, size = 8),
    axis.text.y = element_text(size = 9),
    legend.title = element_text(color = "#1A3A5C"),
    legend.text = element_text(color = "#1A3A5C"),
    legend.position = "right",
    legend.key.height = unit(1.5, "cm"),
    panel.grid = element_blank()
  )
```

Interpretación: El heatmap permite comparar simultáneamente magnitud y
evolución temporal, algo que los gráficos de líneas individuales no
logran. Las enfermedades cardíacas y el cáncer dominan con celdas
persistentemente oscuras, superando 600,000 muertes anuales cada una,
pero si se observa con atención, las celdas de cardíacas se
**aclaran** ligeramente de izquierda a derecha, lo que traduce la caída
de la tasa ajustada en volumen absoluto controlado.

El Alzheimer presenta el patrón opuesto: sus celdas se oscurecen
progresivamente, un oscurecimiento que se acelera en la segunda mitad
del período. Esto es coherente con que en 2017 ya se acerca en
intensidad visual a causas como Stroke o CLRD, que hace 18 años lo
superaban ampliamente.

Un detalle que el heatmap hace visible y que los gráficos de tasa
ocultan: las lesiones no intencionales tienen celdas de intensidad
media pero creciente, mientras que influenza/neumonía tiene celdas de
intensidad similar pero estable o decreciente. Esto confirma que la
diferencia entre ambas no es solo de magnitud sino de dirección, y que
de mantenerse la tendencia, las lesiones terminarán superando a
influenza como causa en el rango medio del ranking.

## Análisis Geográfico: Disparidades por Estado

Las tasas de mortalidad no se distribuyen de manera homogénea en el
territorio estadounidense. Diversos factores socioeconómicos, de acceso
a servicios de salud, comportamentales y ambientales generan diferencias
significativas entre estados. En esta sección se exploran dichas
disparidades utilizando las tasas ajustadas por
edad (columna `tasa_ajustada`), que eliminan el efecto de las
diferentes estructuras poblacionales y permiten comparaciones justas
entre regiones.

## Mapeo - Número de muertes de 1999 a 2017 por estados

```{r mapa_muertes, warning=FALSE, message=FALSE, out.width="100%"}
library(dplyr)
library(readr)
library(stringr)
library(janitor)
library(plotly)

datos_limpios <- read_csv("NCHS_Leading_Causes.csv") %>%
  clean_names() %>%
  mutate(
    year   = as.numeric(year),
    state  = str_trim(state),
    deaths = as.numeric(deaths)
  ) %>%
  filter(
    cause_name == "All causes",
    state      != "United States",
    year >= 1999, year <= 2017,
    !is.na(deaths)
  )

state_abbrev <- tibble::tibble(
  state = c("Alabama","Alaska","Arizona","Arkansas","California","Colorado",
            "Connecticut","Delaware","Florida","Georgia","Hawaii","Idaho",
            "Illinois","Indiana","Iowa","Kansas","Kentucky","Louisiana",
            "Maine","Maryland","Massachusetts","Michigan","Minnesota",
            "Mississippi","Missouri","Montana","Nebraska","Nevada",
            "New Hampshire","New Jersey","New Mexico","New York",
            "North Carolina","North Dakota","Ohio","Oklahoma","Oregon",
            "Pennsylvania","Rhode Island","South Carolina","South Dakota",
            "Tennessee","Texas","Utah","Vermont","Virginia","Washington",
            "West Virginia","Wisconsin","Wyoming","District of Columbia"),
  code  = c("AL","AK","AZ","AR","CA","CO","CT","DE","FL","GA","HI","ID",
            "IL","IN","IA","KS","KY","LA","ME","MD","MA","MI","MN","MS",
            "MO","MT","NE","NV","NH","NJ","NM","NY","NC","ND","OH","OK",
            "OR","PA","RI","SC","SD","TN","TX","UT","VT","VA","WA","WV",
            "WI","WY","DC")
)

datos_plot1 <- datos_limpios %>%
  left_join(state_abbrev, by = "state") %>%
  filter(!is.na(code)) %>%
  mutate(
    label = paste0(state, "<br>Muertes: ", format(deaths, big.mark = ",")),
    year  = as.character(year)
  )

plot_geo(datos_plot1, locationmode = "USA-states", frame = ~year) %>%
  add_trace(
    z          = ~deaths,
    locations  = ~code,
    text       = ~label,
    hoverinfo  = "text",
    colorscale = list(
      list(0,    "#f7fbff"),
      list(0.14, "#deebf7"),
      list(0.28, "#c6dbef"),
      list(0.43, "#9ecae1"),
      list(0.57, "#6baed6"),
      list(0.71, "#2171b5"),
      list(1,    "#08306b")
    ),
    zmin     = min(datos_limpios$deaths, na.rm = TRUE),
    zmax     = max(datos_limpios$deaths, na.rm = TRUE),
    colorbar = list(
      title     = "N\u00famero de<br>muertes",
      titlefont = list(color = "#1A3A5C"),
      tickfont  = list(color = "#1A3A5C")
    ),
    marker = list(line = list(color = "#444444", width = 0.8))
  ) %>%
  layout(
    geo = list(
      scope     = "usa",
      showlakes = FALSE,
      lakecolor = "white",
      bgcolor   = "rgba(0,0,0,0)"
    ),
    paper_bgcolor = "rgba(0,0,0,0)",
    font  = list(family = "Segoe UI, Arial, sans-serif", color = "#1A3A5C"),
    title = list(
      text = "N\u00famero de muertes por estado \u2014 EE.UU. (1999\u20132017)",
      font = list(color = "#1A3A5C", size = 13)
    )
  ) %>%
  animation_opts(
    frame      = 800,
    transition = 400,
    easing     = "linear",
    redraw     = FALSE
  ) %>%
  animation_slider(
    currentvalue = list(prefix = "A\u00f1o: ", font = list(color = "#1A3A5C"))
  ) %>%
  animation_button(
    x = 0, xanchor = "left",
    y = -0.08, yanchor = "bottom",
    label = "\u25b6 Reproducir"
  )
```

*Este mapa interactivo muestra la evolución anual del número total de
muertes (en miles) para cada estado de EE.UU. entre 1999 y 2017. Al
deslizar el control superior, se puede observar cómo la cargas de
mortalidad se ha desplazado geográficamente a lo largo del tiempo. Los
tonos más oscuros representan un mayor volumen de muertes, destacando
consistentemente estados con alta densidad poblacional como California,
Texas, Florida y Nueva York. La herramienta emergente (popup)
proporciona el valor exacto en miles al hacer clic sobre cada estado,
permitiendo comparaciones precisas entre años y regiones.*

## Mapeo – Tasa de mortalidad ajustada por edad de 1999 a 2017 por estados

```{r mapa_tasa, warning=FALSE, message=FALSE, out.width="100%"}
library(dplyr)
library(readr)
library(stringr)
library(janitor)
library(plotly)

datos_limpios2 <- read_csv("NCHS_Leading_Causes.csv") %>%
  clean_names() %>%
  mutate(
    year                    = as.numeric(year),
    state                   = str_trim(state),
    age_adjusted_death_rate = as.numeric(age_adjusted_death_rate)
  ) %>%
  filter(
    cause_name == "All causes",
    state      != "United States",
    year >= 1999, year <= 2017,
    !is.na(age_adjusted_death_rate)
  )

state_abbrev <- tibble::tibble(
  state = c("Alabama","Alaska","Arizona","Arkansas","California","Colorado",
            "Connecticut","Delaware","Florida","Georgia","Hawaii","Idaho",
            "Illinois","Indiana","Iowa","Kansas","Kentucky","Louisiana",
            "Maine","Maryland","Massachusetts","Michigan","Minnesota",
            "Mississippi","Missouri","Montana","Nebraska","Nevada",
            "New Hampshire","New Jersey","New Mexico","New York",
            "North Carolina","North Dakota","Ohio","Oklahoma","Oregon",
            "Pennsylvania","Rhode Island","South Carolina","South Dakota",
            "Tennessee","Texas","Utah","Vermont","Virginia","Washington",
            "West Virginia","Wisconsin","Wyoming","District of Columbia"),
  code  = c("AL","AK","AZ","AR","CA","CO","CT","DE","FL","GA","HI","ID",
            "IL","IN","IA","KS","KY","LA","ME","MD","MA","MI","MN","MS",
            "MO","MT","NE","NV","NH","NJ","NM","NY","NC","ND","OH","OK",
            "OR","PA","RI","SC","SD","TN","TX","UT","VT","VA","WA","WV",
            "WI","WY","DC")
)

datos_plot2 <- datos_limpios2 %>%
  left_join(state_abbrev, by = "state") %>%
  filter(!is.na(code)) %>%
  mutate(
    tasa_label = paste0(state, "<br>Tasa ajustada: ",
                        round(age_adjusted_death_rate, 1), " por 100,000"),
    year = as.character(year)
  )

plot_geo(datos_plot2, locationmode = "USA-states", frame = ~year) %>%
  add_trace(
    z          = ~age_adjusted_death_rate,
    locations  = ~code,
    text       = ~tasa_label,
    hoverinfo  = "text",
    colorscale = list(
      list(0,    "#f7fbff"),
      list(0.14, "#deebf7"),
      list(0.28, "#c6dbef"),
      list(0.43, "#9ecae1"),
      list(0.57, "#6baed6"),
      list(0.71, "#2171b5"),
      list(1,    "#08306b")
    ),
    zmin     = min(datos_limpios2$age_adjusted_death_rate, na.rm = TRUE),
    zmax     = max(datos_limpios2$age_adjusted_death_rate, na.rm = TRUE),
    colorbar = list(
      title     = "Tasa ajustada<br>por 100,000",
      titlefont = list(color = "#1A3A5C"),
      tickfont  = list(color = "#1A3A5C")
    ),
    marker = list(line = list(color = "#444444", width = 0.8))
  ) %>%
  layout(
    geo = list(
      scope     = "usa",
      showlakes = FALSE,
      lakecolor = "white",
      bgcolor   = "rgba(0,0,0,0)"
    ),
    paper_bgcolor = "rgba(0,0,0,0)",
    font  = list(family = "Segoe UI, Arial, sans-serif", color = "#1A3A5C"),
    title = list(
      text = "Tasa de mortalidad ajustada por edad \u2014 EE.UU. (1999\u20132017)",
      font = list(color = "#1A3A5C", size = 13)
    )
  ) %>%
  animation_opts(
    frame      = 800,
    transition = 400,
    easing     = "linear",
    redraw     = FALSE
  ) %>%
  animation_slider(
    currentvalue = list(prefix = "A\u00f1o: ", font = list(color = "#1A3A5C"))
  ) %>%
  animation_button(
    x = 0, xanchor = "left",
    y = -0.08, yanchor = "bottom",
    label = "\u25b6 Reproducir"
  )
```

## Estados con mayor y menor mortalidad

```{r, echo=TRUE, warning=FALSE, message=FALSE}

library(dplyr)
library(kableExtra)

anio_seleccionado <- 2017

tasas_estado <- datos_limpios %>%
  filter(cause_name == "All causes",
         year == anio_seleccionado) %>%
  group_by(state) %>%
  summarise(
    tasa = mean(age_adjusted_death_rate, na.rm = TRUE),
    .groups = "drop"
  ) %>%
  arrange(desc(tasa))

# Top 5 y Bottom 5
top5 <- tasas_estado %>% slice_head(n = 5)
bottom5 <- tasas_estado %>% slice_tail(n = 5)

tabla_top <- top5 %>%
  mutate(`Tasa` = round(tasa, 1)) %>%
  select(Estado = state, `Tasa por 100,000 hab.` = Tasa)

tabla_bottom <- bottom5 %>%
  mutate(`Tasa` = round(tasa, 1)) %>%
  select(Estado = state, `Tasa por 100,000 hab.` = Tasa)
```

```{r, echo=FALSE, warning=FALSE, message=FALSE}
kable(
    caption = "Estados con mayor tasa de mortalidad – 2017",
    tabla_top) %>%
  kable_styling(bootstrap_options = c("striped", "hover"),
                full_width = FALSE) %>%
  row_spec(0, background = "#ADD8E6", color = "white", bold = TRUE)
```

```{r, echo=FALSE, warning=FALSE, message=FALSE}
kable(
    caption = "Estados con menor tasa de mortalidad – 2017",
    tabla_bottom) %>%
  kable_styling(bootstrap_options = c("striped", "hover"),
                full_width = FALSE) %>%
  row_spec(0, background = "#005AB5", color = "white", bold = TRUE)
```

```{r, echo=TRUE, warning=FALSE, message=FALSE, fig.width=12, fig.height=5}
library(ggplot2)
library(patchwork)

p_top <- ggplot(top5,
                aes(x = reorder(state, tasa),
                    y = tasa)) +
  geom_col(fill = "#ADD8E6", width = 0.6) +
  geom_text(aes(label = round(tasa, 1)),
            hjust = -0.2,
            size = 4,
            fontface = "bold") +
  coord_flip() +
  labs(
    title = paste("Estados con MAYOR tasa –", anio_seleccionado),
    x = NULL,
    y = "Tasa por 100,000 habitantes"
  ) +
  theme_minimal(base_size = 12) +
  scale_y_continuous(expand = expansion(mult = c(0, 0.25))) +
  theme(
    panel.grid.major.y = element_blank(),
    plot.title = element_text(face = "bold", hjust = 0.5)
  )

p_bottom <- ggplot(bottom5,
                   aes(x = reorder(state, -tasa),
                       y = tasa)) +
  geom_col(fill = "#1F78B4", width = 0.6) +
  geom_text(aes(label = round(tasa, 1)),
            hjust = -0.2,
            size = 4,
            fontface = "bold") +
  coord_flip() +
  labs(
    title = paste("Estados con MENOR tasa –", anio_seleccionado),
    x = NULL,
    y = NULL
  ) +
  theme_minimal(base_size = 12) +
  scale_y_continuous(expand = expansion(mult = c(0, 0.25))) +
  theme(
    panel.grid.major.y = element_blank(),
    plot.title = element_text(face = "bold", hjust = 0.5)
  )

p_top + p_bottom +
  plot_annotation(
    title = paste("Estados con tasas de mortalidad más altas y más bajas –", anio_seleccionado)
  )
```

Interpretación: La comparación de tasas de mortalidad en los estados
de EE. UU. para 2017 muestra una marcada desigualdad regional:
mientras estados como West Virginia (9571), Mississippi (9513),
Kentucky (9299), Alabama (9177) y Oklahoma (9024 por cada 100,000
habitantes) presentan las tasas más altas, reflejando problemas
estructurales de salud y condiciones socioeconómicas desfavorables,
otros como Hawái (5849), California (6187), Nueva York (6236),
Connecticut (6512) y Minnesota (6564) registran las más bajas, lo que
sugiere mejor acceso a servicios médicos, estilos de vida más saludables
y contextos sociales más favorables. Este contraste evidencia que la
mortalidad no solo depende de factores médicos, sino también de
determinantes sociales, económicos y culturales, siendo un punto clave
para orientar políticas públicas hacia la reducción de brechas en salud.
