# Caso de estudio: West Virginia

West Virginia el estado con la tasa de mortalidad ajustada por edad
más alta del país en 2017 (957.5 por 100,000 habitantes), casi el
doble que Hawái con 584.9, el estado con la tasa más baja. Esta
posición, identificada en la *sección* *8.3.3*, lo convierte en el caso
de estudio más relevante para examinar si las disparidades geográficas
documentadas en la literatura [@james2018] son persistentes, o si
responden a fluctuaciones puntuales. Primero se examina la evolución
de todas las causas de muerte en el estado a lo largo del período;
luego se profundiza en la comparación 1999 vs. 2017 por causa y
finalmente se contrasta la serie temporal del estado con el promedio
nacional, para evaluar si West Virginia converge o diverge con el
resto del país.

## Evolución de las causas de muerte en West Virginia (1999–2017)

El siguiente gráfico muestra la trayectoria de cada causa de muerte en
West Virginia a lo largo del período, destacando la causa que presenta
el comportamiento más atípico: las lesiones no intencionales
(Unintentional Injuries).

```{r wv_series_causas, message=FALSE, warning=FALSE, fig.width=10, fig.height=6}
library(dplyr)
library(ggplot2)
library(scales)
library(readr)
library(janitor)
library(stringr)

datos_limpios <- read_csv("NCHS_Leading_Causes.csv") %>%
  clean_names() %>%
  mutate(
    year                     = as.numeric(year),
    state                    = str_trim(state),
    deaths                   = as.numeric(deaths),
    age_adjusted_death_rate  = as.numeric(age_adjusted_death_rate)
  ) %>%
  filter(
    state != "United States",
    year  >= 1999,
    year  <= 2017
  )

# Datos estatales de West Virginia – todas las causas 
wv_causas <- datos_limpios %>%
  filter(
    state      == "West Virginia",
    cause_name != "All causes",
    !is.na(age_adjusted_death_rate)
  ) %>%
  arrange(year) %>%
  mutate(
    destacar = ifelse(
      cause_name == "Unintentional injuries",
      "Unintentional injuries",
      "Otras causas"
    )
  )

ggplot(wv_causas,
       aes(x     = year,
           y     = age_adjusted_death_rate,
           group = cause_name,
           color = destacar)) +
  geom_line(data      = subset(wv_causas, destacar == "Otras causas"),
            linewidth = 0.9, alpha = 0.45) +
  geom_line(data      = subset(wv_causas, destacar == "Unintentional injuries"),
            linewidth = 2.0) +
  geom_point(data  = subset(wv_causas, destacar == "Unintentional injuries"),
             size  = 2.5) +
  geom_vline(xintercept = 2014, linetype = "dashed",
             color = "#D62828", alpha = 0.5) +
  annotate("text", x = 2014.2, y = 15,
           label = "2014: punto de\naceleración",
           hjust = 0, color = "#D62828",
           fontface = "italic", size = 3.3) +
  scale_color_manual(values = c(
    "Unintentional injuries" = "#D62828",
    "Otras causas"           = "#9AA0A6"
  )) +
  scale_x_continuous(breaks = seq(1999, 2017, by = 2),
                     limits = c(1999, 2017)) +
  scale_y_continuous(labels = comma) +
  labs(
    title    = "Evolución de las causas de muerte en West Virginia (1999–2017)",
    subtitle = "Las lesiones no intencionales (rojo) son la causa de mayor crecimiento desde 2014",
    x = "Año", y = "Tasa ajustada por 100,000 hab.",
    color   = ""
  ) +
  theme_minimal(base_size = 13) +
  theme(
    panel.background = element_rect(fill = "#F4F6F8", color = NA),
    plot.background  = element_rect(fill = "#F4F6F8", color = NA),
    panel.grid.major = element_line(color = "white", linewidth = 0.8),
    panel.grid.minor = element_blank(),
    legend.position  = "top",
    plot.title       = element_text(face = "bold", size = 14, hjust = 0.5),
    plot.subtitle    = element_text(color = "#D62828", face = "bold",
                                    size = 10, hjust = 0.5),
    axis.text.x      = element_text(angle = 45, hjust = 1)
  )
```

Mientras la mayoría de las causas en West Virginia muestran una
tendencia descendente o estable, las lesiones no intencionales
(Unintentional injuries) exhiben un comportamiento opuesto: tras
mantenerse relativamente estables entre 1999 y 2013, experimentan una
aceleración pronunciada a partir de 2014. Este punto de inflexión no
es aleatorio: coincide con el agravamiento de la epidemia de sobredosis
de opioides en el estado, que según el Departamento de Salud de West
Virginia (WVDHHR) convirtió a las intoxicaciones por medicamentos
recetados en la principal causa de muerte accidental entre los menores
de 45 años [@daugherty2019].

## ¿Qué explica el crecimiento de las lesiones no intencionales en West Virginia?

No es casual que la diferencia de West Virginia contra la media
nacional sea en la categoría de lesiones no intencionadas. Se
identifican 5 categorías documentadas por el Programa de Prevención de
Violencia y Lesiones de West Virginia (WVDHHR) como las principales
subcausas detrás de la categoría Unintentional injuries en el estado.

La mas severa es la sobredosis con medicinas recetadas. A partir
de los años noventa, médicos comenzaron a recetar en masa opiáceos con
la idea de que el dolor crónico estaba siendo subtratado. Una
consecuencia fue una epidemia: en *2012* se entregaron 259 millones
de recetas de analgésico en EE.UU., suficiente para que un adulto
norteamericano tuviera su propio frasco. WV absorbió ese impacto de
lleno. Las hospitalizaciones con un diagnóstico relativo a las drogas
aumentaron de 363.7 a 506.5 por cada 10,000 egresos entre el
*2007* al *2011,* los arrestos relacionados con las violaciones de las
drogas aumentaron más del 40% de *2004* a *2011* y más del 95%
de los informes de abusos que fueron recibidos en la línea de ayuda
estatal en *2012* se debieron a las drogas opiáceas: la oxicodona lidero
la lista con el 31.8%. La sobredosis ya es la primera causa de
muerte en el estado para menores de 45.

El segundo factor es el traumatismo craneoencefálico. Durante *2015*
fallecieron 411 residentes debido a esto 20% de todas las
defunciones originadas por lesión, y otras 763 personas fueron
internadas 25%. El punto focalizante es hacia dónde va el problema
el 40.9% de las defunciones de TBI anuales corresponden a
hombres/mujeres mayores de 65 años y casi 4 de cada 5 del grupo mayor
son causadas por una caída. El conjunto que más sufrió muertes y
hospitalizaciones estaba entre los 75 y 84 años. Éste no es el hecho
menor en un estado con poblaciones envejecidas y servicios de sanidad
distribuidos fuera del área rural.

Los accidentes de circulación van en el tercer puesto. 292 personas
adicionales fueron hospitalizadas. En *2015*, 341 personas murieron en
choques vehiculares, casi el 17% de todas las muertes por lesión.
Los accidentes del tránsito son la primera causa de muerte para gente
entre 5 y 24 años, y la segunda para mayores de 25. Como estado con
carreteras de montaña, grandes distancias y deficiente infraestructura
para el transporte público, esa cifra lleva consigo su contexto.

El abuso infantil y negligencia también pesan. En *2015* cinco niños de
0 a 5 años murieron debido al maltrato infantil, un 26% del número
total de muerte por lesiones para esa población. Otros 19 niños con la
misma franja etaria fue hospitalizado por la misma causa en *2013*,
10% de todas las hospitalizaciones por lesiones. En el caso del
maltrato infantil, se entiende por maltrato tanto los actos abusivos
directos como la falta o desatención: con otras palabras, la cobertura
inadecuada a las necesidades básicas físicas, emocionales o educativas
del infante. En ambos, el daño puede ser tan severo. Y finalmente, la
violencia de pareja intima completa el mapa. Sin figurar con un número
directo de muertes mortales en cualquier registro disponible, WVDHHR
lo registra sin embargo como un factor de riesgo documentado en el
perfil estatal de lesiones. Es un espectro que va del abuso
físico/sexual a las amenazas y el control emocional; su presencia en
entornos de limitado acceso al soporte agrava la afectación.

Considerado el conjunto de éstos cinco factores no son problemas
aislados. Son diferentes expresiones de una misma vulnerabilidad
estructural: Estado con depresión económica, población envejecida,
áreas rurales con acceso limitado a sanidad y una historia de
dependencias hacia industrias en desaparición. Las políticas generales
no alcanzan para esto. Lo que los datos sugieren es que se requieren
intervenciones en función de WV, y no recetas nacionales aplicadas de
forma uniforme. Intervenciones territoriales focalizadas que aborden los
determinantes sociales, factores conductuales, económicos y de acceso a
servicios de salud específicos

## Comparación de muertes por causa: West Virginia 1999 vs. 2017

Para cuantificar el cambio absoluto en cada causa entre el inicio y
el final del período, se compara directamente el número de muertes en
West Virginia en 1999 y 2017.

```{r wv_comparacion_barras, message=FALSE, warning=FALSE, fig.width=10, fig.height=6}
library(dplyr)
library(ggplot2)
library(scales)
library(readr)
library(janitor)
library(stringr)

datos_limpios <- read_csv(
  "NCHS_Leading_Causes.csv",
  col_types = cols(.default = col_character())
) %>%
  clean_names() %>%
  mutate(
    year                    = as.numeric(year),
    state                   = str_trim(state),
    deaths                  = as.numeric(gsub("\\.", "", deaths)),
    age_adjusted_death_rate = as.numeric(gsub(",", ".", age_adjusted_death_rate))
  ) %>%
  filter(
    state != "United States",
    year  >= 1999,
    year  <= 2017
  )

wv_comp <- datos_limpios %>%
  filter(
    state      == "West Virginia",
    year       %in% c(1999, 2017),
    cause_name != "All causes",
    !is.na(deaths)
  ) %>%
  select(year, cause_name, deaths) %>%
  mutate(year = factor(year))

orden_causas_wv <- wv_comp %>%
  filter(year == 2017) %>%
  arrange(deaths) %>%
  pull(cause_name)

wv_comp <- wv_comp %>%
  mutate(cause_name = factor(cause_name, levels = orden_causas_wv))

ggplot(wv_comp,
       aes(x = cause_name, y = deaths, fill = year)) +
  geom_col(position = "dodge", width = 0.7) +
  geom_text(aes(label = comma(deaths)),
            position = position_dodge(0.7),
            hjust = -0.1, size = 3.2, fontface = "bold") +
  coord_flip() +
  scale_fill_manual(values = c("1999" = "#457B9D", "2017" = "#1D3557")) +
  scale_y_continuous(labels = comma,
                     expand = expansion(mult = c(0, 0.22))) +
  labs(
    title    = "West Virginia – Muertes por causa: 1999 vs. 2017",
    subtitle = "Unintentional injuries es la única causa con crecimiento pronunciado y sostenido",
    x = NULL, y = "Número de muertes",
    fill    = "Año"
  ) +
  theme_minimal(base_size = 13) +
  theme(
    plot.title         = element_text(face = "bold", hjust = 0.5, size = 13),
    plot.subtitle      = element_text(hjust = 0.5, size = 9.5, color = "gray40"),
    legend.position    = "top",
    panel.grid.major.y = element_blank(),
    axis.text.y        = element_text(size = 10)
  )
```

## West Virginia vs. Promedio Nacional (1999–2017)

La pregunta principal de esta subsección es: ¿West Virginia converge
con el resto del país a lo largo del tiempo o la brecha se mantiene
estructuralmente estable? La comparación se establece entre la tasa
ajustada de West Virginia y el promedio de todos los estados, que es
la referencia metodológicamente correcta para evaluar disparidades
territoriales [@james2018].

```{r wv_vs_nacional, message=FALSE, warning=FALSE, fig.width=10, fig.height=6}
library(dplyr)
library(ggplot2)
library(scales)

# Serie West Virginia – All causes
wv_total <- datos_limpios %>%
  filter(
    state      == "West Virginia",
    cause_name == "All causes",
    !is.na(age_adjusted_death_rate)
  ) %>%
  arrange(year) %>%
  select(year, age_adjusted_death_rate) %>%
  mutate(serie = "West Virginia")

# Promedio de los 50 estados + DC (excluye el agregado nacional)
promedio_nac <- datos_limpios %>%
  filter(
    state      != "United States",
    cause_name == "All causes",
    !is.na(age_adjusted_death_rate)
  ) %>%
  group_by(year) %>%
  summarise(
    age_adjusted_death_rate = mean(age_adjusted_death_rate, na.rm = TRUE),
    .groups = "drop"
  ) %>%
  mutate(serie = "Promedio Nacional")

# Calcular brecha por año
brecha_df <- wv_total %>%
  left_join(
    promedio_nac %>% select(year, tasa_nac = age_adjusted_death_rate),
    by = "year"
  ) %>%
  mutate(brecha = age_adjusted_death_rate - tasa_nac)

brecha_promedio <- round(mean(brecha_df$brecha, na.rm = TRUE), 1)
brecha_inicio   <- round(brecha_df$brecha[brecha_df$year == 1999], 1)
brecha_final    <- round(brecha_df$brecha[brecha_df$year == 2017], 1)

# Unir series
ambas_series <- bind_rows(
  wv_total    %>% select(year, age_adjusted_death_rate, serie),
  promedio_nac %>% select(year, age_adjusted_death_rate, serie)
)

ggplot() +

  # brecha sombreada
  geom_ribbon(
    data  = brecha_df,
    aes(x = year, ymin = tasa_nac, ymax = age_adjusted_death_rate),
    fill  = "#E63946", alpha = 0.13
  ) +

  # Lineas de las dos series
  geom_line(
    data = ambas_series,
    aes(x = year, y = age_adjusted_death_rate,
        color = serie, linetype = serie),
    linewidth = 1.4
  ) +
  geom_point(
    data = ambas_series,
    aes(x = year, y = age_adjusted_death_rate, color = serie),
    size = 2.2
  ) +

  # Anotacion de la brecha persistente
  annotate("text",
           x     = 2008,
           y     = mean(wv_total$age_adjusted_death_rate) - 130,
           label = paste0("Brecha promedio:\n+", brecha_promedio,
                          " por 100,000 hab.\n(persistente 1999–2017)"),
           color = "#E63946", fontface = "bold",
           size  = 3.6, hjust = 0.5) +

  scale_color_manual(
    values = c("West Virginia"     = "#E63946",
               "Promedio Nacional" = "#1D3557")
  ) +
  scale_linetype_manual(
    values = c("West Virginia"     = "solid",
               "Promedio Nacional" = "dashed")
  ) +
  scale_x_continuous(breaks = seq(1999, 2017, by = 2)) +
  scale_y_continuous(labels = comma) +

  labs(
    title    = "West Virginia vs. Promedio Nacional",
    subtitle = "Evolución de la tasa ajustada de mortalidad – todas las causas (1999–2017)",
    x        = "Año",
    y        = "Tasa por 100,000 hab.",
    color    = NULL, linetype = NULL
  ) +

  theme_minimal(base_size = 13) +
  theme(
    legend.position  = "top",
    legend.text      = element_text(size = 11, face = "bold"),
    plot.title       = element_text(face = "bold", size = 14, hjust = 0.5),
    plot.subtitle    = element_text(size = 10, hjust = 0.5, color = "gray40"),
    axis.text.x      = element_text(angle = 45, hjust = 1),
    panel.grid.minor = element_blank()
  )
```


```{r, message=FALSE, warning=FALSE, echo=TRUE}
library(kableExtra)

brecha_df %>%
  filter(year %in% c(1999, 2003, 2007, 2011, 2014, 2017)) %>%
  mutate(
    age_adjusted_death_rate = round(age_adjusted_death_rate, 1),
    tasa_nac                = round(tasa_nac, 1),
    brecha                  = round(brecha, 1)
  ) %>%
  select(
    `Año`                  = year,
    `WV (tasa)`            = age_adjusted_death_rate,
    `Nacional (promedio)`  = tasa_nac,
    `Brecha (WV − Nac.)`   = brecha
  ) %>%
  kable(
    caption = "Brecha entre West Virginia y el promedio nacional – años seleccionados",
    
    
    align   = c("c", "c", "c", "c")
  ) %>%
  kable_styling(
    bootstrap_options = c("striped", "hover"),
    full_width = FALSE, font_size = 12, position = "center"
  ) %>%
  row_spec(0, background = "#1D3557", color = "white", bold = TRUE) %>%
  column_spec(4, color = "#E63946", bold = TRUE)

```

Interpretación: El hallazgo central es que la brecha absoluta
entre West Virginia y el promedio nacional no se cierra, se inicia en
`r brecha_inicio` puntos en 1999 y permanece en torno a `r brecha_final`
puntos en 2017, con una brecha promedio de `r brecha_promedio` puntos
durante todo el período.West Virginia mejora, pero no converge. El
estado avanza en paralelo al país sin acortar la distancia que lo separa
de la media nacional. Este resultado confirma la hipótesis de @james2018
sobre la persistencia estructural de las disparidades en el sureste y
los apalaches: el gradiente de mortalidad no responde suficientemente a
las mejoras generales del sistema de salud porque sus determinantes son
estructurales a mayor desempleo, menor nivel educativo, alta prevalencia
de enfermedades crónicas y el peso creciente de la epidemia de opioides
documentada en la *sección 9.1*.

