# 11. Modelo 1 – ARIMA

Con el perfil de West Virginia caracterizado en el estudio de caso, el paso siguiente es proyectar
su trayectoria futura. Los objetivos del modelo predictivo son:

1.  Proyectar la tasa ajustada total de West Virginia hacia
    2018–2022, el período posterior al horizonte de los datos.
2.  Proyectar específicamente la tasa de Unintentional injuries, la
    causa de mayor crecimiento y el indicador diferenciador clave del
    estado, cuya aceleración desde 2014 hace especialmente relevante
    anticipar su comportamiento futuro [@daugherty2019].

Se implementa un modelo ARIMA (Autoregressive Integrated Moving
Average), estándar metodológico en epidemiología para series de tiempo
de mortalidad [@shah2019], siguiendo tres pasos: evaluación de
estacionariedad, identificación del orden óptimo, ajuste y proyección
con intervalos de confianza.

## 11.1. Construcción de las series de tiempo

```{r sec11_arima_setup, message=FALSE, warning=FALSE}
library(forecast)
library(tseries)
library(readr)
library(janitor)
library(stringr)

datos_limpios <- read_csv(
  "NCHS_Leading_Causes.csv",
  col_types = cols(.default = col_character())
) %>%
  clean_names() %>%
  mutate(
    year  = as.numeric(year),
    state = str_trim(state),
    deaths                  = as.numeric(gsub("\\.", "", deaths)),
    age_adjusted_death_rate = as.numeric(
      gsub(",", ".", gsub("\\.", "", age_adjusted_death_rate))
    )
  ) %>%
  filter(
    state != "United States",
    year  >= 1999,
    year  <= 2017
  )

# --- Serie 1: Tasa ajustada total – West Virginia ---
serie_wv_total <- datos_limpios %>%
  filter(state      == "West Virginia",
         cause_name == "All causes",
         !is.na(age_adjusted_death_rate)) %>%
  arrange(year) %>%
  pull(age_adjusted_death_rate)

ts_wv_total <- ts(serie_wv_total, start = 1999, frequency = 1)

# --- Serie 2: Tasa de Unintentional injuries – West Virginia ---
serie_wv_acc <- datos_limpios %>%
  filter(state      == "West Virginia",
         cause_name == "Unintentional injuries",
         !is.na(age_adjusted_death_rate)) %>%
  arrange(year) %>%
  pull(age_adjusted_death_rate)

ts_wv_acc <- ts(serie_wv_acc, start = 1999, frequency = 1)

cat("Serie All causes WV (1999–2017):\n");     print(round(serie_wv_total, 1))
cat("\nSerie Unintentional Injuries WV:\n"); print(round(serie_wv_acc, 1))

```

## 11.2. Prueba de estacionariedad – Dickey-Fuller Aumentada (ADF)

La hipótesis nula de la prueba ADF establece que la serie tiene raíz
unitaria (no estacionaria). Un valor-p \< 0.05 permite rechazarla. Si la
serie resulta no estacionaria, `auto.arima()` aplica diferenciación
automáticamente (`d ≥ 1`).

```{r, message=FALSE, warning=FALSE}
library(kableExtra)

adf_total <- adf.test(ts_wv_total, alternative = "stationary")
adf_acc   <- adf.test(ts_wv_acc,   alternative = "stationary")

data.frame(
  Serie             = c("WV – All causes",
                        "WV – Unintentional injuries"),
  `Estadístico ADF` = c(round(adf_total$statistic, 4),
                         round(adf_acc$statistic,   4)),
  `Valor-p`         = c(round(adf_total$p.value, 4),
                         round(adf_acc$p.value,   4)),
  Resultado         = c(
    ifelse(adf_total$p.value < 0.05, "✔ Estacionaria", "✖ No estacionaria"),
    ifelse(adf_acc$p.value   < 0.05, "✔ Estacionaria", "✖ No estacionaria")
  ),
  check.names = FALSE
) %>%
  kable(
    caption = "Prueba Dickey-Fuller Aumentada – Series de West Virginia",
    align   = c("l", "c", "c", "c")
  ) %>%
  kable_styling(bootstrap_options = c("striped", "hover"),
                full_width = FALSE, font_size = 12) %>%
  row_spec(0, background = "#1D3557", color = "white", bold = TRUE)
```

## 11.3. ACF y PACF – identificación visual del orden

```{r sec11_arima_acf, fig.width=10, fig.height=5, message=FALSE}
par(mfrow = c(2, 2), mar = c(4, 4, 3, 1), bg = "#FAFAFA")

acf(ts_wv_total,  main = "ACF – WV All causes",
    col = "#1D3557", lwd = 2)
pacf(ts_wv_total, main = "PACF – WV All causes",
     col = "#1D3557", lwd = 2)

acf(ts_wv_acc,    main = "ACF – WV Unintentional Injuries",
    col = "#E63946", lwd = 2)
pacf(ts_wv_acc,   main = "PACF – WV Unintentional Injuries",
     col = "#E63946", lwd = 2)

par(mfrow = c(1, 1))
```

*Las funciones ACF y PACF permiten identificar la estructura de
dependencia temporal: un corte abrupto en el PACF tras el lag 1 sugiere
un componente ARIMA(1); un corte similar en el ACF, un MA(1). Estos
patrones orientan la selección automática del modelo.*

## 11.4. Selección automática del modelo

```{r, message=FALSE, warning=FALSE}
modelo_total <- auto.arima(ts_wv_total,
                            stepwise      = FALSE,
                            approximation = FALSE,
                            trace         = FALSE)

modelo_acc   <- auto.arima(ts_wv_acc,
                            stepwise      = FALSE,
                            approximation = FALSE,
                            trace         = FALSE)

data.frame(
  Serie    = c("WV – All causes",
               "WV – Unintentional injuries"),
  Modelo   = c(as.character(modelo_total),
               as.character(modelo_acc)),
  AIC      = c(round(AIC(modelo_total), 2),
               round(AIC(modelo_acc),   2)),
  `Sigma²` = c(round(modelo_total$sigma2, 4),
               round(modelo_acc$sigma2,   4)),
  check.names = FALSE
) %>%
  kable(caption = "Modelos ARIMA seleccionados por criterio AIC mínimo",
        align   = c("l", "c", "c", "c")) %>%
  kable_styling(bootstrap_options = c("striped", "hover"),
                full_width = FALSE, font_size = 12) %>%
  row_spec(0, background = "#1D3557", color = "white", bold = TRUE)

cat("\n--- Resumen modelo All causes ---\n");          summary(modelo_total)
cat("\n--- Resumen modelo Unintentional injuries ---\n"); summary(modelo_acc)
```

## 11.5. Diagnóstico de residuos

```{r sec11_arima_diagnostico, fig.width=10, fig.height=4, message=FALSE}
par(mfrow = c(1, 2), bg = "#FAFAFA")

checkresiduals(modelo_total, plot = TRUE, main = "Residuos – WV All causes")
checkresiduals(modelo_acc,   plot = TRUE, main = "Residuos – WV Unintentional Injuries")

par(mfrow = c(1, 1))

```

*Los residuos de ambos modelos se comportan como ruido blanco: oscilan
alrededor de cero sin patrones, la ACF no muestra autocorrelación
significativa y el histograma se aproxima a una distribución normal. La
prueba de Ljung-Box confirma esto con un p-value de 0.6663, muy por
encima de 0.05.*

## 11.6. Proyecciones ARIMA – West Virginia (2018–2022)

```{r sec11_arima_forecast, fig.width=11, fig.height=9, message=FALSE}
library(patchwork)

horizonte    <- 5
pred_total   <- forecast(modelo_total, h = horizonte, level = c(80, 95))
pred_acc     <- forecast(modelo_acc,   h = horizonte, level = c(80, 95))

# Función para construir data frames de pronóstico
build_fc <- function(serie_orig, pred_obj, inicio) {
  anios_hist <- seq(inicio, inicio + length(serie_orig) - 1)
  anios_fut  <- seq(inicio + length(serie_orig),
                    inicio + length(serie_orig) + horizonte - 1)
  list(
    hist = data.frame(year  = anios_hist,
                      valor = as.numeric(serie_orig)),
    fut  = data.frame(year  = anios_fut,
                      valor = as.numeric(pred_obj$mean),
                      lo80  = as.numeric(pred_obj$lower[, 1]),
                      hi80  = as.numeric(pred_obj$upper[, 1]),
                      lo95  = as.numeric(pred_obj$lower[, 2]),
                      hi95  = as.numeric(pred_obj$upper[, 2]))
  )
}

d_tot <- build_fc(serie_wv_total, pred_total, 1999)
d_acc <- build_fc(serie_wv_acc,   pred_acc,   1999)

# ── Gráfico 1 – Tasa total ────────────────────────────────────────────────
p1 <- ggplot() +
  geom_ribbon(data = d_tot$fut,
              aes(x = year, ymin = lo95, ymax = hi95),
              fill = "#A8DADC", alpha = 0.35) +
  geom_ribbon(data = d_tot$fut,
              aes(x = year, ymin = lo80, ymax = hi80),
              fill = "#457B9D", alpha = 0.40) +
  geom_line(data = d_tot$hist,
            aes(x = year, y = valor),
            color = "#1D3557", linewidth = 1.3) +
  geom_point(data = d_tot$hist,
             aes(x = year, y = valor),
             color = "#1D3557", size = 2) +
  geom_line(data = d_tot$fut,
            aes(x = year, y = valor),
            color = "#457B9D", linewidth = 1.3, linetype = "dashed") +
  geom_point(data = d_tot$fut,
             aes(x = year, y = valor),
             color = "#457B9D", size = 3, shape = 17) +
  geom_vline(xintercept = 2017.5, linetype = "dotted",
             color = "gray50", linewidth = 0.8) +
  annotate("text", x = 2017.7,
           y    = max(d_tot$hist$valor) * 0.99,
           label = "→ Proyección", hjust = 0,
           color = "gray40", fontface = "italic", size = 3.5) +
  scale_x_continuous(breaks = seq(1999, 2022, by = 2)) +
  scale_y_continuous(labels = comma) +
  labs(title    = "Proyección ARIMA – Tasa ajustada total (All causes)",
       subtitle = "West Virginia · Horizonte 2018–2022",
       x = "Año", y = "Tasa por 100,000 hab.",
       caption = "Bandas: IC 80% (oscuro) e IC 95% (claro)") +
  theme_minimal(base_size = 12) +
  theme(plot.title    = element_text(face = "bold", hjust = 0.5),
        plot.subtitle = element_text(hjust = 0.5, color = "gray40"),
        axis.text.x   = element_text(angle = 45, hjust = 1),
        panel.grid.minor = element_blank())

# ── Gráfico 2 – Unintentional injuries ───────────────────────────────────
p2 <- ggplot() +
  geom_ribbon(data = d_acc$fut,
              aes(x = year, ymin = lo95, ymax = hi95),
              fill = "#FFCDD2", alpha = 0.40) +
  geom_ribbon(data = d_acc$fut,
              aes(x = year, ymin = lo80, ymax = hi80),
              fill = "#E63946", alpha = 0.35) +
  geom_line(data = d_acc$hist,
            aes(x = year, y = valor),
            color = "#B71C1C", linewidth = 1.3) +
  geom_point(data = d_acc$hist,
             aes(x = year, y = valor),
             color = "#B71C1C", size = 2) +
  geom_line(data = d_acc$fut,
            aes(x = year, y = valor),
            color = "#E63946", linewidth = 1.3, linetype = "dashed") +
  geom_point(data = d_acc$fut,
             aes(x = year, y = valor),
             color = "#E63946", size = 3, shape = 17) +
  geom_vline(xintercept = 2017.5, linetype = "dotted",
             color = "gray50", linewidth = 0.8) +
  annotate("text", x = 2014,
           y    = min(d_acc$hist$valor) * 1.04,
           label = "Aceleración\ndesde 2014",
           color = "#B71C1C", fontface = "bold", size = 3.3) +
  annotate("segment", x = 2014, xend = 2014,
           y    = min(d_acc$hist$valor) * 1.10,
           yend = d_acc$hist$valor[d_acc$hist$year == 2014] * 0.98,
           arrow = arrow(length = unit(0.2, "cm")), color = "#B71C1C") +
  scale_x_continuous(breaks = seq(1999, 2022, by = 2)) +
  scale_y_continuous(labels = comma) +
  labs(title    = "Proyección ARIMA – Unintentional Injuries",
       subtitle = "West Virginia · La causa de mayor crecimiento y mayor riesgo proyectado",
       x = "Año", y = "Tasa por 100,000 hab.",
       caption = "Bandas: IC 80% (oscuro) e IC 95% (claro)") +
  theme_minimal(base_size = 12) +
  theme(plot.title    = element_text(face = "bold", hjust = 0.5),
        plot.subtitle = element_text(hjust = 0.5, color = "gray40"),
        axis.text.x   = element_text(angle = 45, hjust = 1),
        panel.grid.minor = element_blank())

p1 / p2
```

Las proyecciones muestran trayectorias divergentes. All causes se
mantiene estable alrededor de 957 por 100,000 habitantes, reflejando que
West Virginia mejora pero sin cerrar la brecha con la media nacional.
Unintentional injuries continúa su crecimiento acelerado,
proyectando superar 120 por 100,000 hacia 2022, consecuencia directa de
la epidemia de opioides no resuelta. Ambos modelos deben interpretarse
como indicadores de dirección de tendencia, con mayor confiabilidad en
el corto plazo.

## 11.7. Tabla de valores proyectados

```{r, message=FALSE}
data.frame(
  `Año`                          = 2018:2022,
  `WV total (pred.)`             = round(as.numeric(pred_total$mean), 1),
  `IC 95% inf. (total)`          = round(as.numeric(pred_total$lower[, 2]), 1),
  `IC 95% sup. (total)`          = round(as.numeric(pred_total$upper[, 2]), 1),
  `Unint. Inj. (pred.)`          = round(as.numeric(pred_acc$mean), 1),
  `IC 95% inf. (Unint.)`         = round(as.numeric(pred_acc$lower[, 2]), 1),
  `IC 95% sup. (Unint.)`         = round(as.numeric(pred_acc$upper[, 2]), 1),
  check.names = FALSE
) %>%
  kable(
    caption = "Valores proyectados por ARIMA – West Virginia (2018–2022)",
    align   = rep("c", 7)
  ) %>%
  kable_styling(bootstrap_options = c("striped", "hover"),
                full_width = TRUE, font_size = 11) %>%
  row_spec(0, background = "#1D3557", color = "white", bold = TRUE) %>%
  add_header_above(
    c(" " = 1,
      "Tasa ajustada – All causes"             = 3,
      "Tasa ajustada – Unintentional injuries" = 3),
    background = "#457B9D", color = "white", bold = TRUE
  )
```

El modelo ARIMA proyecta que la tendencia observada entre 1999 y 2017
continuará, aunque a un ritmo más moderado. Los intervalos de confianza
son amplios, algo esperable porque la serie solo incluye 19
observaciones anuales. Este resultado coincide con lo encontrado en la
sección 9.3: West Virginia muestra una mejora gradual, pero sigue sin
acercarse al promedio nacional y no parece que vaya a alcanzarlo pronto.

Unintentional injuries es la proyección con mayores implicaciones para
la política pública. El modelo captura la aceleración estructural
iniciada en 2014 vinculada a la epidemia de sobredosis de opioides
documentada en la *sección 9.1.1* y la proyecta hacia 2018–2022. Si las
condiciones estructurales persisten, la tasa de lesiones no
intencionales en West Virginia continuará creciendo, consolidando la
brecha ya identificada respecto al promedio nacional y al resto de los
estados del Clúster 3.
