# 13. Modelo 2 – ETS (Error, Trend, Seasonality)

El modelo ETS generaliza la familia de métodos de suavizamiento
exponencial dentro de un marco probabilístico formal. A diferencia de
los métodos clásicos, ETS especifica explícitamente una función de
verosimilitud, lo que permite la selección automática del tipo de error
(Aditivo/Multiplicativo), tendencia (None/Additive/Additive damped) y
estacionalidad (None/Additive/Multiplicative) mediante criterio AICc.
Esta propiedad lo convierte en un competidor directo de ARIMA para
series univariadas de corto alcance (Hyndman & Khandakar, 2008).

En series integradas I(1) con tendencia positiva sostenida como es el
caso de Unintentional injuries, `ets()` típicamente selecciona una
especificación ETS(A,A,N) o ETS(M,A,N): error aditivo o
multiplicativo, tendencia aditiva, sin componente estacional dado que la
serie es anual.

```{r sec13_ets_ajuste, message=FALSE, warning=FALSE}
library(forecast)
library(tseries)
library(kableExtra)
library(ggplot2)
library(scales)

# Ajuste – selección por AICc
modelo_ets <- ets(ts_wv_acc)

# Resumen del modelo seleccionado
cat("=== Modelo ETS seleccionado ===\n")
cat("Especificación:", modelo_ets$method, "\n")
cat("AIC: ",  round(AIC(modelo_ets),  2), "\n")
cat("AICc:", round(modelo_ets$aicc,   2), "\n")
cat("BIC: ",  round(BIC(modelo_ets),  2), "\n\n")

cat("=== Parámetros de suavizamiento ===\n")
print(round(modelo_ets$par, 4))

cat("\n=== Métricas de ajuste en muestra ===\n")
print(round(accuracy(modelo_ets), 4))
```

La selección automática por AICc identifica ETS(M,A,N): error
multiplicativo, tendencia aditiva y sin componente estacional. Los
parámetros de suavizamiento alpha = 0.0001 y beta = 0.0001 indican que
el modelo asigna muy poco peso a las observaciones recientes,
priorizando la estructura de nivel y tendencia iniciales (l = 38.68, b =
2.47). Con 4 parámetros estimados obtiene AIC = 133.22 y AICc = 137.84,
con un RMSE en muestra de 6.57 y MAPE de 7.84%. Aunque el ajuste es
adecuado, la penalización por complejidad del AICc ya anticipa su
posición frente a ARIMA, que logra un resultado superior con un único
parámetro.

## 13.1. Diagnóstico de residuos – ETS
```{r sec13_ets_residuos, fig.width=10, fig.height=4, message=FALSE, warning=FALSE}
par(mfrow = c(1, 2), bg = "#FAFAFA")
checkresiduals(modelo_ets,
               plot = TRUE,
               main = "Residuos – ETS (Unintentional Injuries WV)")
par(mfrow = c(1, 1))
```

*Los residuos del modelo ETS deben comportarse como ruido blanco para
que el modelo sea válido. Un p-value \> 0.05 en la prueba de Ljung-Box
confirma independencia serial.*

## 13.2. Proyección ETS (2018–2022)
```{r sec13_ets_forecast, fig.width=10, fig.height=5, message=FALSE, warning=FALSE}
horizonte  <- 5
pred_ets   <- forecast(modelo_ets, h = horizonte, level = c(80, 95))

anios_hist <- 1999:2017
anios_fut  <- 2018:2022

df_hist_ets <- data.frame(year = anios_hist, valor = serie_wv_acc)
df_fut_ets  <- data.frame(
  year  = anios_fut,
  valor = as.numeric(pred_ets$mean),
  lo80  = as.numeric(pred_ets$lower[, 1]),
  hi80  = as.numeric(pred_ets$upper[, 1]),
  lo95  = as.numeric(pred_ets$lower[, 2]),
  hi95  = as.numeric(pred_ets$upper[, 2])
)

ggplot() +
  geom_ribbon(data = df_fut_ets,
              aes(x = year, ymin = lo95, ymax = hi95),
              fill = "#FFCDD2", alpha = 0.40) +
  geom_ribbon(data = df_fut_ets,
              aes(x = year, ymin = lo80, ymax = hi80),
              fill = "#E63946", alpha = 0.30) +
  geom_line(data  = df_hist_ets,
            aes(x = year, y = valor),
            color = "#B71C1C", linewidth = 1.3) +
  geom_point(data = df_hist_ets,
             aes(x = year, y = valor),
             color = "#B71C1C", size = 2) +
  geom_line(data  = df_fut_ets,
            aes(x = year, y = valor),
            color = "#E63946", linewidth = 1.3, linetype = "dashed") +
  geom_point(data = df_fut_ets,
             aes(x = year, y = valor),
             color = "#E63946", size = 3, shape = 17) +
  geom_vline(xintercept = 2017.5, linetype = "dotted",
             color = "gray50", linewidth = 0.8) +
  annotate("text", x = 2017.7, y = max(serie_wv_acc) * 0.97,
           label = "→ Proyección", hjust = 0,
           color = "gray40", fontface = "italic", size = 3.5) +
  scale_x_continuous(breaks = seq(1999, 2022, by = 2)) +
  scale_y_continuous(labels = comma) +
  labs(
    title    = "Proyección ETS – Unintentional Injuries",
    subtitle = "West Virginia · Horizonte 2018–2022",
    x = "Año", y = "Tasa por 100,000 hab."
  ) +
  theme_minimal(base_size = 12) +
  theme(
    plot.title       = element_text(face = "bold", hjust = 0.5),
    plot.subtitle    = element_text(hjust = 0.5, color = "gray40"),
    axis.text.x      = element_text(angle = 45, hjust = 1),
    panel.grid.minor = element_blank()
  )
```

## 13.3. Tabla de valores proyectados
```{r, message=FALSE, echo=TRUE}
data.frame(
  `Año`            = 2018:2022,
  `Predicción`     = round(as.numeric(pred_ets$mean), 1),
  `IC 80% inf.`    = round(as.numeric(pred_ets$lower[, 1]), 1),
  `IC 80% sup.`    = round(as.numeric(pred_ets$upper[, 1]), 1),
  `IC 95% inf.`    = round(as.numeric(pred_ets$lower[, 2]), 1),
  `IC 95% sup.`    = round(as.numeric(pred_ets$upper[, 2]), 1),
  check.names = FALSE
) %>%
  kable(
    caption = "Valores proyectados ETS – Unintentional Injuries WV (2018–2022)",
    
    
    align   = rep("c", 6)
  ) %>%
  kable_styling(bootstrap_options = c("striped", "hover"),
                full_width = TRUE, font_size = 11) %>%
  row_spec(0, background = "#B71C1C", color = "white", bold = TRUE)
```

ETS proyecta un crecimiento sostenido desde 88.1 en 2018 hasta 98.0 por
100,000 habitantes en 2022, un incremento de 9.9 puntos en cinco años,
coherente con la tendencia acelerada observada en el período 2014–2017.
Los intervalos de confianza al 95% se amplían (69.7–106.6 en 2018 vs.
77.5–118.5 en 2022), reflejo de la incertidumbre acumulada en series
cortas con tendencia fuerte. La especificación multiplicativa ETS(M,A,N)
asigna mayor peso a los valores recientes, lo que explica que sus
proyecciones sean las más elevadas entre todos los modelos evaluados.
