# 14. Modelo 3 – Regresión Lineal con Tendencia Temporal

La regresión lineal con tendencia temporal (OLS-Trend) es el modelo de
referencia más simple para series con tendencia monotónica. Asume que la
tasa de mortalidad es una función lineal del tiempo:

$$\hat{y}_t = \beta_0 + \beta_1 \cdot t + \varepsilon_t$$

donde $t = 1, 2, ..., 19$ indexa los años 1999–2017. Su inclusión en la
comparación cumple una función metodológica específica: constituye el
benchmark mínimo.

```{r sec14_lm_ajuste, message=FALSE, warning=FALSE}
tiempo_hist  <- seq_along(serie_wv_acc)   # 1:19
modelo_lm    <- lm(serie_wv_acc ~ tiempo_hist)

cat("=== Modelo Regresión Lineal ===\n")
summary(modelo_lm)

cat("\n=== Métricas de ajuste en muestra ===\n")
resid_lm <- residuals(modelo_lm)
rmse_lm  <- sqrt(mean(resid_lm^2))
mae_lm   <- mean(abs(resid_lm))
mape_lm  <- mean(abs(resid_lm / serie_wv_acc)) * 100

cat("RMSE:", round(rmse_lm, 4), "\n")
cat("MAE: ", round(mae_lm,  4), "\n")
cat("MAPE:", round(mape_lm, 4), "%\n")
```

El modelo estima un intercepto de 38.02 y una pendiente de 2.54 puntos
por año (p \< 0.001), explicando el 81.8% de la varianza histórica (R² =
0.818). El RMSE en muestra es 6.56 y el MAPE 7.96%, métricas similares a
ETS, lo que refleja que ambos modelos capturan esencialmente la misma
tendencia lineal global.

## 14.1. Diagnóstico de residuos – Regresión Lineal
El diagnóstico de residuos en regresión aplicada a series de tiempo
incluye obligatoriamente la prueba de Ljung-Box, que evalúa si los
residuos presentan autocorrelación serial, la violación crítica del
supuesto OLS en este contexto.

```{r sec14_lm_residuos, fig.width=10, fig.height=5, message=FALSE, warning=FALSE}
# Convertir residuos a objeto ts para checkresiduals
resid_lm_ts <- ts(resid_lm, start = 1999, frequency = 1)

par(mfrow = c(1, 2), bg = "#FAFAFA")
# ACF de residuos
acf(resid_lm_ts,
    main = "ACF – Residuos Regresión Lineal",
    col  = "#6A4C93", lwd = 2)
hist(resid_lm, breaks = 8,
     main = "Distribución – Residuos Regresión Lineal",
     xlab = "Residuos", col = "#D8B4FE", border = "white")
curve(dnorm(x, mean = mean(resid_lm), sd = sd(resid_lm)),
      add = TRUE, col = "#6A4C93", lwd = 2)
par(mfrow = c(1, 1))

# Prueba de Ljung-Box sobre residuos
lb_lm <- Box.test(resid_lm_ts, lag = 4, type = "Ljung-Box")
cat("\n=== Ljung-Box – Residuos Regresión Lineal ===\n")
cat("Q* =", round(lb_lm$statistic, 4),
    "| df =", lb_lm$parameter,
    "| p-value =", round(lb_lm$p.value, 4), "\n")
cat(ifelse(lb_lm$p.value < 0.05,
           "⚠ Autocorrelación significativa en residuos → supuesto OLS violado",
           "✔ No se detecta autocorrelación significativa"), "\n")
```

## 14.2. Proyección – Regresión Lineal (2018–2022)
```{r sec14_lm_forecast, fig.width=10, fig.height=5, message=FALSE, warning=FALSE}
tiempo_proj  <- data.frame(
  tiempo_hist = (length(serie_wv_acc) + 1):(length(serie_wv_acc) + horizonte)
)
pred_lm_ic   <- predict(modelo_lm, newdata = tiempo_proj,
                        interval = "prediction", level = 0.95)
pred_lm_ic80 <- predict(modelo_lm, newdata = tiempo_proj,
                        interval = "prediction", level = 0.80)

df_fut_lm <- data.frame(
  year  = anios_fut,
  valor = pred_lm_ic[, "fit"],
  lo95  = pred_lm_ic[, "lwr"],
  hi95  = pred_lm_ic[, "upr"],
  lo80  = pred_lm_ic80[, "lwr"],
  hi80  = pred_lm_ic80[, "upr"]
)

ggplot() +
  geom_ribbon(data = df_fut_lm,
              aes(x = year, ymin = lo95, ymax = hi95),
              fill = "#E9D5FF", alpha = 0.45) +
  geom_ribbon(data = df_fut_lm,
              aes(x = year, ymin = lo80, ymax = hi80),
              fill = "#6A4C93", alpha = 0.30) +
  geom_line(data  = df_hist_ets,
            aes(x = year, y = valor),
            color = "#3B0764", linewidth = 1.3) +
  geom_point(data = df_hist_ets,
             aes(x = year, y = valor),
             color = "#3B0764", size = 2) +
  geom_line(data  = df_fut_lm,
            aes(x = year, y = valor),
            color = "#6A4C93", linewidth = 1.3, linetype = "dashed") +
  geom_point(data = df_fut_lm,
             aes(x = year, y = valor),
             color = "#6A4C93", size = 3, shape = 17) +
  geom_vline(xintercept = 2017.5, linetype = "dotted",
             color = "gray50", linewidth = 0.8) +
  annotate("text", x = 2017.7, y = max(serie_wv_acc) * 0.97,
           label = "→ Proyección", hjust = 0,
           color = "gray40", fontface = "italic", size = 3.5) +
  scale_x_continuous(breaks = seq(1999, 2022, by = 2)) +
  scale_y_continuous(labels = comma) +
  labs(
    title    = "Proyección Regresión Lineal – Unintentional Injuries",
    subtitle = "West Virginia · Horizonte 2018–2022",
    x = "Año", y = "Tasa por 100,000 hab."
  ) +
  theme_minimal(base_size = 12) +
  theme(
    plot.title       = element_text(face = "bold", hjust = 0.5),
    plot.subtitle    = element_text(hjust = 0.5, color = "gray40"),
    axis.text.x      = element_text(angle = 45, hjust = 1),
    panel.grid.minor = element_blank()
  )
```

## 14.3. Tabla de valores proyectados
```{r, message=FALSE, echo=TRUE}
data.frame(
  `Año`            = 2018:2022,
  `Predicción`     = round(pred_lm_ic[, "fit"], 1),
  `IC 80% inf.`    = round(pred_lm_ic80[, "lwr"], 1),
  `IC 80% sup.`    = round(pred_lm_ic80[, "upr"], 1),
  `IC 95% inf.`    = round(pred_lm_ic[, "lwr"], 1),
  `IC 95% sup.`    = round(pred_lm_ic[, "upr"], 1),
  check.names = FALSE
) %>%
  kable(
    caption = "Valores proyectados Regresión Lineal – Unintentional Injuries WV (2018–2022)",
    
    
    align   = rep("c", 6)
  ) %>%
  kable_styling(bootstrap_options = c("striped", "hover"),
                full_width = TRUE, font_size = 11) %>%
  row_spec(0, background = "#6A4C93", color = "white", bold = TRUE)
```

La regresión lineal proyecta valores muy similares a ETS: desde 88.8 en
2018 hasta 99.0 por 100,000 habitantes en 2022. La convergencia entre
ambos modelos en las proyecciones puntuales no es casual; ambos capturan
la misma tendencia lineal global de la serie, aunque desde supuestos
distintos. Sus intervalos de confianza al 95% (72.6–105.0 en 2018;
81.7–116.3 en 2022) son para una serie I(1) sin diferenciar: el modelo OLS
subestima la incertidumbre real al no incorporar la dependencia
temporal. Esta limitación, invisible en las proyecciones puntuales, es
determinante en la selección del modelo final y se desarrolla en la
siguiente sección.
