# 15. Comparación de modelos

## 15.1. Criterios de información (modelos paramétricos)
Los criterios AIC, AICc y BIC penalizan la verosimilitud por la
complejidad del modelo. El AICc es la métrica preferida cuando n \<
40, ya que incorpora una corrección explícita por tamaño muestral que
evita la sobreestimación de modelos complejos.


```{r, message=FALSE, warning=FALSE, echo=TRUE}
modelo_holt_fit  <- ets(ts_wv_acc, model = "AAN")
modelo_holtd_fit <- ets(ts_wv_acc, model = "AAN", damped = TRUE)

tabla_aic <- data.frame(
  Modelo = c(
    "ARIMA(0,1,0) with drift",
    paste0("ETS – ", modelo_ets$method),
    "Holt lineal – ETS(A,A,N)",
    "Holt amortiguado – ETS(A,Ad,N)"
  ),
  Parámetros = c(1, length(modelo_ets$par),
                  length(modelo_holt_fit$par),
                  length(modelo_holtd_fit$par)),
  AIC  = round(c(AIC(modelo_acc),
                  AIC(modelo_ets),
                  AIC(modelo_holt_fit),
                  AIC(modelo_holtd_fit)), 2),
  AICc = round(c(modelo_acc$aicc,
                  modelo_ets$aicc,
                  modelo_holt_fit$aicc,
                  modelo_holtd_fit$aicc), 2),
  BIC  = round(c(BIC(modelo_acc),
                  BIC(modelo_ets),
                  BIC(modelo_holt_fit),
                  BIC(modelo_holtd_fit)), 2),
  check.names = FALSE
)

mejor_aicc <- which.min(tabla_aic$AICc)

tabla_aic %>%
  kable(
    caption = "Criterios de información por modelo (menor AICc = mejor)",
    
    
    align   = c("l", "c", "c", "c", "c")
  ) %>%
  kable_styling(bootstrap_options = c("striped", "hover"),
                full_width = FALSE, font_size = 12) %>%
  row_spec(0, background = "#1D3557", color = "white", bold = TRUE) %>%
  row_spec(mejor_aicc, background = "#A8DADC", bold = TRUE) %>%
  add_header_above(
    c(" " = 2, "Criterios de información (menor = mejor)" = 3),
    background = "#457B9D", color = "white", bold = TRUE
  )
```

La tabla de criterios de información confirma que **ARIMA(0,1,0) with
drift** es el modelo óptimo para la serie de Unintentional injuries en
West Virginia. Con un único parámetro estimado, el drift β = 3.24,
obtiene los valores más bajos en AIC (129.63), AICc (130.43) y BIC
(131.41), los tres criterios evaluados de forma simultánea.

Este resultado no es trivial: significa que el modelo más simple es
también el que mejor balancea ajuste, lo cual es la condición ideal en
series cortas. La diferencia de AICc frente al segundo mejor modelo,
ETS(M,A,N), es de 7.41 puntos. Siguiendo la escala de Burnham & Anderson
(2002), diferencias superiores a 7 puntos constituyen evidencia fuerte
contra el modelo con mayor AICc, descartando ETS como alternativa
competitiva a pesar de utilizar cuatro parámetros.

Holt lineal y Holt amortiguado acumulan diferencias de 11.65 y 17.96
puntos respectivamente, lo que los sitúa fuera de cualquier
consideración de selección. El BIC, que penaliza la complejidad de forma
más severa que el AIC, refuerza la misma conclusión: ARIMA es el único
modelo donde el ajuste converge.

## 15.2. Diagnóstico comparativo de residuos
La prueba de Ljung-Box evalúa si los residuos de cada modelo son
estadísticamente independientes. Un p-value \> 0.05 es condición
necesaria para que el modelo sea válido: residuos con autocorrelación
indican que el modelo no capturó toda la estructura temporal disponible.


```{r, message=FALSE, warning=FALSE, echo=TRUE}

# Ljung-Box con lag = 4 (estándar para n = 19, series anuales)
lb_arima <- Box.test(residuals(modelo_acc),       lag = 4, type = "Ljung-Box")
lb_ets   <- Box.test(residuals(modelo_ets),       lag = 4, type = "Ljung-Box")
lb_holt  <- Box.test(residuals(modelo_holt_fit),  lag = 4, type = "Ljung-Box")
lb_holtd <- Box.test(residuals(modelo_holtd_fit), lag = 4, type = "Ljung-Box")
lb_lm    <- Box.test(ts(residuals(modelo_lm), start = 1999, frequency = 1),
                     lag = 4, type = "Ljung-Box")

tabla_lb <- data.frame(
  Modelo = c(
    "ARIMA(0,1,0) with drift",
    paste0("ETS – ", modelo_ets$method),
    "Holt lineal",
    "Holt amortiguado",
    "Regresión lineal"
  ),
  `Q*`      = round(c(lb_arima$statistic, lb_ets$statistic,
                       lb_holt$statistic,  lb_holtd$statistic,
                       lb_lm$statistic), 4),
  `df`      = c(lb_arima$parameter, lb_ets$parameter,
                 lb_holt$parameter,  lb_holtd$parameter,
                 lb_lm$parameter),
  `p-value` = round(c(lb_arima$p.value, lb_ets$p.value,
                       lb_holt$p.value,  lb_holtd$p.value,
                       lb_lm$p.value), 4),
  Resultado = ifelse(
    c(lb_arima$p.value, lb_ets$p.value,
      lb_holt$p.value,  lb_holtd$p.value,
      lb_lm$p.value) > 0.05,
    "✔ Ruido blanco",
    "✖ Autocorrelación"
  ),
  check.names = FALSE
)

filas_ok <- which(tabla_lb$`p-value` > 0.05)

tabla_lb %>%
  kable(
    caption = "Prueba de Ljung-Box por modelo (p > 0.05 = residuos independientes)",
    
    
    align   = c("l", "c", "c", "c", "c")
  ) %>%
  kable_styling(bootstrap_options = c("striped", "hover"),
                full_width = FALSE, font_size = 12) %>%
  row_spec(0, background = "#1D3557", color = "white", bold = TRUE) %>%
  row_spec(filas_ok, background = "#D1FAE5")
```

Todos los modelos superan la prueba de Ljung-Box (p \> 0.05),
confirmando que ninguno deja autocorrelación significativa en los
residuos, condición mínima de validez para cualquier modelo de series de
tiempo. Dado que este criterio no discrimina entre los modelos
evaluados, la selección final se apoya en los criterios de información
(AICc) y la validación cruzada (tsCV).

## 15.3. Validación cruzada de series de tiempo (tsCV)
La validación cruzada de series de tiempo evalúa el error de predicción
fuera de muestra en ventanas de entrenamiento expandidas desde el
origen. Es el método estándar cuando n es pequeño y no permite una
partición train/test formal. Se evalúan dos horizontes: h = 1
(precisión inmediata) y h = 3 (capacidad de proyección a mediano
plazo).

```{r sec15_tscv_calculo, message=FALSE, warning=FALSE, cache=TRUE}
f_arima    <- function(y, h) forecast(auto.arima(y, stepwise = FALSE,
                                                  approximation = FALSE), h = h)
f_ets      <- function(y, h) forecast(ets(y), h = h)
f_holt     <- function(y, h) holt(y, h = h)
f_holt_d   <- function(y, h) holt(y, h = h, damped = TRUE)
f_naive_d  <- function(y, h) rwf(y, h = h, drift = TRUE)
f_lm       <- function(y, h) {
  n      <- length(y)
  t_hist <- 1:n
  fit    <- lm(y ~ t_hist)
  t_new  <- data.frame(t_hist = (n + 1):(n + h))
  pred   <- predict(fit, newdata = t_new)
  structure(
    list(mean = ts(pred,
                   start     = tsp(y)[2] + 1 / tsp(y)[3],
                   frequency = tsp(y)[3])),
    class = "forecast"
  )
}

set.seed(42)

# h = 1
e1_arima  <- tsCV(ts_wv_acc, f_arima,   h = 1)
e1_ets    <- tsCV(ts_wv_acc, f_ets,     h = 1)
e1_holt   <- tsCV(ts_wv_acc, f_holt,    h = 1)
e1_holtd  <- tsCV(ts_wv_acc, f_holt_d,  h = 1)
e1_naive  <- tsCV(ts_wv_acc, f_naive_d, h = 1)
e1_lm     <- tsCV(ts_wv_acc, f_lm,      h = 1)

# h = 3
e3_arima  <- tsCV(ts_wv_acc, f_arima,   h = 3)
e3_ets    <- tsCV(ts_wv_acc, f_ets,     h = 3)
e3_holt   <- tsCV(ts_wv_acc, f_holt,    h = 3)
e3_holtd  <- tsCV(ts_wv_acc, f_holt_d,  h = 3)
e3_naive  <- tsCV(ts_wv_acc, f_naive_d, h = 3)
e3_lm     <- tsCV(ts_wv_acc, f_lm,      h = 3)

cv_rmse <- function(e) round(sqrt(mean(e^2, na.rm = TRUE)), 3)
cv_mae  <- function(e) round(mean(abs(e),   na.rm = TRUE),  3)

modelos_label <- c(
  "ARIMA(0,1,0) with drift",
  paste0("ETS – ", modelo_ets$method),
  "Holt lineal",
  "Holt amortiguado",
  "Naive with drift",
  "Regresión lineal"
)

tabla_cv <- data.frame(
  Modelo     = modelos_label,
  `RMSE h=1` = c(cv_rmse(e1_arima), cv_rmse(e1_ets), cv_rmse(e1_holt),
                  cv_rmse(e1_holtd), cv_rmse(e1_naive), cv_rmse(e1_lm)),
  `MAE h=1`  = c(cv_mae(e1_arima),  cv_mae(e1_ets),  cv_mae(e1_holt),
                  cv_mae(e1_holtd),  cv_mae(e1_naive),  cv_mae(e1_lm)),
  `RMSE h=3` = c(cv_rmse(e3_arima), cv_rmse(e3_ets), cv_rmse(e3_holt),
                  cv_rmse(e3_holtd), cv_rmse(e3_naive), cv_rmse(e3_lm)),
  `MAE h=3`  = c(cv_mae(e3_arima),  cv_mae(e3_ets),  cv_mae(e3_holt),
                  cv_mae(e3_holtd),  cv_mae(e3_naive),  cv_mae(e3_lm)),
  check.names = FALSE
)

mejor_rmse_h1 <- which.min(tabla_cv$`RMSE h=1`)
mejor_rmse_h3 <- which.min(tabla_cv$`RMSE h=3`)
```


```{r, message=FALSE, echo=TRUE}
tabla_cv %>%
  kable(
    caption = "Validación cruzada tsCV – RMSE y MAE por horizonte (menor = mejor)",
    
    
    align   = c("l", "c", "c", "c", "c")
  ) %>%
  kable_styling(bootstrap_options = c("striped", "hover"),
                full_width = FALSE, font_size = 12) %>%
  row_spec(0, background = "#1D3557", color = "white", bold = TRUE) %>%
  row_spec(mejor_rmse_h1, background = "#A8DADC", bold = TRUE) %>%
  add_header_above(
    c(" " = 1,
      "Horizonte 1 paso (h=1)" = 2,
      "Horizonte 3 pasos (h=3)" = 2),
    background = "#457B9D", color = "white", bold = TRUE
  )
```

La regresión lineal obtiene el menor RMSE en ambos horizontes; su buen
desempeño en tsCV se explica porque la tendencia positiva global de la
serie favorece a un modelo que precisamente impone una tendencia fija.
Esto no la convierte en el mejor modelo: aplicar OLS sobre una serie I(1)
sin diferenciar produce intervalos de predicción estadísticamente
inválidos, limitación que ninguna métrica de error promedio detecta.

Entre los modelos válidos, las diferencias de RMSE son marginales en
términos epidemiológicos: el rango entre ARIMA (8.947) y el mejor
alternativo válido en h=1 es inferior a 0.4 puntos sobre una serie que
oscila entre 42 y 100 por 100,000 habitantes. La selección no puede
resolverse por tsCV en aislamiento; requiere considerar conjuntamente los
criterios de información y el diagnóstico de residuos, donde vemos que
ARIMA es consistentemente superior.

## 15.4. Gráfico comparativo de proyecciones
```{r sec15_grafico_comparacion_final, fig.width=11, fig.height=6, message=FALSE, warning=FALSE}
pred_arima_f  <- forecast(modelo_acc,       h = horizonte)
pred_ets_f    <- forecast(modelo_ets,       h = horizonte)
pred_holt_f   <- forecast(modelo_holt_fit,  h = horizonte)
pred_holtd_f  <- forecast(modelo_holtd_fit, h = horizonte)
pred_naive_f  <- rwf(ts_wv_acc, h = horizonte, drift = TRUE)

tiempo_proj_v  <- (length(serie_wv_acc) + 1):(length(serie_wv_acc) + horizonte)
pred_lm_v      <- as.numeric(
  predict(modelo_lm,
          newdata = data.frame(tiempo_hist = tiempo_proj_v))
)

df_preds_final <- data.frame(
  year  = rep(anios_fut, 6),
  valor = c(
    as.numeric(pred_arima_f$mean),
    as.numeric(pred_ets_f$mean),
    as.numeric(pred_holt_f$mean),
    as.numeric(pred_holtd_f$mean),
    as.numeric(pred_naive_f$mean),
    pred_lm_v
  ),
  modelo = rep(c(
    "ARIMA(0,1,0) drift",
    "ETS",
    "Holt lineal",
    "Holt amortiguado",
    "Naive drift",
    "Reg. lineal"
  ), each = horizonte)
)

colores_comp <- c(
  "ARIMA(0,1,0) drift" = "#1D3557",
  "ETS"                = "#E63946",
  "Holt lineal"        = "#2A9D8F",
  "Holt amortiguado"   = "#F4A261",
  "Naive drift"        = "#9B2226",
  "Reg. lineal"        = "#6A4C93"
)

tipos_comp <- c(
  "ARIMA(0,1,0) drift" = "dashed",
  "ETS"                = "dashed",
  "Holt lineal"        = "dotdash",
  "Holt amortiguado"   = "dotdash",
  "Naive drift"        = "longdash",
  "Reg. lineal"        = "longdash"
)

ggplot() +
  geom_line(data  = df_hist_ets,
            aes(x = year, y = valor),
            color = "black", linewidth = 1.4) +
  geom_point(data = df_hist_ets,
             aes(x = year, y = valor),
             color = "black", size = 2.2) +
  geom_line(data = df_preds_final,
            aes(x = year, y = valor,
                color = modelo, linetype = modelo),
            linewidth = 1.0) +
  geom_point(data = df_preds_final,
             aes(x = year, y = valor, color = modelo),
             size = 2.5, shape = 17) +
  geom_vline(xintercept = 2017.5, linetype = "dotted",
             color = "gray40", linewidth = 0.8) +
  annotate("text", x = 2017.7, y = max(serie_wv_acc) * 0.75,
           label = "→ Proyección", hjust = 0,
           color = "gray40", fontface = "italic", size = 3.5) +
  scale_color_manual(values    = colores_comp) +
  scale_linetype_manual(values = tipos_comp) +
  scale_x_continuous(breaks = seq(1999, 2022, by = 2)) +
  scale_y_continuous(labels = comma) +
  labs(
    title    = "Comparación de proyecciones – Unintentional Injuries",
    subtitle = "West Virginia · 2018–2022 · Todos los modelos evaluados",
    x        = "Año",
    y        = "Tasa ajustada por 100,000 hab.",
    color    = "Modelo",
    linetype = "Modelo"
  ) +
  theme_minimal(base_size = 12) +
  theme(
    plot.title       = element_text(face = "bold", hjust = 0.5),
    plot.subtitle    = element_text(hjust = 0.5, color = "gray40"),
    axis.text.x      = element_text(angle = 45, hjust = 1),
    panel.grid.minor = element_blank(),
    legend.position  = "bottom",
    legend.title     = element_text(face = "bold")
  )
```
