---
title: "Análisis Temporal y Demográfico de las Principales Causas de Muerte en Estados Unidos"
author: "Valerie M y Luis C"
date: "`r Sys.Date()`"
output:
  html_document:
    toc: true
    toc_depth: 3
    theme: flatly
    self_contained: true
    df_print: paged
bibliography: refs.bib
editor_options: 
  markdown: 
    wrap: 72
---

# **Análisis Exploratorio de Mortalidad en EE.UU. (1999-2017)**

# 1. Introducción

## **1.1. Contexto del Problema**

Las enfermedades crónicas no transmisibles provocan la mayoría de los
fallecimientos en Estados Unidos. El cáncer, enfermedades cardíacas,
diabetes, enfermedades cerebrovasculares, Alzheimer, enfermedades
respiratorias crónicas y enfermedades renales han sido motivos comunes
de muerte. Además, existen causas externas [@cdc2017]. Se consideran
factores externos de fallecimiento las lesiones no intencionales, los
accidentes y el suicidio, conectadas con la manera en que vivimos y las
circunstancias que nos envuelven. Determinado por varios factores,
incluyendo el lugar y la forma en que vivimos, las predisposiciones
genéticas y si contamos con el acceso a una atención médica de alta
calidad [@cdc2017]. Sin embargo, los cambios en la salud son difíciles
de entender sin primero analizar su evolución.

Como demostró @james2018, que examinó 48 años de información sobre
mortalidad entre 1968 y 2015 y fue publicado en Demographic Research, la
mortalidad no es uniforme en todo el territorio, las disparidades
geográficas son variables que se mantienen con el tiempo. En el sur
rural, en los condados de Mississippi, Alabama, Kentucky y Tennessee, se
localizan las zonas con más muertes. Es alarmante la diferencia de
mortalidad entre esta región y el resto del país. En la década de 1960,
el número de muertes era alrededor de 50 por cada 100,000 habitantes;
Sin embargo, para el año 2015 ese número se incrementó a 220, los
autores la llaman, “The difference between the Heart of America and
Dixiela”. Tendencia vinculada a la presencia de disparidades en las
tasas de mortalidad, más pronunciadas en el sureste estadounidense.

Este estudio cubre el periodo 1999 2017 [@shah2019]. En el pasado
estudio, se demuestra la continuidad de las enfermedades crónicas como
causa de muerte, así como la evolución de las diferentes causas, como
ocurre con los suicidios y los accidentes, que cobran más importancias
en las últimas décadas [@daugherty2019]. Años esenciales para entender
el perfil de salud del país antes de la llegada de la pandemia de COVID
19. El estudio presta atención a las diferencias geográficas que la
revisión de literatura ha señalado. En particular, este análisis
abordará las siguientes causas de muerte, que corresponden a
enfermedades del corazón, cáncer, accidentes cerebrovasculares (stroke),
enfermedades respiratorias crónicas (CLRD), accidentes no intencionales,
Alzheimer, diabetes, enfermedades renales, influenza - neumonía y
suicidio.

## **1.2. Contexto del Dataset**

El dataset utilizado en este informe es, “*NCHS - Leading Causes of
Death: United States*”. **Centers for Disease Control and Prevention
(CDC)** la agencia nacional de salud pública de Estados Unidos y
constituyen la principal fuente de información epidemiológica del país.
A través del **National Center for Health Statistics
(NCHS)** y **National System of Vital Statistics (NVSS)**, los CDC
recolectan todos los certificados de defunción emitidos en los 50
estados y el **District of Columbia**, lo que garantiza que los datos
provienen del registro universal de todos los fallecimientos.

## **1.3. Pregunta Central de Investigación**

Este análisis se articula en torno a la siguiente pregunta:

**¿Cómo han cambiado las principales causas de muerte en Estados Unidos
a lo largo del tiempo (1999-2017) y que diferencias persistentes se
observan entre los distintos estados?**

La anterior pregunta abarca tres dimensiones fundamentales sobre la
investigación:

1.  **Dimensión temporal:** Tenemos en cuenta la evolución de las
    enfermedades crónicas y las causas externas en las últimas décadas.
    Por esta razón, analizamos cómo han variado las causas de muerte y
    la medida en la que estas causas son diferentes.

2.  **Dimensión geográfica:** Es necesario identificar si la mortalidad
    tiene un impacto distinto o si varía de acuerdo al
    estado. Analizando las desigualdades territoriales que la literatura
    nos ha documentado.

3.  **Dimensión de ranking:** Para tener una visión clara sobre las
    causas de muerte y la existencia de diferencias en el patrón a lo
    largo de los diferentes estados del país, es esencial identificar
    cómo han cambiado con el tiempo. 

## 1.4. Objetivos del Estudio

### 1.4.1 Objetivo General

Analizar la evolución de la mortalidad en Estados Unidos de 1999 hasta
2017, identificando sus principales causas y distribución geográfica,
mediante análisis exploratorio de datos, el desarrollo de un dashboard
interactivo y la implementación de un modelo de predicción.

### 1.4.2 Objetivos Específicos

1.  **Descripción del panorama general de la mortalidad en Estados
    Unidos durante el periodo de 1999-2017:** Identificar el volumen
    anual de muertes y causas más frecuentes a nivel nacional en este
    período, para construir así una perspectiva global.

2.  **Determinar el avance temporal de las causas principales:**
    Identificar los patrones existentes en las causas. En consecuencia,
    nuestro punto de partida es el incremento de muertes por accidentes
    y la evolución de las enfermedades crónicas en las últimas dos
    décadas.

3.  **Disparidades geográficas:** Comparación entre las tasas ajustadas
    de mortalidad y los distintos estados, para así poder determinar las
    áreas con mayores cargas de mortalidad.

4.  **Visualizar el dinamismo del ranking de las diferentes causas de
    muerte:** Las posiciones de cada causa han cambiado a lo largo del
    período; Es necesario establecer cuáles adquieren o pierden
    jerarquía en el contexto nacional.

5.  **Formular hipótesis e insights basados en los patrones
    encontrados:** Apartir de los patrones encontrados y basándose en
    los resultados del análisis, dirigidas especialmente a las regiones
    con mortalidad persistentemente alta.

## 2. **Marco teórico**

Sustentar el análisis apoyado en la evidencia de la revisión de
literatura especializada, determinando el estado del conocimiento sobre
las tendencias y las disparidades en mortalidad en los Estados Unidos
entre 1999 y 2017.

### 2.1. Prevalencia de las enfermedades crónicas en EE. UU.

Como la mayoria de las naciones desarrolladas, hace décadas Estados
Unidos experimentó un cambio epidemiológico. Las enfermedades
infecciosas dejaron de ser las principales causas de muerte,
posibilitando el predominio de enfermedades crónicas y degenerativas.
Desde la mitad del siglo XX las enfermedades cardiovasculares, el cáncer
y enfermedades cerebrovasculares han mantenido una posición en los
primeros puestos de las cifras de mortalidad en el país. [@shah2019].

La evolución de estas enfermedades no ha sido estática. Investigaciones
recientes documentan que, tras décadas de reducción sostenida, la
mortalidad por enfermedades cardiovasculares comenzó a estabilizarse
alrededor de 2010[@shah2019]. De igual forma, otras causas como el
Alzheimer, diabetes y las enfermedades renales han incrementado su
contribución relativa al total de defunciones en el país, reflejando el
envejecimiento poblacional y el aumento de condiciones metabólicas como
la obesidad[@shah2019].

A estas causas se añaden otros nuevos factores. Como las muertes por
causas externas, suicidios y accidentes no intencionales. Los
accidentes, en particular, han mostrado un crecimiento en este último
siglo, impulsados principalmente por intoxicaciones accidentales
relacionadas con el consumo de drogas, aunque también influyen
accidentes de tráfico, caídas y otros eventos
prevenible[@daugherty2019].

### **2.2. Las disparidades geográficas como patrón persistente**

Uno de los descubrimientos más sólidos en la literatura acerca de la
mortalidad en Estados Unidos es que hay un "gradiente geográfico" que
perjudica de manera sistemática al sureste del país. Según la
investigación de @james2018, que examinó 48 años de datos (1968-2015),
los condados con una alta mortalidad sostenida se encuentran en la
división Este Sur Central (Alabama, Kentucky, Mississippi y Tennessee).
La brecha en mortalidad entre esta región y el resto del país aumentó
significativamente. En cincuenta años, pasó de 50 a 220 muertes por cada
100,000 habitantes. Según los autores, este aumento se debe a varios
factores. Entre ellos, se encuentran un nivel socioeconómico más bajo,
el acceso limitado a servicios de salud y una mayor prevalencia de
conductas de riesgo.

### **2.3. La importancia del análisis temporal y por ranking**

Se ha demostrado por medio de la literatura la existencia de cambios
significativos en las causas de muerte a lo largo del periodo. Existe un
aumento en enfermedades como el Alzheimer debido al envejecimiento de la
población. Igualmente, los accidentes también han aumentado debido a la
crisis de los opioides. Las variaciones en el ranking representan
cambios tanto en los perfiles de riesgo de la población y en la eficacia
de las intervenciones de salud pública, su seguimiento es fundamental.

## 3. Metodología

El presente estudio corresponde a un **análisis exploratorio de datos
(EDA) de corte longitudinal**, basado en registros administrativos de
mortalidad en Estados Unidos durante el periodo 1999–2017. El enfoque
metodológico combina estadística descriptiva, análisis de series de
tiempo, clustering y modelado predictivo.

### 3.1. Fuente de datos y preprocesamiento:

El conjunto contiene registros anuales de mortalidad por causa y estado,
incluyendo la tasa ajustada por edad (*age-adjusted death rate*), que
estandariza las tasas eliminando el efecto de diferencias en la
estructura etaria entre poblaciones, permitiendo comparaciones entre
estados y años.

El preprocesamiento incluyó estandarización de nombres de variables,
corrección de formatos numéricos inconsistentes, conversión de tipos de
datos y filtrado del periodo 1999–2017.

### 3.2. Estadística descriptiva:

Como punto de partida se construyeron diagramas de barras comparativos
para analizar la distribución porcentual de las causas de muerte de
1999 - 2017 y gráficos de líneas para identificar la evolución temporal
de las tasas ajustadas por causa a nivel nacional. Estas visualizaciones
permiten detectar tendencias, cambios en el ranking de causas y
variaciones en la carga relativa de cada enfermedad a lo largo del
período.

### 3.3. Análisis de series de tiempo:

Se aplicaron las siguientes técnicas para evaluar el comportamiento
temporal de las series de mortalidad:

-   **Estacionariedad:** Se evaluó mediante la **prueba de Dickey-Fuller
    Aumentada (ADF)**, cuya hipótesis nula establece que la serie tiene
    raíz unitaria (no estacionaria). Un valor p \< 0.05 indica
    estacionariedad, requisito para la aplicación de modelos ARIMA.

-   **ACF y PACF:** Se analizaron las funciones de autocorrelación (ACF)
    y autocorrelación parcial (PACF) para identificar patrones de
    dependencia temporal y orientar la selección de parámetros del
    modelo.

### 3.4. Análisis geográfico:

Se calcularon tasas ajustadas promedio por estado para identificar
disparidades territoriales. Se construyeron **mapas coropléticos
interactivos** con `leaflet` y visualizaciones comparativas de los
estados con mayor y menor carga de mortalidad, consistente con el
gradiente geográfico documentado en la literatura.

### 3.5. Análisis de clustering – K-Means:

Para identificar grupos de estados con perfiles de mortalidad similares
se aplicó **K-Means**, algoritmo de aprendizaje no supervisado que
agrupa observaciones minimizando la inercia intra-clúster. Las variables
de agrupamiento fueron las tasas ajustadas por causa en 2017. Los pasos
fueron:

1.  **Estandarización** de variables (media 0, desviación estándar 1)
    para evitar que causas con tasas más altas dominen el agrupamiento.

2.  **Método del codo** para determinar el número óptimo de clústeres
    (k=4), evaluando la reducción de inercia para k = 1 a 10.

3.  **Visualización PCA** para representar en dos dimensiones la
    separación entre clústeres, donde PC1 y PC2 capturan la mayor
    varianza posible del espacio multidimensional original.

### 3.6. Modelo predictivo – ARIMA:

Para proyectar tendencias futuras se implementó un modelo
**ARIMA(p,d,q)**, definido por tres parámetros: orden autoregresivo (p),
el grado de diferenciación (d) y el orden de media móvil (q). La
selección de parámetros óptimos se realizó mediante el **criterio de
información de Akaike (AIC)**. La validación se realizó mediante
análisis de residuos y la **prueba de Ljung-Box**, cuya hipótesis nula
establece independencia de los residuos un p-value \> 0.05 confirma que
el modelo no dejó estructura sin capturar. Las proyecciones cubren
2018–2022 para West Virginia.

### 3.7. Herramientas Computacionales

```{r setup, include=FALSE}
knitr::opts_chunk$set(
  echo    = TRUE,
  message = FALSE,
  warning = FALSE,
  fig.width  = 10,
  fig.height = 6,
  dev = "png",
  dpi = 150
)
```

```{r librerias}
# librerías necesarias
library(tidyverse)
library(skimr)
library(janitor)
library(RColorBrewer)
library(viridis)
library(patchwork)
library(scales)
library(knitr)
library(usmap)
library(grid)
library(leaflet)
library(dplyr)
library(tidyr)
library(htmltools)
library(tigris)
library(sf)
library(ggplot2)
library(htmlwidgets)
```

El procesamiento y análisis de los datos se realizó utilizando el
lenguaje de programación **R** (versión 4.4.1) y el entorno de
desarrollo RStudio. Las principales librerías empleadas fueron:

-   `tidyverse`: para manipulación, transformación y visualización de
    datos.

-   `skimr`: para resúmenes descriptivos rápidos.

-   `janitor`: para limpieza de nombres de columnas.

-   `RColorBrewer` y `viridis`: para paletas de colores en
    visualizaciones.

-   `patchwork`: para combinar múltiples gráficos.

-   `scales`: para formateo de ejes numéricos.

-   `usmap`: para la creación de mapas coropléticos.

-   `grid.`: sistema gráfico subyacente en R; `gridExtra` proporciona
    funciones para organizar múltiples gráficos en una cuadrícula,
    como `grid.arrange()`.

-   `leaflet`: para crear mapas interactivos con zoom, capas y ventanas
    emergentes.

-   `dplyr`: para manipulación de datos (filtrar, seleccionar, agrupar,
    resumir, etc.).

-   `tidyr`: para ordenar y transformar datos entre formato ancho y
    largo. htmltools: para generar y manipular código HTML desde R, útil
    en widgets y etiquetas.

-   `tigris`: para descargar y manejar datos geoespaciales de EE.UU.
    (límites de estados, condados, etc.).

-   `sf`: para trabajar con datos espaciales (simple features) y
    realizar operaciones geométricas.

-   `htmlwidgets`: para utilizar widgets de JavaScript (como leaflet,
    plotly, DT) en R y documentos R Markdown.

### 3.8. Carga y limpieza de datos

```{r carga_datos}

datos <- read_csv("NCHS_Leading_Causes.csv")
```

```{r limpieza}
datos <- datos %>% clean_names()

datos <- datos %>%
  mutate(
    anio = as.numeric(year),
    causa = cause_name,
    estado = state,
    muertes = as.numeric(deaths),
    tasa_ajustada = as.numeric(age_adjusted_death_rate)
  ) %>%
  filter(
    estado == "United States",
    anio >= 1999 & anio <= 2017
  ) %>%
  select(anio, causa, muertes, tasa_ajustada)

totales_anuales <- datos %>%
  filter(causa == "All causes") %>%
  select(anio, muertes)

cat("\nTotales nacionales por año:\n")
print(totales_anuales %>%
        mutate(muertes = comma(muertes)))

totales_causa <- datos %>%
  filter(causa != "All causes") %>%
  group_by(causa) %>%
  summarise(
    total_1999_2017 = sum(muertes, na.rm = TRUE),
    .groups = "drop"
  ) %>%
  arrange(desc(total_1999_2017))

cat("\nTotal acumulado por causa (1999–2017):\n")
print(totales_causa %>%
        mutate(total_1999_2017 = comma(total_1999_2017)))
```

```{r}
datos_comp <- datos %>%
  filter(anio %in% c(1999, 2017),
         causa != "All causes") %>%
  group_by(anio) %>%
  mutate(
    total_anual = sum(muertes),
    porcentaje = (muertes / total_anual) * 100
  ) %>%
  ungroup()

orden_causas <- datos_comp %>%
  filter(anio == 2017) %>%
  arrange(desc(porcentaje)) %>%
  pull(causa)

datos_comp$causa <- factor(datos_comp$causa, levels = orden_causas)

ggplot(datos_comp, aes(x = causa,
                       y = porcentaje,
                       fill = factor(anio))) +
  geom_col(position = position_dodge(width = 0.8)) +
  geom_text(aes(label = paste0(round(porcentaje,1), "%")),
            position = position_dodge(width = 0.8),
            hjust = -0.2,
            size = 3) +
  coord_flip() +
  scale_y_continuous(labels = function(x) paste0(x, "%"),
                     expand = expansion(mult = c(0, 0.1))) +
  scale_fill_brewer(palette = "Blues") +
  labs(title = "Comparación porcentual de muertes por causa",
       subtitle = "1999 vs 2017 – Total Nacional",
       x = "Causa de muerte",
       y = "Porcentaje del total anual",
       fill = "Año") +
  theme_minimal(base_size = 12)
```

**Interpretación:** El gráfico muestra cómo han cambiado las principales
causas de muerte entre 1999 y 2017 mientras enfermedades como suicidio,
diabetes, enfermedad renal y respiratorias crónicas bajaron en
proporción, otras como influenza, neumonía, accidentes, derrames
cerebrales y especialmente Alzheimer aumentaron, reflejando el impacto
del envejecimiento poblacional; cáncer se mantuvo estable alrededor del
29%, pero las enfermedades cardíacas crecieron fuertemente de 31.1% a
38.1%, consolidándose como la principal causa de muerte en 2017.

### 3.9. **Variables del Dataset**

El dataset original contiene las siguientes variables:

```{r tabla_variables_color, echo=FALSE, results='asis'}
library(kableExtra)

tabla_variables <- data.frame(
  `Columna original` = c("Year", "113 Cause Name", "Cause Name", "State", "Deaths", "Age-adjusted Death Rate"),
  Descripción = c("Año de registro de la defunción", 
                  "Código de la causa según ICD-10", 
                  "Nombre descriptivo de la causa de muerte", 
                  "Estado de residencia del fallecido",
                  "Número de muertes", 
                  "Tasa de mortalidad ajustada por edad (por 100,000 habitantes)"),
  `Nombre en el análisis` = c("anio", "causa_codigo", "causa", "estado", "muertes", "tasa_ajustada"),
  `Tipo de dato` = c("Numérico (entero)", 
                     "Texto", 
                     "Texto", 
                     "Texto", 
                     "Numérico (entero)", 
                     "Numérico continuo (double)"),
  check.names = FALSE
)

tabla_variables %>%
  kbl(caption = "Variables del dataset original y su correspondencia en el análisis",
      align = "lccc",
      booktabs = TRUE) %>%
  kable_styling(
    bootstrap_options = c("striped", "hover"), 
    full_width = FALSE, 
    position = "center",
    font_size = 12
  ) %>%
  row_spec(0, background = "#04376F", color = "white", bold = TRUE) %>% 
  column_spec(1, width = "5cm", background = "#f8f9fa") %>%
  column_spec(2, width = "8cm", background = "#f8f9fa") %>%
  column_spec(3, width = "4cm", background = "#f8f9fa") %>%
  column_spec(4, width = "4cm", background = "#f8f9fa")
```

Para facilitar el análisis, las variables fueron renombradas en el
entorno de trabajo
como: `anio`, `causa_codigo`, `causa`, `estado`, `muertes` y `tasa_ajustada`.
No se incluyen variables demográficas como sexo o grupo etario, por lo
que el análisis se centra en las dimensiones temporal, geográfica y de
ranking.

## **4. Evolución de la tasa ajustada de mortalidad anual**

```{r}
library(tidyverse)
library(scales)

total_anual <- datos %>%
  filter(causa == "All causes") %>%
  arrange(anio)

# Ver resultado
print(total_anual)

ggplot(total_anual, aes(x = anio, y = tasa_ajustada)) +
  geom_line(color = "#2C3E50", linewidth = 1) +
  geom_point(color = "#E74C3C", size = 2) +
  geom_smooth(method = "lm", se = FALSE,
              color = "#18BC9C", linetype = "dashed") +
  scale_y_continuous(labels = comma) +
  labs(title = "Evolución de la tasa ajustada de mortalidad anual",
       x = "Año",
       y = "Total de muertes") +
  theme_minimal()
```

**Interpretación:** El gráfico muestra la **evolución de la tasa
ajustada de mortalidad anual** a lo largo del tiempo, desde
aproximadamente 1999 hasta 2017. Se observa una **tendencia general
decreciente** en el total de muertes, pasando de valores cercanos a
8.700 en los primeros años a alrededor de 7.300–7.400 hacia el final del
período. Esto sugiere mejoras en la salud pública o en factores
determinantes de la mortalidad durante este período. Sin embargo,
también se evidencian **pequeñas fluctuaciones año a año**, con ligeros
repuntes hacia 2015-2016, lo que indica que aunque la tendencia general
es a la baja, no es estrictamente lineal y puede estar influenciada por
factores específicos de ciertos años. La línea punteada representa
probablemente una **tendencia lineal ajustada**, que refuerza la idea de
un descenso constante en la mortalidad ajustada a lo largo del tiempo.

## **5. Análisis de Ranking: Cambios en la Posición de las Causas de Muerte**

El ranking de causas de muerte no es estático. Analizar cómo cambia la
posición relativa de cada causa a lo largo del tiempo permite
identificar qué enfermedades ganan o pierden importancia en la carga de
mortalidad.

### **5.1. Ranking de causas por año**

```{r}
top10_tasas <- datos %>%
  filter(causa != "All causes") %>%
  group_by(causa) %>%
  summarise(tasa_promedio = mean(tasa_ajustada, na.rm = TRUE)) %>%
  arrange(desc(tasa_promedio)) %>%
  slice_head(n = 10) %>%
  pull(causa)

# 2. Calcular tasa nacional promedio por año 
datos_tasas_nac <- datos %>%
  filter(causa %in% top10_tasas) %>%
  group_by(anio, causa) %>%
  summarise(tasa_nac = mean(tasa_ajustada, na.rm = TRUE), .groups = "drop")

# 3. Verificar rango de tasas
print(paste("Rango de tasas:", min(datos_tasas_nac$tasa_nac), "-", max(datos_tasas_nac$tasa_nac)))


colores_set1 <- brewer.pal(9, "Set1")
colores_10 <- c(colores_set1, "#333333")  # añadimos gris oscuro para la décima causa
causas_ordenadas <- sort(unique(datos_tasas_nac$causa))
colores_asignados <- setNames(colores_10[1:length(causas_ordenadas)], causas_ordenadas)


ggplot(datos_tasas_nac, aes(x = anio, y = tasa_nac, color = causa)) +
  geom_line(size = 1.5) +
  geom_point(size = 2) +
  scale_x_continuous(
    breaks = seq(1999, 2017, by = 2),
    limits = c(1999, 2017),
    expand = expansion(mult = c(0.01, 0.01))
  ) +
  scale_y_continuous(
    labels = function(x) paste0(x),      
    expand = expansion(mult = c(0, 0.05))
  ) +
  scale_color_manual(values = colores_asignados) +
  labs(
    title = "Evolución de las tasas de mortalidad ajustadas por edad",
    subtitle = "Promedio nacional para las 10 causas principales (1999-2017)",
    x = "Año",
    y = "Tasa por 100,000 habitantes",
    color = "Causa",
    caption = "Fuente: CDC - Leading Causes of Death"
  ) +
  theme_minimal(base_size = 12) +
  theme(
    legend.position = "right",
    legend.text = element_text(size = 9),
    legend.key.width = unit(1, "cm"),
    plot.title = element_text(face = "bold", size = 16, hjust = 0.5),
    plot.subtitle = element_text(size = 12, hjust = 0.5, color = "gray40"),
    axis.title = element_text(face = "bold"),
    axis.text.x = element_text(angle = 45, hjust = 1, size = 10),
    axis.text.y = element_text(size = 10),
    panel.grid.minor = element_blank()
  )
```

**Interpretación:** La gráfica de la **evolución de las tasas de
mortalidad ajustadas por edad** entre 1999 y 2017 evidencia que las dos
principales causas de muerte **enfermedades cardíacas** y **cáncer**
presentan las tasas más altas, aunque ambas muestran una tendencia
descendente sostenida, lo que sugiere avances en prevención y
tratamiento. En contraste, las **lesiones no intencionales** exhiben un
incremento progresivo, reflejando un cambio en factores sociales y
ambientales. Otras causas como **diabetes**, **enfermedades**
**renales**, **influenza**/**neumonía** y **CLRD** se mantienen
relativamente estables o con ligeras disminuciones, mientras que el
**Alzheimer** destaca por un aumento gradual, vinculado al
envejecimiento poblacional. En conjunto, el análisis confirma una
transición epidemiológica: reducción en enfermedades crónicas
tradicionales, pero crecimiento en causas relacionadas con la longevidad
y accidentes, lo que plantea nuevos retos para la salud pública.

### **5.2. Cambios en el ranking: 1999 vs 2017**

```{r}
library(dplyr)
library(knitr)
library(kableExtra)

if (!exists("datos_nacional")) {
  datos_nacional <- datos %>%
    filter(causa != "All causes") %>%
    group_by(anio, causa) %>%
    summarise(muertes = sum(muertes, na.rm = TRUE), .groups = "drop")
}

# 1. Calcular ranking por año (excluyendo "All causes")
ranking_anual <- datos_nacional %>%
  group_by(anio) %>%
  mutate(rank = rank(-muertes, ties.method = "min")) %>%
  ungroup()

# 2. Extraer rankings de 1999 y 2017
rank_1999 <- ranking_anual %>%
  filter(anio == 1999) %>%
  select(causa, rank_1999 = rank, muertes_1999 = muertes)

rank_2017 <- ranking_anual %>%
  filter(anio == 2017) %>%
  select(causa, rank_2017 = rank, muertes_2017 = muertes)

# 3. Unir y calcular cambios
cambios_ranking <- inner_join(rank_1999, rank_2017, by = "causa") %>%
  mutate(
    cambio_rank = rank_2017 - rank_1999,
    cambio_muertes = muertes_2017 - muertes_1999,
    pct_cambio = (muertes_2017 - muertes_1999) / muertes_1999 * 100,
    cambio_formateado = case_when(
      cambio_rank < 0 ~ paste0("▲ ", abs(cambio_rank)),
      cambio_rank > 0 ~ paste0("▼ ", cambio_rank),
      TRUE ~ "="
    ),
    dir_cambio = case_when(
      cambio_rank < 0 ~ "up",
      cambio_rank > 0 ~ "down",
      TRUE ~ "same"
    ),
    dir_pct = case_when(
      pct_cambio > 0 ~ "up",
      pct_cambio < 0 ~ "down",
      TRUE ~ "same"
    )
  ) %>%
  arrange(desc(abs(cambio_rank)), rank_1999)

tabla_cambios <- cambios_ranking %>%
  select(causa, rank_1999, rank_2017, cambio_formateado, pct_cambio) %>%
  mutate(pct_cambio = round(pct_cambio, 1)) %>%
  rename(
    "Causa" = causa,
    "Rank 1999" = rank_1999,
    "Rank 2017" = rank_2017,
    "Cambio" = cambio_formateado,
    "Variación %" = pct_cambio
  )

tabla_cambios %>%
  kable(
    caption = "Cambios en el ranking de causas de muerte (1999‑2017)",
    align = c("l", "c", "c", "c", "r"),
    escape = FALSE
  ) %>%
  kable_styling(
    bootstrap_options = c("striped", "hover", "condensed"),
    full_width = FALSE,
    position = "center",
    font_size = 12
  ) %>%
  column_spec(4, 
    color = ifelse(cambios_ranking$dir_cambio == "up", "green",
                   ifelse(cambios_ranking$dir_cambio == "down", "red", "gray")),
    bold = ifelse(cambios_ranking$cambio_rank != 0, TRUE, FALSE)
  ) %>%
  column_spec(5, 
    color = ifelse(cambios_ranking$dir_pct == "up", "red",
                   ifelse(cambios_ranking$dir_pct == "down", "green", "black")),
    bold = ifelse(abs(cambios_ranking$pct_cambio) > 10, TRUE, FALSE)
  ) %>%
  row_spec(0, background = "#04376B", color = "white", bold = TRUE)
```

**Interpretacion:** La tabla de **cambios en el ranking de causas de
muerte (1999-2017)** evidencia transformaciones importantes en el perfil
epidemiológico: las **enfermedades cardíacas** y el **cáncer** se
mantienen como las dos principales causas, aunque con variaciones
porcentuales moderadas (-10.7% y +9.0% respectivamente). En contraste,
las **lesiones no intencionales** suben del puesto **5** al **3** con un
incremento del **73.7%**, y el **Alzheimer** asciende del **8** al **6**
con un aumento notable del **172.6%**, reflejando el impacto del
envejecimiento poblacional. Por otro lado, causas como el **stroke**
bajan del **3** al **5** (-12.5%) y la **influenza/neumonía** del **7**
al **8** (-12.6%), mostrando menor peso relativo. Diabetes, CLRD,
enfermedad renal y suicidio mantienen posiciones estables o con cambios
menores, aunque con variaciones porcentuales positivas (entre +22% y
+61%). Descenso en algunas enfermedades tradicionales, pero un
crecimiento marcado en condiciones asociadas a la longevidad y a
factores externos como accidentes.

## **6. Análisis Específico: La Crisis de las "Muertes por Desesperación"**

Como se discutió en el marco teórico (***sección 2.1***), el aumento de
suicidios y accidentes (especialmente sobredosis) ha sido uno de los
fenómenos más preocupantes en la mortalidad de EE.UU. durante el periodo
de estudio.

### **6.1. Evolución conjunta de suicidio y accidentes**

```{r, echo=TRUE, message=FALSE, warning=FALSE, fig.width=10, fig.height=6}

# Definir causas
causas <- c("Suicide", "Unintentional injuries")

# Crear gráfico
datos_nacional %>%
  filter(causa %in% causas) %>%
  mutate(anio = as.numeric(as.character(anio))) %>%
  ggplot(aes(x = anio, y = muertes, color = causa)) +
  
  geom_line(size = 1.2) +
  geom_point(size = 2) +
  
  # Línea de tendencia
  geom_smooth(se = FALSE, linetype = "dashed", linewidth = 0.8) +
  
  # Línea vertical (aceleración desde 2014)
  geom_vline(xintercept = 2014, linetype = "dotted", color = "gray40") +
  
  scale_color_manual(values = c("#2F4F4F", "#528B8B")) +
  scale_y_continuous(labels = comma) +
  scale_x_continuous(breaks = seq(1999, 2017, by = 1)) +
  
  labs(
    title = "Evolución de las 'Muertes por Desesperación' (1999-2017)",
    subtitle = "Suicidio y Lesiones No Intencionales",
    x = "Año",
    y = "Tasa por 100,000 habitantes",
    color = "Causa",
    caption = "Fuente: CDC - Leading Causes of Death"
  ) +
  
  theme_minimal(base_size = 12) +
  theme(
    legend.position = "bottom",
    legend.title = element_text(face = "bold"),
    plot.title = element_text(face = "bold", size = 16, hjust = 0.5),
    plot.subtitle = element_text(size = 12, hjust = 0.5, color = "gray30"),
    axis.title = element_text(face = "bold"),
    axis.text.x = element_text(angle = 45, hjust = 1)
  )
```

**Interpretación:** La tabla de **cambios en el ranking de causas de
muerte (1999-2017)** evidencia transformaciones importantes en el perfil
epidemiológico: las **enfermedades cardíacas** y el **cáncer** se
mantienen como las dos principales causas, aunque con variaciones
porcentuales moderadas (-10.7% y +9.0% respectivamente). En contraste,
las **lesiones no intencionales** suben del puesto **5** al **3** con un
incremento del **73.7%**, y el **Alzheimer** asciende del **8** al **6**
con un aumento notable del **172.6%**, reflejando el impacto del
envejecimiento poblacional. Por otro lado, causas como el **stroke**
bajan del **3** al **5** (-12.5%) y la **influenza/neumonía** del **7**
al **8** (-12.6%), mostrando menor peso relativo. Diabetes, CLRD,
enfermedad renal y suicidio mantienen posiciones estables o con cambios
menores, aunque con variaciones porcentuales positivas (entre +22% y
+61%). En conjunto, los datos respaldan una transición en salud pública:
descenso en algunas enfermedades tradicionales, pero un crecimiento
marcado en condiciones asociadas a la longevidad y a factores externos
como accidentes.

## 7. Distribución por causas principales (top 10)

```{r}
# Crear data frame correctamente ordenado (mayor a menor)
top10_causas <- data.frame(
  causa = c("Heart disease", "Cancer", "Unintentional injuries",
            "CLRD", "Stroke", "Diabetes",
            "Alzheimer's disease", "Kidney disease",
            "Influenza and pneumonia", "Suicide"),
  total_muertes = c(326637, 281998, 247735,
                    207523, 192144, 170364,
                    144783, 143719,
                    53128, 48875)
)

top10_causas %>%
  mutate(total_muertes = scales::comma(total_muertes)) %>%
  rename("Causa" = causa, 
         "Total de muertes" = total_muertes) %>%
  kable(
    caption = "Top 10 causas de muerte en EE.UU. (1999–2017)",
    align = c("l", "r")
  ) %>%
  kable_styling(
    bootstrap_options = c("striped", "hover", "condensed"),
    full_width = FALSE,
    position = "center",
    font_size = 12
  ) %>%
  row_spec(0, background = "#04376B", color = "white", bold = TRUE) %>%
  column_spec(1, width = "25em") %>%
  footnote(
    general = "Datos del CDC - Leading Causes of Death",
    general_title = "Fuente:",
    footnote_as_chunk = TRUE
  )

# Ordenar factores para gráfico (mayor arriba)
top10_causas <- top10_causas %>%
  arrange(total_muertes) %>%
  mutate(causa = factor(causa, levels = causa))

ggplot(top10_causas, aes(x = causa, y = total_muertes, fill = total_muertes)) +
  geom_bar(stat = "identity", width = 0.7, show.legend = FALSE) +
  geom_text(aes(label = scales::comma(total_muertes)), 
            hjust = -0.1, size = 3.5, fontface = "bold") +
  scale_fill_gradient(low = "#A6CEE3", high = "#1F4E79") +
  scale_y_continuous(
    labels = scales::comma,
    expand = expansion(mult = c(0, 0.15))
  ) +
  coord_flip() +
  labs(
    title = "Top 10 Causas de Muerte en EE.UU.",
    subtitle = "Total acumulado de muertes (1999–2017)",
    x = NULL,
    y = "Número de Muertes",
    caption = "Fuente: CDC - Leading Causes of Death"
  ) +
  theme_minimal(base_size = 12) +
  theme(
    plot.title = element_text(face = "bold", size = 16, hjust = 0.5),
    plot.subtitle = element_text(size = 12, hjust = 0.5, color = "gray30"),
    plot.caption = element_text(size = 9, color = "gray50", hjust = 1),
    axis.title = element_text(face = "bold"),
    axis.text.y = element_text(size = 11),
    panel.grid.major.y = element_blank(),
    panel.grid.minor = element_blank()
  )
```

**Interpretación:** La gráfica sobre la **evolución de las “muertes por
desesperación” (1999-2017)** muestra un patrón preocupante: tanto el
**suicidio** como las **lesiones no intencionales** presentan una
tendencia ascendente en las tasas por cada 100,000habitantes, con un
incremento más marcado a partir de **2014**. El suicidio, aunque con
valores más bajos que las lesiones, mantiene un crecimiento sostenido,
mientras que las muertes por lesiones no intencionales alcanzan cifras
cercanas a **175 por cada 100,000** hacia **2017**, consolidándose como
una de las causas con mayor aumento. Este comportamiento contrasta con
la reducción observada en otras causas de mortalidad y evidencia un
cambio en los determinantes sociales y de salud: factores como el
deterioro del bienestar emocional, el consumo de sustancias y la
exposición a riesgos accidentales parecen estar influyendo en este
repunte. En conjunto, los datos respaldan la idea de que las “*muertes
por desesperación*” se han convertido en un desafío creciente para la
salud pública en el período analizado.

## 8. Series de tiempo por causa

### 8.1. Causa vs Año

```{r}
library(scales)
tasas_nacional <- datos %>%
  filter(causa != "All causes") %>%
  group_by(anio, causa) %>%
  summarise(tasa_promedio = mean(tasa_ajustada, na.rm = TRUE), .groups = "drop")

ggplot(tasas_nacional, aes(x = anio, y = tasa_promedio)) +
  geom_line(color = "#2171B5", size = 0.9) +
  geom_point(color = "#2171B5", size = 1, alpha = 0.5) +
  facet_wrap(~causa, scales = "free_y", ncol = 2) +
  scale_x_continuous(
    limits = c(1999, 2017),
    breaks = seq(1999, 2017, by = 2),   
    expand = expansion(mult = c(0.02, 0.02))
  ) +
  scale_y_continuous(labels = comma) +
  labs(
    title = "Evolución de las tasas de mortalidad ajustadas por edad",
    subtitle = "Cada panel muestra una causa (promedio nacional 1999-2017)",
    x = "Año",
    y = "Tasa por 100,000 habitantes",
    caption = "Fuente: CDC - Leading Causes of Death"
  ) +
  theme_minimal(base_size = 11) +
  theme(
    strip.text = element_text(face = "bold", size = 9, color = "black"),
    strip.background = element_rect(fill = "#F0F7FF", color = NA),
    plot.title = element_text(face = "bold", size = 16, hjust = 0.5),
    plot.subtitle = element_text(size = 11, hjust = 0.5, color = "gray30"),
    plot.caption = element_text(size = 9, color = "gray50", hjust = 1),
    axis.title = element_text(face = "bold"),
    axis.text.x = element_text(angle = 45, hjust = 1, size = 7),
    axis.text.y = element_text(size = 7),
    panel.grid.minor = element_blank(),
    panel.spacing = unit(1, "lines")
  )
```

**Interpretación:** La gráfica de la **evolución de las tasas de
mortalidad ajustadas por edad** muestra cómo han cambiado las
principales causas de muerte entre 1999 y 2017. Se observa un patrón
claro: las **enfermedades cardíacas** y el **cáncer** presentan las
tasas más altas pero con una tendencia descendente, lo que refleja
avances en prevención y tratamiento; en contraste, el **Alzheimer** y
las **lesiones no intencionales** muestran un aumento sostenido,
vinculado al envejecimiento poblacional y a factores sociales. Otras
causas como diabetes, enfermedad renal, influenza/neumonía y CLRD se
mantienen relativamente estables o con ligeras variaciones. Es relevante
porque evidencia una **transición epidemiológica**: mientras algunas
enfermedades crónicas tradicionales disminuyen, emergen con fuerza
nuevas amenazas asociadas a la longevidad y a riesgos externos, lo que
plantea retos estratégicos para la salud pública y la planificación de
políticas sanitarias.

```{r boxplots_semestre, fig.width=12, fig.height=8}
library(tidyverse)
library(scales)

tasas_semestre <- datos %>%
  filter(causa != "All causes") %>%
  mutate(
    semestre_periodo = case_when(
      anio >= 1999 & anio <= 2008 ~ "1er semestre\n(1999–2008)",
      anio >= 2009 & anio <= 2017 ~ "2do semestre\n(2009–2017)"
    )
  ) %>%
  filter(!is.na(semestre_periodo))

# mediana por semestre y causa para el facet
orden_causas_box <- tasas_semestre %>%
  group_by(causa) %>%
  summarise(mediana_global = median(tasa_ajustada, na.rm = TRUE)) %>%
  arrange(desc(mediana_global)) %>%
  pull(causa)

tasas_semestre$causa <- factor(tasas_semestre$causa, levels = orden_causas_box)

ggplot(tasas_semestre, aes(x = semestre_periodo,
                           y = tasa_ajustada,
                           fill = semestre_periodo)) +
  geom_boxplot(
    width = 0.55,
    outlier.shape = 21,
    outlier.size = 1.8,
    outlier.fill = "white",
    outlier.color = "#E74C3C",
    alpha = 0.85
  ) +
  facet_wrap(~causa, scales = "free_y", ncol = 3) +
  scale_fill_manual(values = c(
    "1er semestre\n(1999–2008)" = "#AEC6CF",
    "2do semestre\n(2009–2017)" = "#2C3E50"
  )) +
  scale_y_continuous(labels = comma) +
  labs(
    title = "Distribución de la tasa ajustada de mortalidad por semestre del período",
    subtitle = "Comparación 1999–2008 vs. 2009–2017 para cada causa principal",
    x = NULL,
    y = "Tasa por 100,000 habitantes",
    fill = "Semestre",
    caption = "Fuente: CDC – Leading Causes of Death"
  ) +
  theme_minimal(base_size = 11) +
  theme(
    strip.text = element_text(face = "bold", size = 8.5),
    strip.background = element_rect(fill = "#F0F7FF", color = NA),
    plot.title = element_text(face = "bold", size = 15, hjust = 0.5),
    plot.subtitle = element_text(size = 11, hjust = 0.5, color = "gray30"),
    plot.caption = element_text(size = 9, color = "gray50", hjust = 1),
    legend.position = "top",
    axis.text.x = element_text(size = 8),
    panel.spacing = unit(0.8, "lines"),
    panel.grid.minor = element_blank()
  )
```

Los boxplots muestran dos tendencias opuestas: **Heart disease, Cancer,
Stroke y Diabetes** reducen sus tasas entre el primer semestre 1999–2008
y el segundo 2009–2017, reflejando mejoras en prevención y tratamiento.
En cambio, **Unintentional injuries, Alzheimer's y Suicide** aumentan,
vinculadas al envejecimiento poblacional y la crisis de opioides.

### **8.2. Heatmap de muertes absolutas por causas y años**

```{r}
causas_todas <- datos_nacional %>%
  filter(causa != "All causes") %>%
  distinct(causa) %>%
  pull(causa)

# Filtrar datos para el heatmap 
datos_heatmap <- datos_nacional %>%
  filter(causa %in% causas_todas) %>%
  select(anio, causa, muertes)

# Verificar el rango de años y muertes
print(paste("Años en el heatmap:", min(datos_heatmap$anio), "-", max(datos_heatmap$anio)))
print(paste("Rango de muertes:", 
            min(datos_heatmap$muertes), "-", 
            max(datos_heatmap$muertes)))

ggplot(datos_heatmap, aes(x = anio, 
                         y = reorder(causa, muertes, sum),
                         fill = muertes)) +
  geom_tile(color = "white", linewidth = 0.1) +
  scale_fill_gradientn(
    colours = c("#DCE6F1", "#6C8EBF", "#1A3A5C"),
    trans = "sqrt",   
    name = "Número de muertes",
    labels = comma
  ) +
  scale_x_continuous(
    breaks = seq(1999, 2017, by = 2),  
    expand = expansion(mult = c(0.01, 0.01))
  ) +
  labs(
    title = "Intensidad de muertes absolutas por causa y año",
    subtitle = "Celdas más oscuras indican mayor número de muertes (1999-2017)",
    x = "Año",
    y = "Causa",
    caption = "Fuente: CDC - Leading Causes of Death"
  ) +
  theme_minimal(base_size = 11) +
  theme(
    plot.title = element_text(face = "bold", size = 16, hjust = 0.5, color = "#1A3A5C"),
    plot.subtitle = element_text(size = 11, hjust = 0.5, color = "gray30"),
    axis.text.x = element_text(angle = 45, hjust = 1, size = 8),
    axis.text.y = element_text(size = 9),
    legend.title = element_text(color = "#1A3A5C"),
    legend.text = element_text(color = "#1A3A5C"),
    legend.position = "right",
    legend.key.height = unit(1.5, "cm"),
    panel.grid = element_blank()
  )
```

**Interpretación:** Se observa que **enfermedades cardíacas** y
**cáncer** son las causas con mayor intensidad (celdas más oscuras,
superando las 600 mil muertes anuales), manteniéndose como líderes en
todo el período. En contraste, causas como **suicidio**, **enfermedad
renal** y **influenza/neumonía** aparecen con tonos más claros,
reflejando menor volumen absoluto de muertes. El **Alzheimer** y las
**lesiones no intencionales** muestran un aumento progresivo en la
intensidad, lo que coincide con el envejecimiento poblacional y cambios
sociales. Este patrón es relevante porque permite identificar no solo
las causas dominantes, sino también aquellas que están creciendo en
importancia relativa, aportando evidencia para orientar políticas de
salud pública hacia la prevención de enfermedades crónicas y la
reducción de muertes evitables.

### 8.3. Análisis Geográfico: Disparidades por Estado

Las tasas de mortalidad no se distribuyen de manera homogénea en el
territorio estadounidense. Diversos factores socioeconómicos, de acceso
a servicios de salud, comportamentales y ambientales generan diferencias
significativas entre estados. En esta sección se exploran dichas
disparidades utilizando las **tasas ajustadas por
edad** (columna `tasa_ajustada`), que eliminan el efecto de las
diferentes estructuras poblacionales y permiten comparaciones justas
entre regiones.

### **8.3.1.** Mapeo - Número de muertes de 1999 a 2017 por estados

```{r mapa_muertes, warning=FALSE, message=FALSE, out.width="100%"}
library(dplyr)
library(readr)
library(stringr)
library(janitor)
library(plotly)

datos_limpios <- read_csv("NCHS_Leading_Causes.csv") %>%
  clean_names() %>%
  mutate(
    year   = as.numeric(year),
    state  = str_trim(state),
    deaths = as.numeric(deaths)
  ) %>%
  filter(
    cause_name == "All causes",
    state      != "United States",
    year >= 1999, year <= 2017,
    !is.na(deaths)
  )

state_abbrev <- tibble::tibble(
  state = c("Alabama","Alaska","Arizona","Arkansas","California","Colorado",
            "Connecticut","Delaware","Florida","Georgia","Hawaii","Idaho",
            "Illinois","Indiana","Iowa","Kansas","Kentucky","Louisiana",
            "Maine","Maryland","Massachusetts","Michigan","Minnesota",
            "Mississippi","Missouri","Montana","Nebraska","Nevada",
            "New Hampshire","New Jersey","New Mexico","New York",
            "North Carolina","North Dakota","Ohio","Oklahoma","Oregon",
            "Pennsylvania","Rhode Island","South Carolina","South Dakota",
            "Tennessee","Texas","Utah","Vermont","Virginia","Washington",
            "West Virginia","Wisconsin","Wyoming","District of Columbia"),
  code  = c("AL","AK","AZ","AR","CA","CO","CT","DE","FL","GA","HI","ID",
            "IL","IN","IA","KS","KY","LA","ME","MD","MA","MI","MN","MS",
            "MO","MT","NE","NV","NH","NJ","NM","NY","NC","ND","OH","OK",
            "OR","PA","RI","SC","SD","TN","TX","UT","VT","VA","WA","WV",
            "WI","WY","DC")
)

datos_plot1 <- datos_limpios %>%
  left_join(state_abbrev, by = "state") %>%
  filter(!is.na(code)) %>%
  mutate(
    label = paste0(state, "<br>Muertes: ", format(deaths, big.mark = ",")),
    year  = as.character(year)
  )

plot_geo(datos_plot1, locationmode = "USA-states", frame = ~year) %>%
  add_trace(
    z          = ~deaths,
    locations  = ~code,
    text       = ~label,
    hoverinfo  = "text",
    colorscale = list(
      list(0,    "#f7fbff"),
      list(0.14, "#deebf7"),
      list(0.28, "#c6dbef"),
      list(0.43, "#9ecae1"),
      list(0.57, "#6baed6"),
      list(0.71, "#2171b5"),
      list(1,    "#08306b")
    ),
    zmin     = min(datos_limpios$deaths, na.rm = TRUE),
    zmax     = max(datos_limpios$deaths, na.rm = TRUE),
    colorbar = list(
      title     = "N\u00famero de<br>muertes",
      titlefont = list(color = "#1A3A5C"),
      tickfont  = list(color = "#1A3A5C")
    ),
    marker = list(line = list(color = "#444444", width = 0.8))
  ) %>%
  layout(
    geo = list(
      scope     = "usa",
      showlakes = FALSE,
      lakecolor = "white",
      bgcolor   = "rgba(0,0,0,0)"
    ),
    paper_bgcolor = "rgba(0,0,0,0)",
    font  = list(family = "Segoe UI, Arial, sans-serif", color = "#1A3A5C"),
    title = list(
      text = "N\u00famero de muertes por estado \u2014 EE.UU. (1999\u20132017)",
      font = list(color = "#1A3A5C", size = 13)
    )
  ) %>%
  animation_opts(
    frame      = 800,
    transition = 400,
    easing     = "linear",
    redraw     = FALSE
  ) %>%
  animation_slider(
    currentvalue = list(prefix = "A\u00f1o: ", font = list(color = "#1A3A5C"))
  ) %>%
  animation_button(
    x = 0, xanchor = "left",
    y = -0.08, yanchor = "bottom",
    label = "\u25b6 Reproducir"
  )
```

*Este mapa interactivo muestra la evolución anual del número total de
muertes (en miles) para cada estado de EE.UU. entre 1999 y 2017. Al
deslizar el control superior, se puede observar cómo la cargas de
mortalidad se ha desplazado geográficamente a lo largo del tiempo. Los
tonos más oscuros representan un mayor volumen de muertes, destacando
consistentemente estados con alta densidad poblacional como California,
Texas, Florida y Nueva York. La herramienta emergente (popup)
proporciona el valor exacto en miles al hacer clic sobre cada estado,
permitiendo comparaciones precisas entre años y regiones.*

### 8.3.2 Mapeo – Tasa de mortalidad ajustada por edad de 1999 a 2017 por estados

```{r mapa_tasa, warning=FALSE, message=FALSE, out.width="100%"}
library(dplyr)
library(readr)
library(stringr)
library(janitor)
library(plotly)

datos_limpios2 <- read_csv("NCHS_Leading_Causes.csv") %>%
  clean_names() %>%
  mutate(
    year                    = as.numeric(year),
    state                   = str_trim(state),
    age_adjusted_death_rate = as.numeric(age_adjusted_death_rate)
  ) %>%
  filter(
    cause_name == "All causes",
    state      != "United States",
    year >= 1999, year <= 2017,
    !is.na(age_adjusted_death_rate)
  )

state_abbrev <- tibble::tibble(
  state = c("Alabama","Alaska","Arizona","Arkansas","California","Colorado",
            "Connecticut","Delaware","Florida","Georgia","Hawaii","Idaho",
            "Illinois","Indiana","Iowa","Kansas","Kentucky","Louisiana",
            "Maine","Maryland","Massachusetts","Michigan","Minnesota",
            "Mississippi","Missouri","Montana","Nebraska","Nevada",
            "New Hampshire","New Jersey","New Mexico","New York",
            "North Carolina","North Dakota","Ohio","Oklahoma","Oregon",
            "Pennsylvania","Rhode Island","South Carolina","South Dakota",
            "Tennessee","Texas","Utah","Vermont","Virginia","Washington",
            "West Virginia","Wisconsin","Wyoming","District of Columbia"),
  code  = c("AL","AK","AZ","AR","CA","CO","CT","DE","FL","GA","HI","ID",
            "IL","IN","IA","KS","KY","LA","ME","MD","MA","MI","MN","MS",
            "MO","MT","NE","NV","NH","NJ","NM","NY","NC","ND","OH","OK",
            "OR","PA","RI","SC","SD","TN","TX","UT","VT","VA","WA","WV",
            "WI","WY","DC")
)

datos_plot2 <- datos_limpios2 %>%
  left_join(state_abbrev, by = "state") %>%
  filter(!is.na(code)) %>%
  mutate(
    tasa_label = paste0(state, "<br>Tasa ajustada: ",
                        round(age_adjusted_death_rate, 1), " por 100,000"),
    year = as.character(year)
  )

plot_geo(datos_plot2, locationmode = "USA-states", frame = ~year) %>%
  add_trace(
    z          = ~age_adjusted_death_rate,
    locations  = ~code,
    text       = ~tasa_label,
    hoverinfo  = "text",
    colorscale = list(
      list(0,    "#f7fbff"),
      list(0.14, "#deebf7"),
      list(0.28, "#c6dbef"),
      list(0.43, "#9ecae1"),
      list(0.57, "#6baed6"),
      list(0.71, "#2171b5"),
      list(1,    "#08306b")
    ),
    zmin     = min(datos_limpios2$age_adjusted_death_rate, na.rm = TRUE),
    zmax     = max(datos_limpios2$age_adjusted_death_rate, na.rm = TRUE),
    colorbar = list(
      title     = "Tasa ajustada<br>por 100,000",
      titlefont = list(color = "#1A3A5C"),
      tickfont  = list(color = "#1A3A5C")
    ),
    marker = list(line = list(color = "#444444", width = 0.8))
  ) %>%
  layout(
    geo = list(
      scope     = "usa",
      showlakes = FALSE,
      lakecolor = "white",
      bgcolor   = "rgba(0,0,0,0)"
    ),
    paper_bgcolor = "rgba(0,0,0,0)",
    font  = list(family = "Segoe UI, Arial, sans-serif", color = "#1A3A5C"),
    title = list(
      text = "Tasa de mortalidad ajustada por edad \u2014 EE.UU. (1999\u20132017)",
      font = list(color = "#1A3A5C", size = 13)
    )
  ) %>%
  animation_opts(
    frame      = 800,
    transition = 400,
    easing     = "linear",
    redraw     = FALSE
  ) %>%
  animation_slider(
    currentvalue = list(prefix = "A\u00f1o: ", font = list(color = "#1A3A5C"))
  ) %>%
  animation_button(
    x = 0, xanchor = "left",
    y = -0.08, yanchor = "bottom",
    label = "\u25b6 Reproducir"
  )
```

### **8.3.3. Estados con mayor y menor mortalidad**

```{r}

library(dplyr)
library(ggplot2)
library(kableExtra)
library(patchwork)

anio_seleccionado <- 2017

tasas_estado <- datos_limpios %>%
  filter(cause_name == "All causes",
         year == anio_seleccionado) %>%
  group_by(state) %>%
  summarise(
    tasa = mean(age_adjusted_death_rate, na.rm = TRUE),
    .groups = "drop"
  ) %>%
  arrange(desc(tasa))

# Top 5 y Bottom 5
top5 <- tasas_estado %>% slice_head(n = 5)
bottom5 <- tasas_estado %>% slice_tail(n = 5)

tabla_top <- top5 %>%
  mutate(`Tasa` = round(tasa, 1)) %>%
  select(Estado = state, `Tasa por 100,000 hab.` = Tasa)

tabla_bottom <- bottom5 %>%
  mutate(`Tasa` = round(tasa, 1)) %>%
  select(Estado = state, `Tasa por 100,000 hab.` = Tasa)

kable(tabla_top,
      caption = paste("Estados con mayor tasa de mortalidad –", anio_seleccionado)) %>%
  kable_styling(bootstrap_options = c("striped", "hover"),
                full_width = FALSE) %>%
  row_spec(0, background = "#ADD8E6", color = "white", bold = TRUE)

kable(tabla_bottom,
      caption = paste("Estados con menor tasa de mortalidad –", anio_seleccionado)) %>%
  kable_styling(bootstrap_options = c("striped", "hover"),
                full_width = FALSE) %>%
  row_spec(0, background = "#005AB5", color = "white", bold = TRUE)


p_top <- ggplot(top5,
                aes(x = reorder(state, tasa),
                    y = tasa)) +
  geom_col(fill = "#ADD8E6", width = 0.6) +
  geom_text(aes(label = round(tasa, 1)),
            hjust = -0.2,
            size = 4,
            fontface = "bold") +
  coord_flip() +
  labs(
    title = paste("Estados con MAYOR tasa –", anio_seleccionado),
    x = NULL,
    y = "Tasa por 100,000 habitantes"
  ) +
  theme_minimal(base_size = 12) +
  scale_y_continuous(expand = expansion(mult = c(0, 0.25))) +
  theme(
    panel.grid.major.y = element_blank(),
    plot.title = element_text(face = "bold", hjust = 0.5)
  )

p_bottom <- ggplot(bottom5,
                   aes(x = reorder(state, -tasa),
                       y = tasa)) +
  geom_col(fill = "#1F78B4", width = 0.6) +
  geom_text(aes(label = round(tasa, 1)),
            hjust = -0.2,
            size = 4,
            fontface = "bold") +
  coord_flip() +
  labs(
    title = paste("Estados con MENOR tasa –", anio_seleccionado),
    x = NULL,
    y = NULL
  ) +
  theme_minimal(base_size = 12) +
  scale_y_continuous(expand = expansion(mult = c(0, 0.25))) +
  theme(
    panel.grid.major.y = element_blank(),
    plot.title = element_text(face = "bold", hjust = 0.5)
  )


p_top + p_bottom +
  plot_annotation(
    title = paste("Estados con tasas de mortalidad más altas y más bajas –", anio_seleccionado),
    caption = "Fuente: CDC – Leading Causes of Death"
  )
```

**Interpretación:** La comparación de tasas de mortalidad en los estados
de EE. UU. para 2017 muestra una marcada **desigualdad regional**:
mientras estados como **West Virginia (9571), Mississippi (9513),
Kentucky (9299), Alabama (9177) y Oklahoma (9024 por cada 100,000
habitantes)** presentan las tasas más altas, reflejando problemas
estructurales de salud y condiciones socioeconómicas desfavorables,
otros como **Hawái (5849), California (6187), Nueva York (6236),
Connecticut (6512) y Minnesota (6564)** registran las más bajas, lo que
sugiere mejor acceso a servicios médicos, estilos de vida más saludables
y contextos sociales más favorables. Este contraste evidencia que la
mortalidad no solo depende de factores médicos, sino también de
determinantes sociales, económicos y culturales, siendo un punto clave
para orientar políticas públicas hacia la reducción de brechas en salud.

## 9. Caso de estudio: West Virginia

West Virginia el estado con la **tasa de mortalidad ajustada por edad
más alta del país en 2017** (957.5 por 100,000 habitantes), casi el
doble que Hawái con 584.9, el estado con la tasa más baja. Esta
posición, identificada en la *sección* *8.3.3*, lo convierte en el caso
de estudio más relevante para examinar si las disparidades geográficas
documentadas en la literatura [@james2018] son persistentes, o si
responden a fluctuaciones puntuales. Primero se examina la **evolución
de todas las causas de muerte** en el estado a lo largo del período;
luego se profundiza en la **comparación 1999 vs. 2017 por causa** y
finalmente se contrasta la **serie temporal del estado con el promedio
nacional**, para evaluar si West Virginia converge o diverge con el
resto del país.

### 9.1. Evolución de las causas de muerte en West Virginia (1999–2017)

El siguiente gráfico muestra la trayectoria de cada causa de muerte en
West Virginia a lo largo del período, destacando la causa que presenta
el comportamiento más atípico: las **lesiones no intencionales
(Unintentional Injuries)**.

```{r wv_series_causas, message=FALSE, warning=FALSE, fig.width=10, fig.height=6}
library(dplyr)
library(ggplot2)
library(scales)
library(readr)
library(janitor)
library(stringr)

datos_limpios <- read_csv("NCHS_Leading_Causes.csv") %>%
  clean_names() %>%
  mutate(
    year                     = as.numeric(year),
    state                    = str_trim(state),
    deaths                   = as.numeric(deaths),
    age_adjusted_death_rate  = as.numeric(age_adjusted_death_rate)
  ) %>%
  filter(
    state != "United States",
    year  >= 1999,
    year  <= 2017
  )

# Datos estatales de West Virginia – todas las causas 
wv_causas <- datos_limpios %>%
  filter(
    state      == "West Virginia",
    cause_name != "All causes",
    !is.na(age_adjusted_death_rate)
  ) %>%
  arrange(year) %>%
  mutate(
    destacar = ifelse(
      cause_name == "Unintentional injuries",
      "Unintentional injuries",
      "Otras causas"
    )
  )

ggplot(wv_causas,
       aes(x     = year,
           y     = age_adjusted_death_rate,
           group = cause_name,
           color = destacar)) +
  geom_line(data      = subset(wv_causas, destacar == "Otras causas"),
            linewidth = 0.9, alpha = 0.45) +
  geom_line(data      = subset(wv_causas, destacar == "Unintentional injuries"),
            linewidth = 2.0) +
  geom_point(data  = subset(wv_causas, destacar == "Unintentional injuries"),
             size  = 2.5) +
  geom_vline(xintercept = 2014, linetype = "dashed",
             color = "#D62828", alpha = 0.5) +
  annotate("text", x = 2014.2, y = 15,
           label = "2014: punto de\naceleración",
           hjust = 0, color = "#D62828",
           fontface = "italic", size = 3.3) +
  scale_color_manual(values = c(
    "Unintentional injuries" = "#D62828",
    "Otras causas"           = "#9AA0A6"
  )) +
  scale_x_continuous(breaks = seq(1999, 2017, by = 2),
                     limits = c(1999, 2017)) +
  scale_y_continuous(labels = comma) +
  labs(
    title    = "Evolución de las causas de muerte en West Virginia (1999–2017)",
    subtitle = "Las lesiones no intencionales (rojo) son la causa de mayor crecimiento desde 2014",
    x = "Año", y = "Tasa ajustada por 100,000 hab.",
    color   = "",
    caption = "Fuente: CDC – NCHS Leading Causes of Death"
  ) +
  theme_minimal(base_size = 13) +
  theme(
    panel.background = element_rect(fill = "#F4F6F8", color = NA),
    plot.background  = element_rect(fill = "#F4F6F8", color = NA),
    panel.grid.major = element_line(color = "white", linewidth = 0.8),
    panel.grid.minor = element_blank(),
    legend.position  = "top",
    plot.title       = element_text(face = "bold", size = 14, hjust = 0.5),
    plot.subtitle    = element_text(color = "#D62828", face = "bold",
                                    size = 10, hjust = 0.5),
    axis.text.x      = element_text(angle = 45, hjust = 1)
  )
```

Mientras la mayoría de las causas en West Virginia muestran una
tendencia descendente o estable, las **lesiones no intencionales
(Unintentional injuries)** exhiben un comportamiento opuesto: tras
mantenerse relativamente estables entre 1999 y 2013, experimentan una
**aceleración pronunciada a partir de 2014**. Este punto de inflexión no
es aleatorio: coincide con el agravamiento de la epidemia de sobredosis
de opioides en el estado, que según el **Departamento de Salud de West
Virginia (WVDHHR)** convirtió a las intoxicaciones por medicamentos
recetados en la **principal causa de muerte accidental entre los menores
de 45 años** [@daugherty2019].

### 9.1.1.¿Qué explica el crecimiento de las lesiones no intencionales en West Virginia?

No es casual que la diferencia de **West Virginia** contra la media
nacional sea en la categoría de lesiones no intencionadas. Se
identifican 5 categorías documentadas por el **Programa de Prevención de
Violencia y Lesiones de West Virginia (WVDHHR)** como las principales
subcausas detrás de la categoría Unintentional injuries en el estado.

La mas severa es la **sobredosis** con **medicinas recetadas**. A partir
de los años noventa, médicos comenzaron a recetar en masa opiáceos con
la idea de que el dolor crónico estaba siendo subtratado. Una
consecuencia fue una epidemia: en *2012* se entregaron **259 millones**
de recetas de analgésico en EE.UU., suficiente para que un adulto
norteamericano tuviera su propio frasco. WV absorbió ese impacto de
lleno. Las hospitalizaciones con un diagnóstico relativo a las drogas
aumentaron de **363.7** a **506.5** por cada **10,000 egresos** entre el
*2007* al *2011,* los arrestos relacionados con las violaciones de las
drogas aumentaron más del **40%** de *2004* a *2011* y más del **95%**
de los informes de abusos que fueron recibidos en la línea de ayuda
estatal en *2012* se debieron a las drogas opiáceas: la oxicodona lidero
la lista con el **31.8%**. La sobredosis ya es la primera causa de
muerte en el estado para menores de 45.

El segundo factor es el **traumatismo craneoencefálico**. Durante *2015*
fallecieron 411 residentes debido a esto **20%** de todas las
defunciones originadas por lesión, y otras 763 personas fueron
internadas **25%**. El punto focalizante es hacia dónde va el problema
el **40.9%** de las defunciones de **TBI** anuales corresponden a
hombres/mujeres mayores de 65 años y casi 4 de cada 5 del grupo mayor
son causadas por una caída. El conjunto que más sufrió muertes y
hospitalizaciones estaba entre los 75 y 84 años. Éste no es el hecho
menor en un estado con poblaciones envejecidas y servicios de sanidad
distribuidos fuera del área rural.

Los **accidentes** de circulación van en el tercer puesto. 292 personas
adicionales fueron hospitalizadas. En *2015*, 341 personas murieron en
choques vehiculares, casi el **17%** de todas las muertes por lesión.
Los accidentes del tránsito son la primera causa de muerte para gente
entre 5 y 24 años, y la segunda para mayores de 25. Como estado con
carreteras de montaña, grandes distancias y deficiente infraestructura
para el transporte público, esa cifra lleva consigo su contexto.\
\
El abuso infantil y negligencia también pesan. En *2015* cinco niños de
0 a 5 años murieron debido al maltrato infantil, un **26%** del número
total de muerte por lesiones para esa población. Otros 19 niños con la
misma franja etaria fue hospitalizado por la misma causa en *2013*,
**10%** de todas las hospitalizaciones por lesiones. En el caso del
maltrato infantil, se entiende por maltrato tanto los actos abusivos
directos como la falta o desatención: con otras palabras, la cobertura
inadecuada a las necesidades básicas físicas, emocionales o educativas
del infante. En ambos, el daño puede ser tan severo. Y finalmente, la
violencia de pareja intima completa el mapa. Sin figurar con un número
directo de muertes mortales en cualquier registro disponible, **WVDHHR**
lo registra sin embargo como un factor de riesgo documentado en el
perfil estatal de lesiones. Es un espectro que va del abuso
físico/sexual a las amenazas y el control emocional; su presencia en
entornos de limitado acceso al soporte agrava la afectación.

Considerado el conjunto de éstos cinco factores no son problemas
aislados. Son diferentes expresiones de una misma **vulnerabilidad
estructural**: Estado con depresión económica, población envejecida,
áreas rurales con acceso limitado a sanidad y una historia de
dependencias hacia industrias en desaparición. Las políticas generales
no alcanzan para esto. Lo que los datos sugieren es que se requieren
intervenciones en función de WV, y no recetas nacionales aplicadas de
forma uniforme. Intervenciones territoriales focalizadas que aborden los
determinantes sociales, factores conductuales, económicos y de acceso a
servicios de salud específicos

### 9.2. Comparación de muertes por causa: West Virginia 1999 vs. 2017

Para cuantificar el **cambio absoluto** en cada causa entre el inicio y
el final del período, se compara directamente el número de muertes en
West Virginia en 1999 y 2017.

```{r wv_comparacion_barras, message=FALSE, warning=FALSE, fig.width=10, fig.height=6}
library(dplyr)
library(ggplot2)
library(scales)
library(readr)
library(janitor)
library(stringr)

datos_limpios <- read_csv(
  "NCHS_Leading_Causes.csv",
  col_types = cols(.default = col_character())
) %>%
  clean_names() %>%
  mutate(
    year                    = as.numeric(year),
    state                   = str_trim(state),
    deaths                  = as.numeric(gsub("\\.", "", deaths)),
    age_adjusted_death_rate = as.numeric(gsub(",", ".", age_adjusted_death_rate))
  ) %>%
  filter(
    state != "United States",
    year  >= 1999,
    year  <= 2017
  )

wv_comp <- datos_limpios %>%
  filter(
    state      == "West Virginia",
    year       %in% c(1999, 2017),
    cause_name != "All causes",
    !is.na(deaths)
  ) %>%
  select(year, cause_name, deaths) %>%
  mutate(year = factor(year))

orden_causas_wv <- wv_comp %>%
  filter(year == 2017) %>%
  arrange(deaths) %>%
  pull(cause_name)

wv_comp <- wv_comp %>%
  mutate(cause_name = factor(cause_name, levels = orden_causas_wv))

ggplot(wv_comp,
       aes(x = cause_name, y = deaths, fill = year)) +
  geom_col(position = "dodge", width = 0.7) +
  geom_text(aes(label = comma(deaths)),
            position = position_dodge(0.7),
            hjust = -0.1, size = 3.2, fontface = "bold") +
  coord_flip() +
  scale_fill_manual(values = c("1999" = "#457B9D", "2017" = "#1D3557")) +
  scale_y_continuous(labels = comma,
                     expand = expansion(mult = c(0, 0.22))) +
  labs(
    title    = "West Virginia – Muertes por causa: 1999 vs. 2017",
    subtitle = "Unintentional injuries es la única causa con crecimiento pronunciado y sostenido",
    x = NULL, y = "Número de muertes",
    fill    = "Año",
    caption = "Fuente: CDC – NCHS Leading Causes of Death"
  ) +
  theme_minimal(base_size = 13) +
  theme(
    plot.title         = element_text(face = "bold", hjust = 0.5, size = 13),
    plot.subtitle      = element_text(hjust = 0.5, size = 9.5, color = "gray40"),
    legend.position    = "top",
    panel.grid.major.y = element_blank(),
    axis.text.y        = element_text(size = 10)
  )
```

### 9.3. West Virginia vs. Promedio Nacional (1999–2017)

La pregunta principal de esta subsección es: ¿West Virginia **converge**
con el resto del país a lo largo del tiempo o la brecha se mantiene
estructuralmente estable? La comparación se establece entre la tasa
ajustada de West Virginia y el **promedio de todos los estados**, que es
la referencia metodológicamente correcta para evaluar disparidades
territoriales [@james2018].

```{r wv_vs_nacional, message=FALSE, warning=FALSE, fig.width=10, fig.height=6}
library(dplyr)
library(ggplot2)
library(scales)

# Serie West Virginia – All causes
wv_total <- datos_limpios %>%
  filter(
    state      == "West Virginia",
    cause_name == "All causes",
    !is.na(age_adjusted_death_rate)
  ) %>%
  arrange(year) %>%
  select(year, age_adjusted_death_rate) %>%
  mutate(serie = "West Virginia")

# Promedio de los 50 estados + DC (excluye el agregado nacional)
promedio_nac <- datos_limpios %>%
  filter(
    state      != "United States",
    cause_name == "All causes",
    !is.na(age_adjusted_death_rate)
  ) %>%
  group_by(year) %>%
  summarise(
    age_adjusted_death_rate = mean(age_adjusted_death_rate, na.rm = TRUE),
    .groups = "drop"
  ) %>%
  mutate(serie = "Promedio Nacional")

# Calcular brecha por año
brecha_df <- wv_total %>%
  left_join(
    promedio_nac %>% select(year, tasa_nac = age_adjusted_death_rate),
    by = "year"
  ) %>%
  mutate(brecha = age_adjusted_death_rate - tasa_nac)

brecha_promedio <- round(mean(brecha_df$brecha, na.rm = TRUE), 1)
brecha_inicio   <- round(brecha_df$brecha[brecha_df$year == 1999], 1)
brecha_final    <- round(brecha_df$brecha[brecha_df$year == 2017], 1)

# Unir series
ambas_series <- bind_rows(
  wv_total    %>% select(year, age_adjusted_death_rate, serie),
  promedio_nac %>% select(year, age_adjusted_death_rate, serie)
)

ggplot() +

  # Área de brecha sombreada
  geom_ribbon(
    data  = brecha_df,
    aes(x = year, ymin = tasa_nac, ymax = age_adjusted_death_rate),
    fill  = "#E63946", alpha = 0.13
  ) +

  # Líneas de las dos series
  geom_line(
    data = ambas_series,
    aes(x = year, y = age_adjusted_death_rate,
        color = serie, linetype = serie),
    linewidth = 1.4
  ) +
  geom_point(
    data = ambas_series,
    aes(x = year, y = age_adjusted_death_rate, color = serie),
    size = 2.2
  ) +

  # Anotación de la brecha persistente
  annotate("text",
           x     = 2008,
           y     = mean(wv_total$age_adjusted_death_rate) - 130,
           label = paste0("Brecha promedio:\n+", brecha_promedio,
                          " por 100,000 hab.\n(persistente 1999–2017)"),
           color = "#E63946", fontface = "bold",
           size  = 3.6, hjust = 0.5) +

  scale_color_manual(
    values = c("West Virginia"     = "#E63946",
               "Promedio Nacional" = "#1D3557")
  ) +
  scale_linetype_manual(
    values = c("West Virginia"     = "solid",
               "Promedio Nacional" = "dashed")
  ) +
  scale_x_continuous(breaks = seq(1999, 2017, by = 2)) +
  scale_y_continuous(labels = comma) +

  labs(
    title    = "West Virginia vs. Promedio Nacional",
    subtitle = "Evolución de la tasa ajustada de mortalidad – todas las causas (1999–2017)",
    x        = "Año",
    y        = "Tasa por 100,000 hab.",
    color    = NULL, linetype = NULL,
    caption  = "Fuente: CDC – NCHS Leading Causes of Death"
  ) +

  theme_minimal(base_size = 13) +
  theme(
    legend.position  = "top",
    legend.text      = element_text(size = 11, face = "bold"),
    plot.title       = element_text(face = "bold", size = 14, hjust = 0.5),
    plot.subtitle    = element_text(size = 10, hjust = 0.5, color = "gray40"),
    axis.text.x      = element_text(angle = 45, hjust = 1),
    panel.grid.minor = element_blank()
  )
```

```{r wv_tabla_brecha, message=FALSE, warning=FALSE}
library(kableExtra)

brecha_df %>%
  filter(year %in% c(1999, 2003, 2007, 2011, 2014, 2017)) %>%
  mutate(
    age_adjusted_death_rate = round(age_adjusted_death_rate, 1),
    tasa_nac                = round(tasa_nac, 1),
    brecha                  = round(brecha, 1)
  ) %>%
  select(
    `Año`                  = year,
    `WV (tasa)`            = age_adjusted_death_rate,
    `Nacional (promedio)`  = tasa_nac,
    `Brecha (WV − Nac.)`   = brecha
  ) %>%
  kable(
    caption = "Brecha entre West Virginia y el promedio nacional – años seleccionados",
    align   = c("c", "c", "c", "c")
  ) %>%
  kable_styling(
    bootstrap_options = c("striped", "hover"),
    full_width = FALSE, font_size = 12, position = "center"
  ) %>%
  row_spec(0, background = "#1D3557", color = "white", bold = TRUE) %>%
  column_spec(4, color = "#E63946", bold = TRUE)

```

**Interpretación:** El hallazgo central es que la **brecha absoluta
entre West Virginia y el promedio nacional no se cierra**, se inicia en
`r brecha_inicio` puntos en 1999 y permanece en torno a `r brecha_final`
puntos en 2017, con una brecha promedio de `r brecha_promedio` puntos
durante todo el período.**West Virginia mejora, pero no converge.** El
estado avanza en paralelo al país sin acortar la distancia que lo separa
de la media nacional. Este resultado confirma la hipótesis de @james2018
sobre la persistencia estructural de las disparidades en el sureste y
los apalaches: el gradiente de mortalidad no responde suficientemente a
las mejoras generales del sistema de salud porque sus determinantes son
estructurales a mayor desempleo, menor nivel educativo, alta prevalencia
de enfermedades crónicas y el peso creciente de la epidemia de opioides
documentada en la *sección 9.1*.

Esta evidencia fundamenta la necesidad del análisis de clustering que
sigue en la *sección 10:* **¿West Virginia un caso aislado o el extremo
de un grupo de estados con el mismo perfil estructural?**

## 10. Clustering de estados por perfil de mortalidad

El estudio de caso de West Virginia plantea una pregunta de alcance más
amplio: **¿Es este estado un caso aislado, o pertenece a un grupo de
estados con un perfil de mortalidad estructuralmente similar?**
Responder esto es esencial antes de construir el modelo predictivo,
porque si West Virginia forma parte de un clúster de alto riesgo
persistente, sus tendencias futuras no pueden proyectarse a partir del
promedio nacional y requieren un análisis diferenciado.

Para responder esta pregunta se aplica un **análisis de conglomerados
K-Means** sobre los 50 estados más el Distrito de Columbia, usando como
variables las tasas ajustadas de mortalidad por causa en **2017**.

### 10.1. Preparación de datos

```{r clustering_prep, message=FALSE, warning=FALSE}
library(tidyverse)
library(janitor)

# Datos estatales 2017 
datos_estados <- datos_limpios %>%
  filter(
    state      != "United States",
    year       == 2017,
    cause_name != "All causes",
    !is.na(age_adjusted_death_rate)
  )

# Pivotar: filas = estados, columnas = tasa por causa
datos_wide <- datos_estados %>%
  select(state, cause_name, age_adjusted_death_rate) %>%
  pivot_wider(
    names_from  = cause_name,
    values_from = age_adjusted_death_rate,
    values_fill = 0
  ) %>%
  column_to_rownames("state")

colnames(datos_wide) <- make.names(colnames(datos_wide))

cat("Dimensiones del dataset para clustering:", dim(datos_wide), "\n")
cat("Causas incluidas:\n"); print(colnames(datos_wide))
```

### 10.2. Estandarización y número óptimo de clústeres (método del codo)

```{r clustering_elbow, fig.width=8, fig.height=4, message=FALSE}
# Estandarizar (media 0, desviación estándar 1)
datos_sc <- scale(datos_wide)

set.seed(42)
inercias <- sapply(1:10, function(k) {
  kmeans(datos_sc, centers = k, nstart = 25, iter.max = 300)$tot.withinss
})

data.frame(k = 1:10, inercia = inercias) %>%
  ggplot(aes(x = k, y = inercia)) +
  geom_line(color = "#1D3557", linewidth = 1.2) +
  geom_point(color = "#E63946", size = 3) +
  geom_vline(xintercept = 4, linetype = "dashed", color = "#457B9D") +
  annotate("text", x = 4.3, y = max(inercias) * 0.85,
           label = "k = 4\n(punto de codo)",
           color = "#457B9D", fontface = "bold", size = 3.8) +
  scale_x_continuous(breaks = 1:10) +
  labs(
    title    = "Método del codo – número óptimo de clústeres",
    subtitle = "Tasas ajustadas por causa, 50 estados + DC (2017)",
    x = "Número de clústeres (k)",
    y = "Inercia total (within-cluster SS)",
    caption = "Fuente: CDC – NCHS Leading Causes of Death"
  ) +
  theme_minimal(base_size = 12) +
  theme(plot.title    = element_text(face = "bold", hjust = 0.5),
        plot.subtitle = element_text(hjust = 0.5, color = "gray40"))
```

*El gráfico de codo indica que **k = 4** es el punto donde la reducción
de inercia se estabiliza notablemente, se procede con cuatro grupos.*

### 10.3. Modelo K-Means y composición de clústeres

```{r clustering_model, message=FALSE, warning=FALSE}
library(kableExtra)

set.seed(42)
modelo_km <- kmeans(datos_sc, centers = 4, nstart = 25, iter.max = 300)

resultado_clusters <- data.frame(
  state   = rownames(datos_wide),
  cluster = as.factor(modelo_km$cluster)
) %>%
  arrange(cluster, state)

# Tabla de composición
resultado_clusters %>%
  group_by(cluster) %>%
  summarise(
    `N° estados` = n(),
    `Estados`    = paste(state, collapse = ", ")
  ) %>%
  rename(`Clúster` = cluster) %>%
  kable(
    caption = "Composición de los 4 clústeres de estados (2017)",
    align   = c("c", "c", "l")
  ) %>%
  kable_styling(bootstrap_options = c("striped", "hover"),
                full_width = TRUE, font_size = 11) %>%
  row_spec(0, background = "#1D3557", color = "white", bold = TRUE) %>%
  column_spec(3, width = "50em")
```

```{r clustering_perfil, fig.width=10, fig.height=5, message=FALSE}
#perfil de tasas de promedio
datos_perfil <- datos_estados %>%
  filter(cause_name %in% c("Heart disease", "Cancer",
                            "Unintentional injuries",
                            "Alzheimer's disease", "CLRD", "Stroke")) %>%
  left_join(resultado_clusters, by = "state") %>%
  group_by(cluster, cause_name) %>%
  summarise(tasa_media = mean(age_adjusted_death_rate, na.rm = TRUE),
            .groups = "drop")

ggplot(datos_perfil,
       aes(x = cause_name, y = tasa_media, fill = cluster)) +
  geom_col(position = position_dodge(0.8), width = 0.7) +
  geom_text(aes(label = round(tasa_media, 1)),
            position = position_dodge(0.8),
            vjust = -0.4, size = 2.8) +
  scale_fill_manual(
    values = c("1" = "#A8DADC", "2" = "#457B9D",
               "3" = "#2196F3", "4" = "#1D3557"),
    labels = c("1" = "Clúster 1 – Bajo riesgo",
               "2" = "Clúster 2 – Riesgo medio-bajo",
               "3" = "Clúster 3 – ALTO RIESGO (WV)",
               "4" = "Clúster 4 – Riesgo medio")
  ) +
  scale_y_continuous(expand = expansion(mult = c(0, 0.15))) +
  labs(
    title    = "Tasa ajustada promedio por causa y clúster (2017)",
    subtitle = "El Clúster 3 (rojo) agrupa a West Virginia y los estados de mayor mortalidad",
    x = NULL, y = "Tasa por 100,000 hab.",
    fill    = NULL,
    caption = "Fuente: CDC – NCHS Leading Causes of Death"
  ) +
  theme_minimal(base_size = 11) +
  theme(
    axis.text.x     = element_text(angle = 30, hjust = 1),
    legend.position = "top",
    plot.title      = element_text(face = "bold", hjust = 0.5),
    plot.subtitle   = element_text(hjust = 0.5, color = "gray40")
  )
```

### 10.4. Visualización PCA – posicionamiento de los estados

```{r clustering_pca, fig.width=9, fig.height=6, message=FALSE, warning=FALSE}
library(ggrepel)
pca_res <- prcomp(datos_sc, scale. = FALSE)
var_exp <- round(summary(pca_res)$importance[2, 1:2] * 100, 1)
pca_df <- data.frame(
  state   = rownames(datos_wide),
  PC1     = pca_res$x[, 1],
  PC2     = pca_res$x[, 2],
  cluster = as.factor(modelo_km$cluster)
)
estados_etiqueta <- c("West Virginia", "Hawaii", "Mississippi",
                       "Kentucky", "Alabama", "California",
                       "New York", "Utah", "Oklahoma")
ggplot(pca_df, aes(x = PC1, y = PC2, color = cluster)) +
  geom_point(size = 3.5, alpha = 0.85) +
  geom_text_repel(
    data        = pca_df %>% filter(state %in% estados_etiqueta),
    aes(label   = state),
    size        = 3.2,
    fontface    = "bold",
    box.padding = 0.4,
    max.overlaps = 20
  ) +
  scale_color_manual(
    values = c("1" = "#A8DADC", "2" = "#457B9D",
               "3" = "#2196F3", "4" = "#1D3557"),
    labels = c("1" = "Bajo riesgo",
               "2" = "Medio-bajo",
               "3" = "ALTO RIESGO",
               "4" = "Medio")
  )+
  labs(
    title    = "Agrupamiento de estados por perfil de mortalidad (PCA + K-Means)",
    subtitle = paste0("PC1 explica ", var_exp[1],
                      "% · PC2 explica ", var_exp[2],
                      "% de la varianza total"),
    x       = paste0("PC1 (", var_exp[1], "%)"),
    y       = paste0("PC2 (", var_exp[2], "%)"),
    color   = "Clúster",
    caption = "Fuente: CDC – NCHS Leading Causes of Death"
  ) +
  theme_minimal(base_size = 12) +
  theme(
    legend.position = "right",
    plot.title      = element_text(face = "bold", hjust = 0.5, size = 13),
    plot.subtitle   = element_text(hjust = 0.5, color = "gray40")
  )
```

**El gráfico PCA confirma la separación clara entre los cuatro
clústeres.**

-   **PC1 (46.1%)** es la dimensión principal de diferenciación: estados
    con valores altos a la derecha como **West Virginia, Mississippi y
    Kentucky** corresponden al clúster de alto riesgo, mientras que
    **Hawaii, New York y California** en el extremo izquierdo
    representan los de menor mortalidad.

-   **PC2 (15.4%)** segunda dimensión de variación dentro de los grupos.
    La separación visual entre clústeres confirma que el K-Means
    identificó agrupamientos reales y no aleatorios, siendo West
    Virginia el estado más alejado del centro, lo que refuerza su
    condición de caso extremo dentro del perfil de alta mortalidad.

## 11. Modelo Predictivo ARIMA

Con el perfil de West Virginia caracterizado en el estudio de caso y
confirmada su pertenencia a un clúster, el paso siguiente es proyectar
su trayectoria futura. los objetivos del modelo predictivo son:

1.  **Proyectar la tasa ajustada total de West Virginia** hacia
    2018–2022, el período posterior al horizonte de los datos.
2.  **Proyectar específicamente la tasa de Unintentional injuries**, la
    causa de mayor crecimiento y el indicador diferenciador clave del
    estado, cuya aceleración desde 2014 hace especialmente relevante
    anticipar su comportamiento futuro [@daugherty2019].

Se implementa un modelo **ARIMA** (Autoregressive Integrated Moving
Average), estándar metodológico en epidemiología para series de tiempo
de mortalidad [@shah2019], siguiendo tres pasos: evaluación de
estacionariedad, identificación del orden óptimo, ajuste y proyección
con intervalos de confianza.

### 11.1. Construcción de las series de tiempo

```{r arima_setup, message=FALSE, warning=FALSE}
library(forecast)
library(tseries)
library(readr)
library(janitor)
library(stringr)

datos_limpios <- read_csv(
  "NCHS_Leading_Causes.csv",
  col_types = cols(.default = col_character())
) %>%
  clean_names() %>%
  mutate(
    year  = as.numeric(year),
    state = str_trim(state),
    deaths                  = as.numeric(gsub("\\.", "", deaths)),
    age_adjusted_death_rate = as.numeric(
      gsub(",", ".", gsub("\\.", "", age_adjusted_death_rate))
    )
  ) %>%
  filter(
    state != "United States",
    year  >= 1999,
    year  <= 2017
  )

# --- Serie 1: Tasa ajustada total – West Virginia ---
serie_wv_total <- datos_limpios %>%
  filter(state      == "West Virginia",
         cause_name == "All causes",
         !is.na(age_adjusted_death_rate)) %>%
  arrange(year) %>%
  pull(age_adjusted_death_rate)

ts_wv_total <- ts(serie_wv_total, start = 1999, frequency = 1)

# --- Serie 2: Tasa de Unintentional injuries – West Virginia ---
serie_wv_acc <- datos_limpios %>%
  filter(state      == "West Virginia",
         cause_name == "Unintentional injuries",
         !is.na(age_adjusted_death_rate)) %>%
  arrange(year) %>%
  pull(age_adjusted_death_rate)

ts_wv_acc <- ts(serie_wv_acc, start = 1999, frequency = 1)

cat("Serie All causes WV (1999–2017):\n");     print(round(serie_wv_total, 1))
cat("\nSerie Unintentional Injuries WV:\n"); print(round(serie_wv_acc, 1))

```

### 11.2. Prueba de estacionariedad – Dickey-Fuller Aumentada (ADF)

La hipótesis nula de la prueba ADF establece que la serie tiene raíz
unitaria (no estacionaria). Un valor-p \< 0.05 permite rechazarla. Si la
serie resulta no estacionaria, `auto.arima()` aplica diferenciación
automáticamente (`d ≥ 1`).

```{r arima_adf, message=FALSE, warning=FALSE}
library(kableExtra)

adf_total <- adf.test(ts_wv_total, alternative = "stationary")
adf_acc   <- adf.test(ts_wv_acc,   alternative = "stationary")

data.frame(
  Serie             = c("WV – All causes",
                        "WV – Unintentional injuries"),
  `Estadístico ADF` = c(round(adf_total$statistic, 4),
                         round(adf_acc$statistic,   4)),
  `Valor-p`         = c(round(adf_total$p.value, 4),
                         round(adf_acc$p.value,   4)),
  Resultado         = c(
    ifelse(adf_total$p.value < 0.05, "✔ Estacionaria", "✖ No estacionaria"),
    ifelse(adf_acc$p.value   < 0.05, "✔ Estacionaria", "✖ No estacionaria")
  ),
  check.names = FALSE
) %>%
  kable(
    caption = "Prueba Dickey-Fuller Aumentada – Series de West Virginia",
    align   = c("l", "c", "c", "c")
  ) %>%
  kable_styling(bootstrap_options = c("striped", "hover"),
                full_width = FALSE, font_size = 12) %>%
  row_spec(0, background = "#1D3557", color = "white", bold = TRUE)
```

### 11.3. ACF y PACF – identificación visual del orden

```{r arima_acf, fig.width=10, fig.height=5, message=FALSE}
par(mfrow = c(2, 2), mar = c(4, 4, 3, 1), bg = "#FAFAFA")

acf(ts_wv_total,  main = "ACF – WV All causes",
    col = "#1D3557", lwd = 2)
pacf(ts_wv_total, main = "PACF – WV All causes",
     col = "#1D3557", lwd = 2)

acf(ts_wv_acc,    main = "ACF – WV Unintentional Injuries",
    col = "#E63946", lwd = 2)
pacf(ts_wv_acc,   main = "PACF – WV Unintentional Injuries",
     col = "#E63946", lwd = 2)

par(mfrow = c(1, 1))
```

*Las funciones ACF y PACF permiten identificar la estructura de
dependencia temporal: un corte abrupto en el PACF tras el lag 1 sugiere
un componente ARIMA(1); un corte similar en el ACF, un MA(1). Estos
patrones orientan la selección automática del modelo.*

### 11.4. Selección automática del modelo

```{r arima_fit, message=FALSE, warning=FALSE}
modelo_total <- auto.arima(ts_wv_total,
                            stepwise      = FALSE,
                            approximation = FALSE,
                            trace         = FALSE)

modelo_acc   <- auto.arima(ts_wv_acc,
                            stepwise      = FALSE,
                            approximation = FALSE,
                            trace         = FALSE)

data.frame(
  Serie    = c("WV – All causes",
               "WV – Unintentional injuries"),
  Modelo   = c(as.character(modelo_total),
               as.character(modelo_acc)),
  AIC      = c(round(AIC(modelo_total), 2),
               round(AIC(modelo_acc),   2)),
  `Sigma²` = c(round(modelo_total$sigma2, 4),
               round(modelo_acc$sigma2,   4)),
  check.names = FALSE
) %>%
  kable(caption = "Modelos ARIMA seleccionados por criterio AIC mínimo",
        align   = c("l", "c", "c", "c")) %>%
  kable_styling(bootstrap_options = c("striped", "hover"),
                full_width = FALSE, font_size = 12) %>%
  row_spec(0, background = "#1D3557", color = "white", bold = TRUE)

cat("\n--- Resumen modelo All causes ---\n");          summary(modelo_total)
cat("\n--- Resumen modelo Unintentional injuries ---\n"); summary(modelo_acc)
```

### 11.5. Diagnóstico de residuos

```{r arima_diagnostico, fig.width=10, fig.height=4, message=FALSE}
par(mfrow = c(1, 2), bg = "#FAFAFA")

checkresiduals(modelo_total, plot = TRUE, main = "Residuos – WV All causes")
checkresiduals(modelo_acc,   plot = TRUE, main = "Residuos – WV Unintentional Injuries")

par(mfrow = c(1, 1))

```

*Los residuos de ambos modelos se comportan como ruido blanco: oscilan
alrededor de cero sin patrones, la ACF no muestra autocorrelación
significativa y el histograma se aproxima a una distribución normal. La
prueba de Ljung-Box confirma esto con un p-value de 0.6663, muy por
encima de 0.05.*

### 11.6. Proyecciones ARIMA – West Virginia (2018–2022)

```{r arima_forecast, fig.width=11, fig.height=9, message=FALSE}
library(patchwork)

horizonte    <- 5
pred_total   <- forecast(modelo_total, h = horizonte, level = c(80, 95))
pred_acc     <- forecast(modelo_acc,   h = horizonte, level = c(80, 95))

# Función para construir data frames de pronóstico
build_fc <- function(serie_orig, pred_obj, inicio) {
  anios_hist <- seq(inicio, inicio + length(serie_orig) - 1)
  anios_fut  <- seq(inicio + length(serie_orig),
                    inicio + length(serie_orig) + horizonte - 1)
  list(
    hist = data.frame(year  = anios_hist,
                      valor = as.numeric(serie_orig)),
    fut  = data.frame(year  = anios_fut,
                      valor = as.numeric(pred_obj$mean),
                      lo80  = as.numeric(pred_obj$lower[, 1]),
                      hi80  = as.numeric(pred_obj$upper[, 1]),
                      lo95  = as.numeric(pred_obj$lower[, 2]),
                      hi95  = as.numeric(pred_obj$upper[, 2]))
  )
}

d_tot <- build_fc(serie_wv_total, pred_total, 1999)
d_acc <- build_fc(serie_wv_acc,   pred_acc,   1999)

# ── Gráfico 1 – Tasa total ────────────────────────────────────────────────
p1 <- ggplot() +
  geom_ribbon(data = d_tot$fut,
              aes(x = year, ymin = lo95, ymax = hi95),
              fill = "#A8DADC", alpha = 0.35) +
  geom_ribbon(data = d_tot$fut,
              aes(x = year, ymin = lo80, ymax = hi80),
              fill = "#457B9D", alpha = 0.40) +
  geom_line(data = d_tot$hist,
            aes(x = year, y = valor),
            color = "#1D3557", linewidth = 1.3) +
  geom_point(data = d_tot$hist,
             aes(x = year, y = valor),
             color = "#1D3557", size = 2) +
  geom_line(data = d_tot$fut,
            aes(x = year, y = valor),
            color = "#457B9D", linewidth = 1.3, linetype = "dashed") +
  geom_point(data = d_tot$fut,
             aes(x = year, y = valor),
             color = "#457B9D", size = 3, shape = 17) +
  geom_vline(xintercept = 2017.5, linetype = "dotted",
             color = "gray50", linewidth = 0.8) +
  annotate("text", x = 2017.7,
           y    = max(d_tot$hist$valor) * 0.99,
           label = "→ Proyección", hjust = 0,
           color = "gray40", fontface = "italic", size = 3.5) +
  scale_x_continuous(breaks = seq(1999, 2022, by = 2)) +
  scale_y_continuous(labels = comma) +
  labs(title    = "Proyección ARIMA – Tasa ajustada total (All causes)",
       subtitle = "West Virginia · Horizonte 2018–2022",
       x = "Año", y = "Tasa por 100,000 hab.",
       caption = "Bandas: IC 80% (oscuro) e IC 95% (claro)") +
  theme_minimal(base_size = 12) +
  theme(plot.title    = element_text(face = "bold", hjust = 0.5),
        plot.subtitle = element_text(hjust = 0.5, color = "gray40"),
        axis.text.x   = element_text(angle = 45, hjust = 1),
        panel.grid.minor = element_blank())

# ── Gráfico 2 – Unintentional injuries ───────────────────────────────────
p2 <- ggplot() +
  geom_ribbon(data = d_acc$fut,
              aes(x = year, ymin = lo95, ymax = hi95),
              fill = "#FFCDD2", alpha = 0.40) +
  geom_ribbon(data = d_acc$fut,
              aes(x = year, ymin = lo80, ymax = hi80),
              fill = "#E63946", alpha = 0.35) +
  geom_line(data = d_acc$hist,
            aes(x = year, y = valor),
            color = "#B71C1C", linewidth = 1.3) +
  geom_point(data = d_acc$hist,
             aes(x = year, y = valor),
             color = "#B71C1C", size = 2) +
  geom_line(data = d_acc$fut,
            aes(x = year, y = valor),
            color = "#E63946", linewidth = 1.3, linetype = "dashed") +
  geom_point(data = d_acc$fut,
             aes(x = year, y = valor),
             color = "#E63946", size = 3, shape = 17) +
  geom_vline(xintercept = 2017.5, linetype = "dotted",
             color = "gray50", linewidth = 0.8) +
  annotate("text", x = 2014,
           y    = min(d_acc$hist$valor) * 1.04,
           label = "Aceleración\ndesde 2014",
           color = "#B71C1C", fontface = "bold", size = 3.3) +
  annotate("segment", x = 2014, xend = 2014,
           y    = min(d_acc$hist$valor) * 1.10,
           yend = d_acc$hist$valor[d_acc$hist$year == 2014] * 0.98,
           arrow = arrow(length = unit(0.2, "cm")), color = "#B71C1C") +
  scale_x_continuous(breaks = seq(1999, 2022, by = 2)) +
  scale_y_continuous(labels = comma) +
  labs(title    = "Proyección ARIMA – Unintentional Injuries",
       subtitle = "West Virginia · La causa de mayor crecimiento y mayor riesgo proyectado",
       x = "Año", y = "Tasa por 100,000 hab.",
       caption = "Bandas: IC 80% (oscuro) e IC 95% (claro)") +
  theme_minimal(base_size = 12) +
  theme(plot.title    = element_text(face = "bold", hjust = 0.5),
        plot.subtitle = element_text(hjust = 0.5, color = "gray40"),
        axis.text.x   = element_text(angle = 45, hjust = 1),
        panel.grid.minor = element_blank())

p1 / p2
```

Las proyecciones muestran trayectorias divergentes. **All causes** se
mantiene estable alrededor de 957 por 100,000 habitantes, reflejando que
West Virginia mejora pero sin cerrar la brecha con la media nacional.
**Unintentional injuries** continúa su crecimiento acelerado,
proyectando superar 120 por 100,000 hacia 2022, consecuencia directa de
la epidemia de opioides no resuelta. Ambos modelos deben interpretarse
como indicadores de dirección de tendencia, con mayor confiabilidad en
el corto plazo.

### 11.7. Tabla de valores proyectados

```{r arima_tabla, message=FALSE}
data.frame(
  `Año`                          = 2018:2022,
  `WV total (pred.)`             = round(as.numeric(pred_total$mean), 1),
  `IC 95% inf. (total)`          = round(as.numeric(pred_total$lower[, 2]), 1),
  `IC 95% sup. (total)`          = round(as.numeric(pred_total$upper[, 2]), 1),
  `Unint. Inj. (pred.)`          = round(as.numeric(pred_acc$mean), 1),
  `IC 95% inf. (Unint.)`         = round(as.numeric(pred_acc$lower[, 2]), 1),
  `IC 95% sup. (Unint.)`         = round(as.numeric(pred_acc$upper[, 2]), 1),
  check.names = FALSE
) %>%
  kable(
    caption = "Valores proyectados por ARIMA – West Virginia (2018–2022)",
    align   = rep("c", 7)
  ) %>%
  kable_styling(bootstrap_options = c("striped", "hover"),
                full_width = TRUE, font_size = 11) %>%
  row_spec(0, background = "#1D3557", color = "white", bold = TRUE) %>%
  add_header_above(
    c(" " = 1,
      "Tasa ajustada – All causes"             = 3,
      "Tasa ajustada – Unintentional injuries" = 3),
    background = "#457B9D", color = "white", bold = TRUE
  )
```

### 11.8. Modelo predictivo

El modelo ARIMA proyecta una continuación de la tendencia observada
entre 1999 y 2017, aunque a un ritmo moderado y con intervalos de
confianza amplios, resultado esperado dado el tamaño reducido de la
serie (19 observaciones anuales). Este resultado es coherente con el
hallazgo de la *sección 9.3*: West Virginia mejora gradualmente, pero
sin converger con la media nacional, lo que sugiere que la reducción
proyectada no alcanzará para cerrar la brecha estructural en el
horizonte analizado.

**Unintentional injuries:** Esta es la proyección con mayores
implicaciones de política pública. El modelo captura la aceleración
estructural iniciada en 2014 vinculada a la epidemia de sobredosis de
opioides documentada en la *sección 9.1.1* y la proyecta hacia
2018–2022. Si las condiciones estructurales persisten, la tasa de
lesiones no intencionales en West Virginia continuará creciendo,
consolidando la brecha ya identificada respecto al promedio nacional y
al resto de los estados del Clúster 3.

### **12. INSIGHTS CLAVE**

**El poder obstinado y omnipresente de las enfermedades crónicas:** Las
enfermedades cardíacas y el cáncer siguen siendo las dos principales
causas de muerte en un amplio período de tiempo (1999-2017). Aunque
ambas lideran, las enfermedades cardíacas están experimentando un
descenso constante (de 260 a 165 por cada 100,000 personas), lo que
refleja mejoras en la prevención y el tratamiento, mientras que el
cáncer se mantiene más estable en la actualidad, ambos están en terreno
firme. Este patrón recíproco corrobora el dominio de las enfermedades
crónicas en el cambio epidemiológico [@shah2019].

**Crisis silenciosa de las "muertes por desesperación":** Las muertes
por suicidio y las lesiones accidentales están aumentando, con estas
últimas superando las 48 por cada 100,000 en 2017 y acelerándose desde
2014. Este es un efecto inverso que, coincidentemente, está fuertemente
vinculado a la epidemia de trastornos por uso de opioides y a la pobreza
[@daugherty2019] y contrasta fuertemente con el descenso en otros
factores: también en proporción directa al llamado a los determinantes
sociales de la salud.

**Profundas y obstinadas brechas regionales:** La tasa de mortalidad
estatal es tan grave que Virginia Occidental, con 957 por cada 100,000
personas, es casi el doble que Hawái (585). Este desequilibrio común en
el sur rural y en los Apalaches tiende a permanecer en el tiempo,
reflejando un estatus socioeconómico más bajo y un peor acceso a la
atención médica en estas áreas [@james2018].

**El Alzheimer emerge como un desafío creciente:** El Alzheimer sube del
lugar 8 al 6, con un aumento de muertes del 173%, lo que es el
porcentaje más elevado entre todas las causas. Su tendencia ascendente
muestra el envejecimiento de la población y presenta cada vez más
desafíos en términos sociales y sanitarios debido a la escasez de
tratamientos curativos [@shah2019].

**El ranking es dinámico, pero el top 2 es inamovible:** Dado que el
stroke (de la posición 3 a la 5) baja, y las lesiones no intencionales
(del puesto 5 al 3) y el Alzheimer (del 8 al 6) suben, las afecciones
del corazón y el cáncer permanecen sin cambios en los dos primeros
puestos. Esta movilidad manifiesta alteraciones epidemiológicas, pero
enfatiza la continua preeminencia de las enfermedades crónicas.

**La carga de mortalidad se ubica en ciertas zonas geográficas:** El
total de muertes es mayor en California, Texas, Florida y Nueva York
debido a la alta densidad poblacional. Sin embargo, esto contrasta con
los n índices ajustados bajos, lo que muestra la disparidad entre carga
absoluta (demanda de asistencia) y riesgo relativo (probabilidad de
fallecer), lo cual guía la distribución de recursos a diversas escalas.

### **13. LIMITACIONES DEL ESTUDIO**

-   **Naturaleza observacional:** Los datos utilizados son de carácter
    observacional y agregado, por lo que permiten identificar
    correlaciones, pero no establecer causalidad. No es posible
    determinar, por ejemplo, si el aumento de accidentes se debe a la
    crisis de opioides o a otros factores no medidos.

-   **Ventana temporal acotada:** El análisis cubre hasta 2017, por lo
    que no incorpora el impacto de la pandemia de COVID-19 ni los
    cambios más recientes en la mortalidad por opioides. Los patrones
    observados pueden haber variado después de 2020.

-   **Falta de variables demegráficas clave:** El dataset no incluye
    desagregación por sexo, edad o raza, lo que limita el análisis de
    desigualdades intrapoblacionales. No podemos cuantificar, por
    ejemplo, la brecha de género en enfermedades cardíacas o el impacto
    diferencial de la crisis de opioides por grupo étnico.

-   **Agregación nacional vs. estatal:** El análisis por estado se basa
    en promedios que pueden ocultar heterogeneidades internas. Por
    ejemplo, dentro de California existen condados con tasas de
    mortalidad muy diferentes.

### **14. CONCLUSIONES**

**El análisis sobre la mortalidad en Estados Unidos (1999 – 2017) revela
una evolución en el perfil epidemiológico del país:** Las enfermedades
cardíacas y el cáncer se mantienen como las causas dominantes, pero
mientras las primeras descienden sostenidamente, el cáncer se
estabiliza, mientras que emergen con fuerza nuevas amenazas como las
lesiones no intencionales y el suicidio las llamadas “muertes por
desesperación” que aumentan de manera alarmante, especialmente a partir
de 2014, y el Alzheimer escala posiciones impulsado por el
envejecimiento poblacional, todo ello en un contexto donde las
disparidades geográficas se consolidan como un patrón estructural: los
estados del sur y los Apalaches presentan tasas de mortalidad muy
superiores a la media nacional, reflejando desigualdades socioeconómicas
y de acceso a la salud que persisten a lo largo de todo el período.
Estos datos requieren políticas de salud pública dirigidas a donde hay
más muertes, enfocadas contra los determinantes sociales subyacentes.
Implementación de un enfoque universal para la crisis de los opioides y
un apoyo psicológico para respaldar la salud mental, que incluya el
control de sustancias, el acceso a tratamientos. Asimismo, un el sistema
de salud enfocado en la población envejecida debe mejorar, se debe
fortalecer la atención geriátrica y el desarrollo de investigaciones
sobre enfermedades neurodegenerativas. Los datos son claros, aunque, el
perfil de mortalidad ha cambiado, las respuestas institucionales aún no
se han enfocado a estos nuevos retos. Es momento de pasar de un enfoque
reactivo a uno proactivo, combinar la prevención de enfermedades
crónicas con acciones decisivas y así avanzar hacia un futuro con menos
muertes prevenibles y mayor equidad en salud.

### **15. REFERENCIAS BIBLIOGRÁFICAS**

West Virginis Government Department of Health and Human, Violence &
Injury Prevention
Program(WPPIPP)(<https://dhhr.wv.gov/vip/about/Pages/default.aspx>)
